臺灣高等法院刑事判決
106年度上訴字第3315號
上  訴  人  
即  被  告  劉馨正


選任辯護人  林錦隆律師
            李之聖律師
上  訴  人  
即  被  告  吳炳煌



選任辯護人  古旻書律師
            許美麗律師
            李林盛律師
上  訴  人  
即  被  告  李孝君


選任辯護人  許樹欣律師
上  訴  人  
即  被  告  黃鴻盛



選任辯護人  王建中律師
上列上訴人即被告等因貪污治罪條例案件，不服臺灣新竹地方法
院104年度訴字第333號，中華民國106年8月25日第一審判決（起
訴案號：臺灣新竹地方檢察署102年度偵字第10419號、104年度
偵字第1332號、第3635號、第6682號），提起上訴，本院判決如
下：
    主  文
原判決關於劉馨正部分撤銷。
劉馨正犯貪污治罪條例之不違背職務收受賄賂罪，處有期徒刑拾
貳年，褫奪公權陸年。未扣案犯罪所得新臺幣貳佰肆拾萬元沒收
，於全部或一部不能沒收或不宜執行沒收時，追徵其價額。
其他上訴駁回。
    事  實
一、⑴劉馨正自民國101年3月5日起至103年6月30日卸任時止，為
    新竹瓦斯股份有限公司（原編制為新竹縣政府瓦斯管理處，
    101年1月1日改制為新竹瓦斯股份有限公司，為新竹縣政府
    依國營事業管理法、天然氣事業法、新竹縣政府組織自治條
    例等規定成立且百分之百持股之公司，下稱新竹瓦斯公司）
    總經理，綜理該公司一切事務；並於新竹瓦斯公司依政府採
    購法規定對外辦理各項工程採購案時，負責核定工程勘測調
    查設計及編制工程預算書、工程竣工結算及決算事項、竣工
    驗收等關於履約管理、驗收相關事宜。⑵吳炳煌自103年3月1
    日起至103年12月17日調陞時止，為新竹瓦斯公司維修部代
    理經理，綜理維修部事務（供氣設備之維護管理，汰換工程
    及檢測等事項），並於新竹瓦斯公司依政府採購法規定對外
    辦理瓦斯管搶修、新裝、改裝等工程採購案時，負責審核檢
    修工程勘測調查設計及編制工程預算書、檢修工程竣工結算
    及決算事項等履約管理相關事宜。⑶李孝君自101年7月1日起
    至104年3月16日退休時止，為新竹瓦斯公司維修部維修一組
    組長（於101年7月1日至103年12月16日兼任新竹服務所工務
    組組長），執掌新竹市供氣區域工程及維修事宜，並於新竹
    瓦斯公司依政府採購法規定對外辦理瓦斯管搶修、新裝、改
    裝等工程採購案時，擔任主辦人員，負責審核工程勘測調查
    設計及編制工程預算書、工程竣工結算及決算事項等履約管
    理相關事宜。⑷黃鴻盛自79年7月10日至103年4月1日止，為
    臺灣自來水股份有限公司（下稱自來水公司）第三區管理處
    新竹服務所技術士機電工級職（原判決誤載為裝修類技術士
    ），執掌該所用戶外線新改裝工程監工業務，並於自來水公
    司第三區管理處依政府採購法規定對外辦理採購工程時，擔
    任工程監工人員，負責辦理工程結算等履約管理相關事宜。
    以上4人，均為依政府採購法從事於辦理公營事業承辦採購
    ，並分別依天然氣事業法、自來水法、新竹縣新竹瓦斯股份
    有限公司組織自治條例、臺灣省自來水股份有限公司各區管
    理處暫行組織規程等法令，為從事於公共事務而具有法定職
    務權限之授權公務員。⑸另郭金章係上芫企業有限公司（下
    稱上芫公司）、金北企業有限公司（下稱金北公司）之實際
    負責人，上芫公司及金北公司均有投標該等新竹瓦斯公司、
    自來水公司第三區管理處依政府採購法對外採購公共工程，
    並於得標後從事該等工程之施作（郭金章所犯交付賄賂罪，
    業經原審判決應執行有期徒刑3年，褫奪公權1年確定）。
二、緣新竹瓦斯公司每年為其營業區域內天然氣及周邊產品供應
    業務，依政府採購法辦理用戶瓦斯裝置、新裝、改裝、搶修
    工作之公共工程採購案。郭金章因上芫公司、金北公司均有
    陸續得標新竹瓦斯公司之採購工程，其為求所得標之工程均
    能順利通過驗收、快速結算並核撥工程款、配合辦理規劃設
    計，雙方業務往來配合順利，不致受阻撓或刁難，遂於101
    年10月16日起至103年5月12日止，以交付現金賄賂方式，希
    求時任新竹瓦斯公司總經理之劉馨正對於上芫公司、金北公
    司在該段時間所承攬「用戶瓦斯裝置.新裝.改裝工程」、「
    瓦斯管24小時零星搶修工程」、「瓦斯管24小時零星搶修工
    程（50公尺以上）」等標案工程（為開口契約，其中標案工
    程如附表一編號1至16所示）能順利完成，雙方能有良好配
    合關係。劉馨正明知其對於新竹瓦斯公司對外辦理公開採購
    之工程，具有核定工程勘測調查設計及編制工程預算書、工
    程竣工結算及決算事項、竣工驗收等關於履約管理、驗收之
    權限，為其職務上之行為，不得從中收取得標廠商給付之賄
    賂，亦明知郭金章所交付之款項係基於其具總經理身分而冀
    求在其職務範圍內從寬審查、核定上芫公司、金北公司得標
    、承作之工程，並配合辦理規劃設計，竟基於對於職務上行
    為收受賄賂之接續犯意，於下列時間、地點收受郭金章交付
    之賄款共計新臺幣（下同）240萬元：
(一)於101年10月16日17時30分許，郭金章由不知情之會計蔡美
    燕陪同前往台灣高速鐵路（下稱台灣高鐵）新竹站與劉馨正
    碰面，並在男廁內交付現金30萬元予劉馨正收受之。翌（17
    ）日，劉馨正再將郭金章行賄之30萬元（連同自有之10萬元
    ，共40萬元）存入其所有之臺灣銀行帳號000000000000號帳
    戶。
(二)於102年5月6日某時，郭金章由不知情之會計蔡美燕陪同前
    往台灣高鐵新竹站與劉馨正碰面，郭金章交付現金50萬元予
    劉馨正收受。
(三)於102年9月13日某時，郭金章由不知情之會計蔡美燕陪同前
    往台灣高鐵新竹站搭乘高鐵北上，與相約在該高鐵車廂內之
    劉馨正碰面，郭金章交付現金20萬元予劉馨正收受後，與蔡
    美燕於台灣高鐵桃園站下車。
(四)於102年10月25日某時，郭金章由不知情之會計蔡美燕陪同
    前往台灣高鐵新竹站，搭乘高鐵南下臺中，與相約在該高鐵
    車廂內之劉馨正碰面，郭金章交付現金10萬元予劉馨正收受
    。
(五)於102年11月27日某時，郭金章由不知情之會計蔡美燕陪同
    前往台灣高鐵新竹站與劉馨正碰面，郭金章交付現金10萬元
    予劉馨正收受。
(六)於103年1月17日某時，郭金章由不知情之會計蔡美燕陪同搭
    乘高鐵南下至台灣高鐵左營站，與相約在停車場之劉馨正碰
    面，郭金章交付現金100萬元予劉馨正收受。
(七)於103年5月12日某時，郭金章由不知情之會計蔡美燕陪同前
    往台灣高鐵新竹站與劉馨正碰面，郭金章交付現金20萬元予
    劉馨正收受。
三、吳炳煌明知其擔任新竹瓦斯公司維修部代理經理期間，對於
    上芫公司得標如附表一編號12至15所示標案工程（均屬開口
    契約），負責審核檢修工程竣工結算及決算事項等履約管理
    之權限，為其職務上之行為，不得從中收取得標廠商給付之
    對價即賄賂，且知悉郭金章所交付款項乃為求吳炳煌上開經
    手工程之施作、結算、請款順利，竟基於不違背職務收受賄
    賂之犯意，於103年9月2日至8日中秋節間之某日，在吳炳煌
    位於新竹市國光街住處，收受郭金章交付之現金45萬元。
四、李孝君明知其擔任新竹瓦斯公司維修部維修一組組長期間，
    對於上芫公司得標之採購工程，負責審核工程勘測調查設計
    及編制工程預算書、工程竣工結算及決算事項等履約管理之
    權限，為其職務上之行為，不得從中收取得標廠商給付之對
    價即賄賂，其明知郭金章所交付之款項係基於上芫公司所承
    作之工程能順利完成驗收，並儘速取得工程款，竟各基於不
    違背職務收受賄賂之犯意，分別為下列行為：
(一)於103年9月2日至8日中秋節間之某日，郭金章為求李孝君經
    手如附表一編號14、15所示上芫公司得標工程之施作、結算
    、請款順利，前往李孝君工作所在之新竹瓦斯公司十八尖山
    供氣站辦公室外，交付現金50萬元予李孝君收受。
(二)李孝君於104年1月間，藉心臟病開刀及其女兒開店經營不善
    需借款應急為由向郭金章要求87萬元，郭金章為求李孝君經
    手如附表一編號17所示上芫公司得標工程之施作、結算、請
    款順利，於104年1月19日某時，由不知情之會計蔡美燕陪同
    ，前往李孝君位在新竹市民生路之住處，交付現金87萬元予
    李孝君收受。
五、黃鴻盛明知其擔任自來水公司第三區管理處新竹服務所技術
    士機電工期間，對於上芫公司得標如附表一編號18所示標案
    工程，擔任監造人員，並負責辦理工程結算等履約管理相關
    事宜，為其職務上之行為，不得從中收取得標廠商給付之對
    價即賄賂，適因先前前往上芫公司途中與他人發生車禍，竟
    基於不違背職務收受賄賂之犯意，乃以籌措賠償款項之需求
    向郭金章借貸，郭金章明知此為黃鴻盛之藉口，惟為期上芫
    公司得標之上開工程施作及結算、請款順利，先後於103年3
     月13日、同年3月28日在上芫公司接續交付現金10萬元、30
    萬元予黃鴻盛收受。
六、案經法務部調查局新竹縣調查站移送臺灣新竹地方檢察署檢
    察官偵查後起訴。
    理  由
壹、程序事項
一、本案經原審判決後，被告劉馨正、吳炳煌、李孝君、黃鴻盛
    就原審判決有罪部分提起上訴，檢察官則未提起上訴，是本
    院審理範圍則為被告劉馨正、吳炳煌（含不另為無罪諭知部
    分）、李孝君、黃鴻盛原審判決有罪部分，李孝君無罪部分
    已經確定，合先敘明。
二、按檢察官代表國家提起公訴，依檢察一體原則，到庭實行公
    訴之檢察官如發現起訴書認事用法有明顯錯誤，亦非不得本
    於自己確信之法律見解，於論告時變更起訴之法條，或於不
    影響基本事實同一之情形下，更正或補充原起訴之事實（最
    高法院100年度台上字第4920號判決意旨參照）。查公訴人
    於原審準備程序及審理中，依卷內相關事證補充如下（僅列
    與本院審理範圍相關者）：⑴起訴書犯罪事實欄記載「蔡美
    燕」部分，均補正為「不知情之蔡美燕」（見原審卷一第20
    1頁）；⑵起訴書犯罪事實欄二㈡⑶：記載郭金章於「104年1月
    17日」交付李孝君賄款87萬元，更正為「104年1月19日」（
    見原審卷四第271頁）；⑶起訴書犯罪事實欄二㈡⑵、㈢：記載
    郭金章於「103年9月1日」交付李孝君賄款50萬元、交付吳
    炳煌賄款45萬元，均更正為「103年9月2日」（見原審卷六
    第363頁）；⑷起訴書犯罪事實欄二㈢：記載郭金章於「103年
    3月17日」交付吳炳煌賄款20萬元，更正為「103年3月18日
    」（見原審卷六第363頁），顯然已在不影響基本事實同一
    之情形下，更正其起訴之事實，自非法所不許，本院自應以
    公訴人補正或更正後之犯罪事實為本案審理範圍，合先敘明
    。
三、證據能力
(一)被告劉馨正及其辯護人主張除起訴書所載8件標案外，其餘
    原審判決之12件標案非起訴範圍，且原審審判長就該12件標
    案違反補充性調查原則及正當調查程序，對郭金章為誘導訊
    問所得之證詞應予排除：
　⒈按法院為發現真實，「得」依職權調查證據；但於公平正義
    之維護或對被告之利益有重大關係事項，法院「應」依職權
    調查之，刑事訴訟法第163條第2項定有明文。該規定前段重
    在明示法院「職權調查之權能」，但書則側重法院「職權調
    查之義務與範圍」，二者規範重點不同，應予辨明。是法院
    認當事人主導之證據調查，與待證事實不具關連性或無足使
    事實臻於明白仍有待澄清者，依該條第2項前段規定，本無
    待聲請即得斟酌具體個案情形依職權調查證據。至法院不予
    調查，違反前述但書所定「應職權調查」之義務，足以影響
    判決結果者，則屬判決有無同法第379條第10款依本法應於
    審判期日調查之證據未予調查而當然違背法令事由之問題。
    是前述第163條第2項但書之規定，係用以規範法院應依職權
    調查證據而有介入補充義務之情形；非謂僅但書所定義務職
    權調查事項，始為法院得依職權調查之範圍。惟須注意在強
    化當事人進行色彩之刑事訴訟架構中，法院依職權調查證據
    僅具補充性、輔佐性，因此在例外允依職權調查證據之情況
    下，為確保超然、中立立場，法院依前述規定依職權調查證
    據前，均應依同條第3項之規定，先予當事人、代理人、辯
    護人或輔佐人陳述意見之機會，乃屬當然。是若法院於前述
    職權調查前，業依同條第3項規定，允當事人等表示意見，
    則其就當事人主導之證據調查仍未明白之事項，依同條第2 
    項前段規定依職權調查證據，即無違誤。尤不能僅因嗣後調
    查證據之結果對被告不利，即誤引前述但書關於法院職權調
    查義務之規定，指摘法院職權調查之程序違法（最高法院11
    0年度台上字第372號判決意旨參照）。次按檢察官起訴書對
    於犯罪事實之記載，在使訴訟客體具體、特定，除俾利被告
    行使防禦權外，亦有請求法院確認國家刑罰權存在與範圍之
    目的。起訴事實非指自然的、歷史的一般社會事實，而係表
    明人、事、時、地、物等要素之基本社會事實。法院於起訴
    範圍內，縱起訴事實之記載有欠精確，於不失同一性之範圍
    ，仍得本於調查之證據資料綜合判斷，於更正、補充起訴事
    實後予以審判。易言之，苟法院發現起訴事實有錯誤或不清
    楚之處，於不影響基本社會事實同一性之情形下，當可更正
    或補充起訴事實，而無「未受請求事項予以審判」或「已受
    請求者未予審判」之違法可言。
　⒉檢察官起訴認為被告劉馨正就上芫公司、金北公司得標之「
    用戶瓦斯裝置.新裝.改裝工程」、「瓦斯管24小時零星搶修
    工程」、「瓦斯管24小時零星搶修工程（50公尺以上）」等
    標案履約期間，收受郭金章給付之賄款7次，其中前2次即10
    1年10月16日、102年5月6日交付賄款之起訴事實僅記載「請
    劉馨正協助趕辦上芫企業所承包之工程進度」、「請劉馨正
    協助上芫企業取得新竹瓦斯公司之採購案件」，而後5次即1
    02年9月13日、102年10月25日、102年11月27日、103年1月1
    7日、103年5月12日交付賄款之起訴事實則列有郭金章投標
    之標案名稱，則由本件起訴書犯罪事實欄二之記載（參起訴
    書第4至6頁），已足以特定其起訴範圍係針對101年10月16
    日至103年5月12日間，郭金章因上芫公司、金北公司投標新
    竹瓦斯公司公共工程標案得標履約期間，對於被告劉馨正行
    賄7次之基本社會事實。至於認定郭金章每次交付賄款係針
    對某一標案而為之或係針對整年度所有標案而為之，尚不影
    響基本社會事實同一性之範圍。
　⒊參以郭金章於原審105年3月31日準備程序為認罪答辯時供稱
    ：「上芫、金北公司在101年度有承攬（提示新竹瓦斯公司
    回函公開招標標案名稱明細表，見原審卷一第148至149頁）
    明細表所記載的金額，但是哪一件我忘記了」、「當時我不
    確定上芫、金北公司想要投標的案子正在招標」、「我當時
    想謝謝他讓我們有當年度承包的工程可以做」、「是為了『
    用戶瓦斯裝置.新裝.改裝工程102年度（新竹市）（第二次
    採購）（施工費）乙式』標案，因為桌曆上有記載『第二次』
    ，所以我才記得」、「我在調查站筆錄已經說明得很清楚，
    現在時隔太久，我現在真的記不起來，因為頭腦曾經受傷過
    」等語（見原審卷一第203、204頁），可見郭金章對於其係
    因為上芫公司、金北公司所得標哪些標案而行賄被告劉馨正
    ，已非全然記憶清晰；又被告劉馨正及其辯護人於原審105
    年5月25日、105年6月14日具狀聲請調查自101年3月5日起至
    103年6月30日止，由上芫公司、金北公司所得標之全部工程
    案件明細表，並要求檢送如起訴書所載被告劉馨正收受賄款
    之採購案卷宗，以釐清郭金章所稱行賄之標案與上芫公司、
    金北公司所得標工程案件之關聯、被告劉馨正之核決層級（
    見原審卷二第222至227頁、原審卷三第196至201頁）；且檢
    察官、其他同案被告亦聲請調閱承辦工程之結算驗收文書（
    見原審卷二第111、142至143、196至201頁），原審因此於1
    05年6月22日發函新竹瓦斯公司調取上芫公司、金北公司於1
    00年1月1日起至104年6月止承作新竹瓦斯公司招標工程之各
    該工程竣工計價單、驗收紀錄、驗收結算證明書、發包統計
    結算表（見原審卷三第207至208頁），有原審法院105年6月
    22日函在卷可查（見原審卷三第232、233頁）。嗣因新竹瓦
    斯公司回函檢附文件中，未包括上芫公司、金北公司投標關
    於搶修工程等標案之文件，原審遂請新竹瓦斯公司補行提供
    完畢，此情業經被告劉馨正及其辯護人知悉並當庭表示無意
    見，同意有證據能力，有原審105年7月21日、106年3月31日
    準備程序筆錄可憑（見原審卷四第9、228、231、232頁）。
    又原審函調上開證據後，於106年6月8日、9日審理期日時以
    證人身分傳喚郭金章到庭接受交互詰問後，原審審判長、受
    命法官再補充訊問證人郭金章，並詢問被告劉馨正及其辯護
    人意見，其等均表示「辯論時一併表示」，並無禁止被告及
    其辯護人補充詢問之情事，有上開審判程序筆錄附卷可佐（
    見原審卷五第18至118、131至141、142至210頁）。是以，
    此部分亦無礙被告劉馨正防禦權之行使。
　⒋從而，揆諸上揭說明，自應許由法院本於發現真實之職權以
    調查認定並補充更正之，洵無訴外裁判或審判長有何誘導訊
    問可言，是以證人郭金章於原審審理時所為證述，自得作為
    證據。
(二)證人郭金章、蔡美燕、郭銘仁於調詢之陳述：
　　證人郭金章、蔡美燕於調詢時之陳述，屬被告劉馨正、吳炳
    煌、李孝君、黃鴻盛以外之人於審判外之陳述，而被告劉馨
    正、吳炳煌、李孝君、黃鴻盛及其等辯護人爭執上開證據能
    力（見本院卷二第77、80頁）；證人郭銘仁於調詢時之陳述
    ，屬對於被告吳炳煌、李孝君、黃鴻盛以外之人於審判外之
    陳述，而被告吳炳煌、李孝君、黃鴻盛及其等辯護人爭執上
    開證據能力（見本院卷二第78頁），本院審酌上開調詢中之
    陳述，並無刑事訴訟法第159條之2、第159條之3所規定之情
    事，應認無證據能力。
(三)證人郭金章、蔡美燕、郭銘仁於檢察官訊問時所為之陳述：
    　　
　⒈按刑事訴訟法第159條之1第2項規定：「被告以外之人於偵查
    中向檢察官所為之陳述，除顯有不可信之情況者外，得為證
    據。」係鑒於我國檢察官代表國家偵查犯罪，依法有訊問證
    人、鑑定人之權，且證人、鑑定人原則上必須具結，其可信
    性極高，而以具結已足以取代被告反對詰問權信用性保障情
    況之要件，在立法政策上，除顯有不可信之情況者外，特予
    承認其具有證據能力。亦即被告以外之人於偵查中向檢察官
    所為之陳述，原則上具有證據能力，僅於顯有不可信之情況
    者，始例外否定其證據能力。是當事人若爭辯存有此種例外
    情況者，必須提出相當程度之證據資料加以釋明（例如陳述
    時之心理狀況、有無受到外力干擾等，以為判斷之依據，並
    非對其陳述內容之證明力如何加以論斷），非許空泛指摘（
    最高法院110年度台上字第1973號判決意旨參照）。　
  ⒉查證人郭金章於104年2月3日、104年2月16日、104年10月23
    日、證人蔡美燕於104年2月3日、104年2月16日、104年3月3
    0日、104年10月12日、證人郭銘仁於104年2月3日、104年2
    月16日、104年10月26日在檢察官偵查中，經以證人身分傳
    喚到庭，就有關被告所涉犯罪事實，本於親身知覺、體驗之
    事實而為陳述，即居於證人之地位，是其於檢察官偵查中所
    為陳述，屬被告以外之人於審判外所為之言詞陳述，然已經
    檢察官諭知具結義務及偽證之處罰並命朗讀結文具結擔保其
    證言之真實性，有各次證人結文在卷可考（見偵10419卷三
    第156、246頁、偵10419卷四第95、193頁、偵10419卷二第1
    68、246頁、偵3635卷一第236頁、偵1332卷二第144、177頁
    ），是其等基於證人身分於檢察官面前完整、連續陳述其親
    身經歷事實，且本院審酌上開言詞陳述作成時之情況，既係
    經檢察官告知具結之義務及偽證之處罰後具結而為任意陳述
    ，核其製作筆錄過程，並無違法取供或證明力明顯過低之瑕
    疵，所為陳述蓋係出於供述者之真意，皆具信用性，並無顯
    有不可信之情形；又分別於原審、本院審理時以證人身分傳
    喚其等到庭進行交互詰問（見原審卷五第17至118、131至21
    0、219至275、284至352頁、本院卷四第97、105至128、131
    至133頁），對被告對質詰問權已有所保障。從而，本院綜
    合上情，整體考量證人郭金章、蔡美燕、郭銘仁接受檢察官
    訊問時之外部情況，並無顯不可信之情況存在，而其等於原
    審、本院審理時到庭證述內容略有出入之情形，是其等證述
    實為證明犯罪事實存否所必要，認本案中引用證人郭金章、
    蔡美燕、郭銘仁於檢察官偵訊時所為證述資為認定被告劉馨
    正、吳炳煌、李孝君、黃鴻盛犯罪與否之證據應屬適當，依
    刑事訴訟法第159條之1第2項之規定，當具有證據能力而得
    作為證據。
　⒊至辯護人以最高法院108年度台上字第952號、105年度台上字
    第141號判決，主張郭金章、蔡美燕偵查中供後具結部分，
    不符刑事訴訟法第159條之1第2項規定，無證據能力云云。
    惟上開裁判已說明「具有共犯關係之共同被告（下稱共犯被
    告）在本質上雖兼具被告與證人雙重身分，但偵查中檢察官
    如係以被告身分訊問共犯被告，當共犯被告陳述之內容涉及
    另一共犯犯罪時，此際檢察官為調查另一共犯犯罪情形及蒐
    集證據之必要，即應將該共犯被告改列為證人訊問，並應踐
    行告知拒絕證言之相關程序權，使其具結陳述，其該部分之
    陳述始符合刑事訴訟法第159條之1第2項所定得為證據之傳
    聞例外。」換言之，倘檢察官係分別以被告、證人身分而為
    訊問，並各別踐行刑事訴訟法第95條、第186條第2項之告知
    義務，使該共犯被告瞭解其係基於何種身分應訊，得以適當
    行使各該當權利，不致因身分混淆而剝奪其權利之行使，則
    檢察官此種偵查作為之訊問方式，尚難謂為於法有違。查蔡
    美燕於104年2月3日、郭金章於104年2月3日、104年2月16日
    ，經檢察官先後以被告、證人之身分訊問，前者告知可保持
    緘默之被告權利（刑事訴訟法第95條），後者告知得拒絕證
    言之證人權利（同法第186條第2項、第181條、第180條第1
    項），有上開偵查筆錄在卷可核（見偵10419卷三第152、15
    4、240、246頁、偵10419卷四第189、192頁），程序得以切
    割區分，使蔡美燕、郭金章於該次偵查程序瞭解係基於何種
    身分應訊不生混淆，而得以選擇行使各該當權利，其蒐取證
    據程序於法自無不合，其等於上開偵查程序供後具結所為證
    言，自得作為證據。　　
(四)扣案之上芫公司手寫帳冊、桌曆、手寫底稿：
　⒈按供述者於事件甫發生當時或前後，非預期供訴訟使用，基
    於備忘之目的針對該事件所為之紀錄，除刑事訴訟法第159 
    條之4第1、2款具公示性或例行性之情形外，若符合同條第3
    款規定，該事件備忘錄文書因具特信性，正確性極高且欠缺
    虛偽記載動機，亦有證據能力。縱或謂行賄者針對交付賄賂
    情形所為備忘紀錄，係其依見聞所為書面陳述，而屬行賄者
    反覆多次陳述同一事實之累積性證據；且行、收賄對向皆成
    罪之雙方，若指證他方之對向犯行得邀減輕或免除其刑之寬
    典，為避免對向犯之一方所為不利於他方之陳述本質上存有
    較大虛偽危險，除透過具結或交互詰問、對質，確保其真實
    性外，依刑事訴訟法第156條第2項規定之同一法理，尚須有
    補強證據擔保該真實性，始能憑以對被告（對向犯之他方）
    論處罪刑。然該備忘文書紀錄製作當時，既非預期供訴訟之
    用，其虛偽可能性較低、可信性極高，是法院對於行賄者各
    次證述或備忘錄等實質證據，自非不可適用嚴格證明法則，
    調查其他補強證據後，綜合相關事證為整體觀察，以資判斷
    行賄者重複指證被告收受賄賂各情是否屬實。究不得僅以其
    備忘紀錄具累積性質，即謂該事證於證明力之判斷概無作用
    （最高法院109年度台上字第1476號判決意旨參照）。
　⒉次按刑事訴訟法第159條之4第3款所稱之特信性文書，係指與
    同條第1款公務員職務上製作之紀錄文書、證明文書，或第2
    款從事業務之人於業務上或通常業務過程所製作之紀錄文書
    、證明文書具有相同可信程度之文書而言。又從事業務之人
    ，將其平日業務所見，紀錄在非其業務上之文書（例如日記
    、札記本等），雖非屬前開第2款所稱之文書，惟如符合第3
    款之要件，自亦屬該款所稱之特信性文書。再者，刑事訴訟
    法第159條之4第1款、第2款以外之文書，是否於可信之特別
    情況所製作，而屬該條第3款所稱具有證據能力之特信性文
    書，須依個案之情形酌定，要屬事實審之職權，如其認定不
    違反經驗法則或論理法則，均不得指為違法（最高法院110
    年度台上字第4375號判決意旨參照）；是紀錄文書不論符合
    該條第2款通常業務過程所須製作之紀錄文書或第3 款概括
    容許之紀錄文書，均得作為證據（最高法院101年度台上字
    第4363號判決意旨參照）。再者，事件甫發生或發生後不久
    ，基於備忘之目的而製作之文書，固係審判外陳述，惟若屬
    基於備忘之目的而製作，文書本質上具有其固有之可信賴性
    ，證據法莫不賦予證據能力。所謂文書是否基於備忘之目的
    而製作？其製作是否係於事件甫發生或發生後不久？須依個
    案之情形酌定，要屬事實審之職權，如不違反經驗法則或論
    理法則，均不得指為違法。且符合此種傳聞例外容許之文書
    ，並不以經歷事件之人自己製作為要件，若委由他人製作，
    亦不影響此種文書之證據能力。又賦予此種備忘文書之證據
    能力，應屬刑事訴訟法第159條之4第3款傳聞例外，與同條
    第2款賦予日常例行性業務製作之文書證據能力，尚有區別
    （最高法院99年度台上字第2210號判決意旨參照）。
　⒊查扣案手寫帳冊為上芫公司與金北公司會計即證人蔡美燕所
    製作，係其以手寫方式登載上芫公司與金北公司內帳（收支
    ）或受郭金章指示收支款項當下所為之紀錄，且每月會製作
    總帳給郭金章閱覽等情，業據證人蔡美燕證述在卷（見偵10
    419卷四第92頁、原審卷五第286、287、288、289頁），大
    致上均按時序連續記載上芫公司、金北公司各該資金收支科
    目、摘要及金額，並區分為保存金、支出總帳、收入總帳、
    借貸總帳、其他收入（明細帳）而分別記載，足見前開扣案
    手寫帳冊之內容，均係證人蔡美燕基於其擔任上芫公司與金
    北公司會計之身分，於通常業務過程，不間斷、持續而有規
    律的以手寫方式記載，復可與郭金章、蔡美燕供（證）述，
    或與上芫公司新竹第一信用合作社（下稱新竹一信）存戶帳
    號00000000000000號帳戶交易明細、扣案之金北公司新竹一
    信存摺等尚得相互勾稽，具有一定之準確性，其於完成該記
    載之際，當不可能預見日後可能被提供作為證據，既無預見
    日後可能提供作為訴訟上證據之不實登載動機，虛偽記載之
    可能性甚微，實具有可信之特別情況，且於法務部調查局新
    竹調查站人員查獲本案執行搜索時所直接扣案，顯非臨訟而
    刻意製作之紀錄。準此，上開文書資料係由蔡美燕製作，且
    係從事業務之人於通常業務過程製作之紀錄文書，依刑事訴
    訟法第159條之4第2款之規定，自有證據能力。至被告吳炳
    煌之辯護人以蔡美燕非按照商業會計法規定記載手寫帳冊，
    否定手寫帳冊屬於刑事訴訟法第159條之4第2款規定之文書
    云云（見本院卷四第426頁），惟扣案手寫帳冊係從事會計
    業務之蔡美燕於通常業務過程所須製作之紀錄文書，且其係
    以坊間販售通常可見之會計帳本記載，縱非依循商業會計法
    規定而登載，亦無礙其為業務上紀錄文書之性質，附此敘明
    。
　⒋扣案桌曆係由蔡美燕記載預定行程或依郭金章口述支出日期
    、金額與地點之事實，業據證人蔡美燕證述在卷（見偵1041
    9卷四第93頁、原審卷五第291至292、296至299頁），且證
    人郭金章於原審審理時亦證稱：蔡美蔡擔任上芫公司、金北
    公司會計20幾年，她習慣會將簡單的事情寫在桌曆，有空的
    時候再謄在簿子裡面，有的核對時沒有用就作廢，桌曆上記
    載的內容都跟上芫公司有關，有時候她會跟我講再寫到桌曆
    上，有時候沒有講就寫到桌曆上，我不會念關鍵字然後叫蔡
    美燕一字一字的寫上去，她會計是實在的做等語（見原審卷
    五第21至22頁）。另扣案手寫底稿，係蔡美燕基於備忘目的
    先予記載，再謄寫在手寫帳冊中，此據證人蔡美燕於原審審
    理時證稱：我有時候會先寫在字條上，然後再登入帳冊，比
    如登入保存金或支出總帳等語（見原審卷五第350頁）明確
    ，亦核與手寫帳冊明細記載相符（詳後述理由吳炳煌、李孝
    君部分）。準此，桌曆、手寫底稿應屬蔡美燕平日日常隨時
    記錄之書面資料，顯係當作記事本、備忘錄使用，且觀其記
    載形式，均係記載簡單、明瞭之內容，衡情證人蔡美燕於記
    載時亦無預見日後將作為證據使用，是其所記內容當不至於
    有何虛偽記載之動機；此外，如讓證人蔡美燕以口頭方式在
    法庭上再重述過去之上開記載事實，實際上有其困難，故上
    開桌曆、手寫底稿上之記載內容具有一定程度之不可代替性
    ，應屬刑事訴訟法第159條之4第3款所定之「其他於可信之
    特別情況下所製作之文書」，亦具有證據能力（最高法院10
    7年度台上字第462號判決意旨參照）。
　⒌至本判決所敘及上芫公司手寫帳冊、桌曆、手寫底稿影本及
    所引用之卷頁，係由扣案之手寫帳冊、桌曆、手寫底稿之原
    本複印而來附於卷宗內以便於閱覽、提示，與原本真實性同
    一而有相同之證據資格，併予敘明。
(五)此外，本判決下述所引用被告以外之人於審判外之陳述，檢
    察官、被告劉馨正、吳炳煌、李孝君、黃鴻盛及其等辯護人
    於本院準備程序對該等證據能力表示沒有意見，同意有證據
    能力（見本院卷二第66至87頁），且迄言詞辯論終結前均未
    聲明異議，本院審酌前開證據資料作成時之情況，尚無違法
    不當及證明力明顯過低之瑕疵，而認為以之作為證據應屬適
    當，依刑事訴訟法第159條之5規定，均認有證據能力。至認
    定本案犯罪事實之其餘證據，並無證據證明係違背法定程序
    所取得，亦無顯有不可信之情況，且經本院於審理期日合法
    調查，該等證據自得作為本案裁判之資料。另本院未援引作
    為認定被告等人所犯事實之證據，不就證據能力再為闡述，
    附此敘明。　　　
貳、認定犯罪事實所憑證據及其理由
一、被告劉馨正部分
　　訊據被告劉馨正矢口否認有何不違背職務收受賄賂之犯行，
    辯稱：新裝開口合約都是例行性的，必須是緊急救災案件，
    根本沒辦法規劃設計，新裝工程也要有建設公司繳錢完成，
    才會由新竹瓦斯公司工程部設計，這兩類案件都不是總經理
    可以插手，郭金章說的與事實不符；我從來沒有跟上芫公司
    、金北公司的任何人約見面，我住臺北定期上下班，周五則
    回高雄父母家，過去因工作關係在臺中有親友，一周會固定
    行程在臺中火車站與親友聊一聊，我並沒有與郭金章私下見
    面；我只在高鐵廁所及左營遇過郭金章2次，會來攔截我的
    都是蔡美燕，每次遇到蔡美燕，她都跟我說「麻煩照顧我們
    公司」、「我們公司需要你幫忙」這類的話，且曾經要拿東
    西給我表示感謝，但我覺得就是不好，所以我拒絕收受，我
    沒有向政風室舉報，是因為我做人太過柔軟；101年10月17
    日存入帳戶內的40萬元，是原本要拿給20歲女兒買股票的錢
    ，但她念書沒空，我覺得放這麼多錢在家裡不是辦法，就再
    把錢存回銀行裡，不是郭金章、蔡美燕給我的云云（見本院
    卷一第508頁、原審卷二第203至205、207頁、原審卷六第35
    7頁）。辯護人則為被告劉馨正辯護稱：⑴新竹瓦斯公司係公
    營事業，僅在依政府採購法辦理採購之際，才涉及公權力行
    使，被告劉馨正在預算書核章時尚未招標，亦未涉及廠商評
    選，其核章動作不能算是刑法第10條之授權行使公權力（見
    本院卷四第419頁）；⑵檢察官所起訴之8個標案，開標日期
    都在郭金章行賄之後，甚至有在被告劉馨正到職前、離職後
    ，郭金章豈有可能在尚未得標之際即貿然行賄或行賄未到職
    、已離職人員（見本院卷四第416、486頁）；⑶且郭金章、
    蔡美燕均提及桌曆不準，要看手寫帳冊才準，然上芫公司手
    寫帳冊或無出帳紀錄，或其上紀錄無法佐證郭金章確實有交
    付賄款給被告劉馨正，且出自於行賄者的資訊來源，屬同質
    性的累積證據，不得當作補強證據（見本院卷四第412至415
    、420、481至485、497至498、501頁）；⑷而蔡美燕對於有
    無看見郭金章行賄一事，前後證述不一，非無可疑（見本院
    卷四第413、501頁）；⑸本案工程之性質，理論上不可能因
    被告劉馨正透過規劃設計增加該等開口合約的工程款，是認
    與被告劉馨正之職務行為均應不具有對價關係云云（見原審
    卷二第207頁）。惟查：
(一)被告劉馨正為刑法第10條第2項第1款後段所指授權公務員：
  ⒈按刑法第10條第2項第1款後段規定：「稱公務員者，謂下列
    人員：……其他依法令從事於公共事務，而具有法定職務權限
    者。」此即學理上所稱「授權公務員」，指非服務於國家或
    地方自治團體所屬機關之人員，因從事法定之公共事務，被
    視為刑法上之公務員，例如依水利法及農田水利會組織通則
    相關規定，農田水利會會長及其專任職員，即為依其他法令
    從事於公共行政事務而具有法定職務權限之人。此外尚有依
    政府採購法之規定，公立學校、公營事業之承辦、監辦採購
    等人員，均屬其他依法令從事於公共事務而具有法定權限之
    人員，亦得視為刑法上之公務員，貪污治罪條例第2條亦採
    與刑法相同之公務員定義。又考諸上開刑法規定之修法理由
    ，如具有法定職務權限，在其所從事公共事務範圍內之事項
    均屬之，亦不以涉及公權力為必要，即私經濟行為而與公共
    事務有關者，亦包括在內。至「法定職務權限」之「法定」
    ，係指法律規定、法規命令等而言，包括各機關組織法或條
    例、中央及地方各級政府機關本於授權訂定之組織規程等在
    內（最高法院99年度台上字第285號判決意旨參照）。又關
    於依政府採購法規定之各公立學校、公營事業之承辦、監辦
    採購等人員，應不以實際承辦、監辦採購之基層人員為限，
    其依規定層層審核、核定各項採購程序之辦理採購人員包括
    各級主管，甚至機關首長及其授權人員，倘實質上具有參與
    決定、辦理採購程序之權限，足以影響採購結果，應均屬之
    ，始符立法本旨。又行政院公共工程委員會依政府採購法第
    112條規定之授權，訂定發布採購人員倫理準則，所稱採購
    人員，係指機關辦理政府採購法採購事項之人員，即包括處
    理訂定招標文件、招標、開標、審標、比價、議價、決標、
    訂約、履約管理、驗收及爭議處理之人員。而依政府採購法
    辦理採購，自招標、決標（包含開標、投標、審標）、履約
    管理（包含訂定採購契約、對工程採購之分段查驗）至驗收
    ，均屬完成採購作業之各階段行為，具有連貫性，不容任意
    予以割裂。再參諸刑法第10條第2項有關公務員規定修正立
    法理由之說明，依政府採購法規定之公營事業承辦、監辦採
    購等人員，其採購案倘應適用政府採購法時，即非純粹之私
    法關係，仍屬具有法定職務權限之公共事務（最高法院106
    年度台上字第206號判決意旨參照）。亦即依政府採購法規
    定機關辦理採購事務之承辦、兼辦採購人員，包含依規定層
    層審核、核定各項採購程序，而實質上具有參與決定、辦理
    採購程序之權限，足以影響採購結果之辦理採購人員，則均
    屬刑法第10條第2項第1款後段所定授權公務員（最高法院10
    5年度台上字第723號判決意旨參照）。
  ⒉查新竹瓦斯公司係依據天然氣事業法第4條、公司法、國營事
    業管理法及新竹縣政府組織條例第14條等法律所成立，由新
    竹縣政府百分之百持股之國營事業機構，其中依國營事業管
    理法第1條規定，國營事業以發展國家資本，促進經濟建設
    ，便利人民生活為目的。又天然氣事業法第1條揭示，該法
    規範天然氣事業之目的，係為促進天然氣事業之健全發展，
    維護使用者權益及確保公共利益；又同法第3條第6項、第13
    條第1項、第14條、第15條、第16條第1項、第17條第1項、
    第26條等亦規定，有關天然氣事業之輸儲設備、僱用專任天
    然氣導管配管專業人員、輸線管線埋設或安裝之使用及安全
    之規定，亦均與公共事務之利益有關；再依新竹瓦斯公司基
    本資料及新竹縣新竹瓦斯股份有限公司組織自治條例規定可
    知（見原審卷一第199頁、偵3635卷一第201至202頁），新
    竹瓦斯公司辦理營業區域內天然氣及周邊產品供應業務，包
    含公用煤氣業、燃料導管安裝工程業、燃氣熱水器承裝業、
    廚具、衛浴設備安裝工程業，綜上，新竹瓦斯公司之設立，
    本質上係以從事公共事務為主，而並非單純以營利為目的之
    事業機構。是以，被告劉馨正涉及之事務既屬與人民使用天
    然氣福祉有關的瓦斯管線裝置、新裝、改裝工程或搶修事務
    之工程採購案，自與公共事務有關，依前揭最高法院之裁判
    旨趣，其本質上屬私經濟行為而兼與公共事務有關者，亦屬
    刑法第10條第2項所規範之授權公務員認定範圍。又本件新
    竹瓦斯公司既屬依法令成立之公營事業，而從事公共事務，
    已如前述，而被告劉馨正為新竹縣政府依據「天然氣事業法
    第4條」、「新竹縣政府組織條例第14條」所制定之新竹縣
    新竹瓦斯股份有限公司組織自治條例第7條、第2條設置之總
    經理，承董事長之命，綜理業務，並指揮監督所屬員工，辦
    理區域內天然氣及周邊產品供應業務，其本身當然亦屬法律
    或命令所賦予法定職務權限，並非單純從事一般機械性、勞
    力性事務之人，當屬刑法第10條第2項後段所述依法令從事
    於公共事務，而具有法定職務權限之公務員無誤。
  ⒊再依卷附簽呈及施工預算書、工程結算驗收證明書、輸配氣
    管及用戶管線搶修工程部份發包統計結算表等相關資料（見
    附表一編號1至16所示證據卷頁），可知被告劉馨正從維修
    部提出工程需求簽請工務部招標開始，即有參與核定施工預
    算書，且實質上具有核定工程結算及決算、驗收等履約管理
    的權限，而足以影響上芫公司就得標工程施作、結算、請款
    順利與否。而被告劉馨正身為新竹瓦斯公司之總經理，綜理
    該公司之所有與天然氣相關之決策事項，其於履約管理、驗
    收及爭議處理之階段，所從事之工作內容及性質，涉及天然
    氣安全公共事務之公共利益，並具有法定職務權限，依上開
    最高法院之判決旨趣，亦應該當於刑法第10條第2項第1款後
    段所定之「授權公務員」。被告劉馨正及辯護人辯稱：被告
    劉馨正核章行為上不涉及公權力之行使，非授權公務員云云
    ，尚非可採。
(二)被告劉馨正收受郭金章交付之財物部分：
　⒈證人即上芫公司、金北公司實際負責人郭金章於偵訊、原審
    審理時證稱：我是上芫公司和金北公司之主要管理人，我原
    本不認識劉馨正，在他101年3月5日到任新竹瓦斯公司擔任
    總經理後，經過一段很長時間，我們沒有去拜訪他，不好意
    思，就來去見一下新竹瓦斯公司的經營人；我本身有送錢給
    劉馨正，我記得有7次，都是跟公司會計蔡美燕去，在送錢
    之前，我或者蔡美燕偶爾用公用電話打劉馨正的手機聯絡，
    確實有如劉馨正所稱，蔡美燕曾打電話詢問他的行程，然後
    劉馨正在電話中跟蔡美燕確認他到底會坐那一個高鐵班次的
    時間之情形；因為我們有標到開口契約，如果有設計我們就
    可以施作；比如搶修合約是1年，1年之中如果預算有500萬
    元，沒用完就繳回國家，但我會跟他講在預算範圍內趕快設
    計規劃，拿錢的意思就是請他叫規劃設計的人趕快規劃、設
    計等語（見原審卷五第18、29至32頁、偵10419卷三第243頁
    、偵10419卷四第190頁）；證人即上芫公司、金北公司會計
    蔡美燕於原審審理時證稱：郭金章跟劉馨正碰面之前，有時
    是郭金章自己打電話，有時他叫我打電話聯繫相約，我都用
    我自己的手機打被告劉馨正的電話，我現在想得起來至少有
    3、4次，通話的過程，我都是叫他總經理，然後問他幾點下
    班，不用約地點，然後我就跟郭金章講；我有多次看到郭金
    章交付物品給被告劉馨正，我沒有很注意看，都是1包東西
    ，用塑膠袋包著；我有陪郭金章到高鐵新竹站過等語（見原
    審卷五第293、294、295頁），則由上開證人郭金章、蔡美
    燕所述，其等確有與被告劉馨正相約見面交付財物之事實。
    至於各次面交情形如下列⒉至⒏所示。
　⒉被告劉馨正於101年10月16日17時30分許在台灣高鐵新竹站廁
    所內收受30萬元部分：
　⑴證人郭金章於原審審理時證稱：101年10月16日這一次是蔡美
    燕陪同我去台灣高鐵新竹站，在男廁內我給劉馨正30萬元現
    金，他本來不收，我們很謝謝他，他有收了；（經提示辨認
    上芫公司2012年桌曆後稱）在101年10月16日欄位中有記載
    「下午5：30高鐵預支#1 30万」、「表明上芫金北長虹湖口
    ok其他不把握」等字，這是已經標完的工程，謝謝劉馨正，
    請其就標到的工程再規劃其他的等語（見原審卷五第33、34
    頁）。
　⑵證人蔡美燕於原審審理時證稱：我對於郭金章稱我有陪他到
    台灣高鐵新竹站跟劉馨正碰面，他後來有用A3牛皮紙袋裝了
    30萬元現金交給劉馨正過程有印象，因為郭金章的身體不太
    舒服，所以他會要求我陪他去，但我忘記有沒有刷票進去站
    內，但如果就是在台灣高鐵新竹站見面，而沒有要跟著劉馨
    正一起坐上高鐵的話，就會在台灣高鐵新竹站站外；我陪郭
    金章去的時候，他們在講話，我就離開站在旁邊等郭金章，
    我沒有聽到他們在講什麼；手寫帳冊中的「瓦#1」是郭金章
    叫我這樣寫的，後來他有告訴我「瓦#1」是劉馨正之代號，
    如果保存金跟支出總帳有記載「瓦#1」，就是指上芫公司有
    支出款項給劉馨正，我有出帳，錢我是交給郭金章，至於郭
    金章最後有沒有交給劉馨正，這要問郭金章等語（見原審卷
    五第294、295、317至318頁）。
　⑶則由上述，證人郭金章與蔡美燕一致證稱有與被告劉馨正於1
    01年10月16日在台灣高鐵新竹站見面，核與被告劉馨正於原
    審準備程序供稱：我於101年10月16日在台灣高鐵新竹站2樓
    閘門前有遇到郭金章，郭金章說希望我能支持他們公司，我
    上完廁所出來後遇到蔡美燕，她要拿東西給我等語（見原審
    卷二第203頁），已供承郭金章在上開時、地有意圖行賄之
    意等情相符。參酌上芫公司2012年桌曆101年10月16日欄位
    中確記載「下午5：30高鐵預支#1 30万」、「表明上芫金北
    長虹湖口ok其他不把握」等文字，有該桌曆影本1紙附卷可
    參（見偵10419卷四第16頁），而「#1」意涵係指被告劉馨
    正乙節，亦據證人郭金章於原審審理中證稱：因為劉馨正是
    新竹瓦斯公司的1號人物，所以我寫「#1」等語明確（見原
    審卷五第91至92頁），對照被告劉馨正至101年10月16日已
    就任半年多，則該等「下午5：30高鐵預支#1 30万」、「表
    明上芫金北」記載，實與前開郭金章證稱已經過相當時日，
    欲向新竹瓦斯公司新經理人即被告劉馨正見面打招呼乙節互
    核相符。又桌曆除供使用者了解日期與星期間對應關係或辨
    明某日是否節日外，亦常經使用者註記該日期之待辦事項或
    約會、計畫期限以提醒自己，是依上開桌曆文字記載，適足
    認定郭金章確有與被告劉馨正相約該日17時30分在台灣高鐵
    新竹站見面，並欲交付被告劉馨正30萬元賄賂之計畫甚明。
    再佐以被告劉馨正於翌（17）日9時41分許，旋存入現金40
    萬元至其臺灣銀行帳號000000000000號帳戶，此有該帳戶存
    摺存款歷史明細批次查詢影本1份存卷可考（見偵3635卷二
    第211頁），洽與上開郭金章行賄之時間、金額相近、時序
    吻合，更徵其確有收受該等賄賂。則證人郭金章證稱嗣確有
    依該預定交付30萬元予被告劉馨正等語，並非無稽。被告劉
    馨正雖辯稱存入其自己帳戶之款項，是原本要給20歲女兒買
    股票的現金，但女兒念書沒空，其因此覺得家中放置如此多
    現金不妥，因此再存回銀行云云（見原審卷二第204頁），
    然由被告劉馨正所言，其應先有提領現款欲交付女兒之舉動
    ，才會有「再存回」銀行之說法，惟其並未提出該筆現款來
    源之佐證，且其既認為該筆款項已屬「這麼多錢」，為何不
    以較安全之轉帳方式直接匯入女兒帳戶？況亦與101年度股
    票交割款已採帳簿劃撥之實際交易作業情形不符，是被告劉
    馨正此部分所辯情節當屬臨訟避罪之詞，難以採認。
　⒊被告劉馨正於102年5月6日某時在台灣高鐵新竹站收受50萬元
    部分：
　⑴證人郭金章於原審審理時證稱：（經提示閱覽偵1332號二第2
    6頁，即支出總帳102-1表中記載102年5月6日，「材料」、
    「瓦#1（一信領現）」、「支出金額500000」後稱）當天上
    芫公司有支出1筆50萬元款項給劉馨正，（再經提示扣押物
    品編號06-22之2013年桌曆使其辨認5月6日的欄位記載「高
    鐵#1 50後稱）這一天蔡美燕有陪我到台灣高鐵站交50萬元
    給劉馨正，我有給他，可能是工程施工完或怎麼樣，或要設
    計的，拜託他趕快規劃，都是有關工程的，所以給劉馨正50
    萬元，我有謝謝他，已經設計好，工程做完了錢領回等語（
    見原審卷五第34、35、83、202至203頁）。
　⑵證人蔡美燕於原審審理時證稱：（經提示閱覽、辨認上芫公
    司手寫帳冊之102年5月6日支出總表、上芫公司2013年5 月6
    日桌曆後稱）102年5月6日欄位記載「材料」，「瓦#1（一
    信領現）」，「支出金額500000」，這是我從新竹一信領50
    萬元回來，然後交給郭金章，他跟我說他要給「瓦#1」，所
    以叫我這樣記，從上芫公司新竹一信的交易明細看起來，那
    一天就是領這2筆，1筆20萬元、1筆30萬元，合起來就是這
    個錢，桌曆102年5月6日記載「高鐵#1 50」，可能是郭金章
    要給劉馨正50萬元，地點在高鐵，但到底有沒有給，我不知
    道，但綜合該等手寫帳冊、交易明細、桌曆觀之，我當天有
    去新竹一信領50萬元交給郭金章，後來陪同郭金章到新竹高
    鐵站把這50萬元交給劉馨正等語（見原審卷五第295至296頁
    ）。
　⑶則由上述，證人郭金章與蔡美燕一致證稱有與被告劉馨正於1
    02年5月6日在台灣高鐵新竹站見面，而被告劉馨正於原審準
    備程序中亦供承：102年5月6日星期一我要上班有搭高鐵，
    我有遇到蔡美燕等語（見原審卷二第204頁），並不否認其
    有於102年5月6日曾於高鐵站與蔡美燕會面之情。再參酌上
    芫公司2013年桌曆102年5月6日欄位中確記載「高鐵#1  50
    」、手寫帳冊中102年5月6日支出總帳科目記載「材料」、
    摘要記載「瓦#1（一信領現）」、支出金額記載「500000」
    ，此有各該手寫帳冊、桌曆影本各1紙附卷可參（見偵1332
    卷二第26頁、偵10419卷四第18頁），佐以證人蔡美燕證稱
    郭金章取走之款項也會以科目「材料」記載（見原審卷五第
    291頁）、證人郭金章於原審審理時證稱「材料」就是給新
    竹瓦斯公司的人的錢，用「材料」的科目來代替等語（見原
    審卷五第94頁），則保存金帳冊「科目」上所載「材料」即
    為郭金章自公司取款行賄新竹瓦斯公司人員之意思，足徵郭
    金章當時確有與被告劉馨正相約，並欲交付其50萬元賄賂之
    計畫及上芫公司確有出帳50萬元予郭金章以交付賄賂給被告
    劉馨正，再依上芫公司新竹一信帳戶當日確有提領2筆各20
    萬元、30萬元，總額50萬元之現金，亦有該帳戶交易明細存
    卷可考（見偵10419卷二第88頁），足證郭金章上開證述其
    確有依該預定提領之金額50萬元交付予被告劉馨正等語並非
    無稽。是被告劉馨正否認此日曾與郭金章在台灣高鐵新竹站
    見面云云（見原審卷二第204頁），尚無可採。
　⒋被告劉馨正於102年9月13日某時在台灣高鐵北上車廂內收受2
    0萬元部分：
　⑴證人郭金章於原審審理時證稱：（經提示辨認上芫公司2013
    桌曆102年5月6日欄位關於載「9/13 #1 20（新裝第二次）
    」記載後稱）這個的意思是上芫公司在102年9月間投標的「
    用戶瓦斯裝置.新裝.改裝工程102年度（新竹市）（第二次
    採購）（施工費）乙式」這個工程已經結束，已經開標完成
    ，我們有得標該標案，很謝謝劉馨正，劉馨正很誠意，他很
    用心設計規劃，剛好哪裡沒有瓦斯、沒有管線，他就拜託部
    屬設計規劃，我們才有可以工作，這是第二次的標，整年年
    度的工程已經做完了；他有沒有拿錢要看簿子裡面才有實際
    登記在裡面，就是剛才給我看的支出總帳那種內帳，就我的
    印象，102年9月13日這筆20萬元有這個錢支出；（再經提示
    閱覽偵10419卷四第98頁最後一答後稱）這一天如我在調查
    局說蔡美燕有陪我到高鐵新竹站，然後跟劉馨正一起搭高鐵
    北上，在車廂內交給劉馨正20萬元，我們在桃園才坐計程車
    回來，這一次是由公司給我的零用金拿的等語（見原審卷五
    第35至38、84、204頁）。
　⑵證人蔡美燕於原審審理時證稱：（經提示辨認上芫公司2013
    年桌曆102年5月6日的欄位後稱）該「9/13#1 20（新裝第二
    次）」之記載，時間是9月13日，「#1」是劉馨正，「20」
    是20萬元，「新裝第二次」應該是上芫公司在102年9月間有
    投標的「用戶瓦斯裝置.新裝.改裝工程（102年度）（新竹
    市）（第二次採購）（施工費）乙式」標案，桌曆上雖然如
    此記載，但是否代表102年9月13日有因為新裝第二次的工程
    ，由郭金章支出一筆20萬元款項給劉馨正，要看我的保存金
    帳或支出帳才知道有沒有支出，如果我的錢夠，就會從保存
    金支出，我的保存金習慣會領30萬元；（經提示閱覽偵1041
    9卷四第98頁最後一答後稱）我有印象郭金章說我有陪他到
    台灣高鐵新竹站，跟劉馨正一起搭高鐵北上，後來在車廂當
    中他有交錢給劉馨正，接下來我們在台灣高鐵桃園站下車，
    然後改搭計程車回新竹的過程，過程中郭金章在高鐵車廂交
    1包物品給劉馨正，但我不知道裡面是什麼東西等語（見原
    審卷五第296至297頁）。
　⑶則由上述，證人郭金章與蔡美燕一致證稱有與被告劉馨正於1
    02年9月13日在台灣高鐵新竹站搭乘高鐵北上車廂內見面，
    並交付1包東西，而被告劉馨正於原審準備程序中亦供承：
    印象中我有1次北上在車廂內遇到蔡美燕，她想要拿東西給
    我，好像是牛皮紙袋的東西，她說公司要感謝我，希望我能
    收下等語（見原審卷二第204頁），並不否認其曾在高鐵北
    上車廂內與上芫公司、金北公司之人士會面，且該方人士意
    圖行賄之情節。又參酌上芫公司2013年桌曆102年5月6日欄
    位中確記載「9/13 #1 20（新裝第二次）」，此有該桌曆影
    本1紙附卷可參（見偵10419卷四第18頁），益證郭金章當時
    確有與被告劉馨正相約，並因「新裝第二次」工程欲交付其
    20萬元賄賂之計畫；再斯時上芫公司所得標如附表一編號8
    所示工程正在施作，且102年9月間也有參與投標如附表一編
    號9所示「GL000-00-0A用戶裝置.新裝.改裝工程102年度（
    新竹市）（第二次採購）（施工費）乙式」採購工程標案，
    有各該工程決標公告、附表一編號8所示工程結算驗收證明
    書、驗收紀錄、用戶給氣新裝等工程部份發包統計結算表等
    影本附卷可核（見資料卷第3至7、427至431頁、資料卷第
    29至43頁），亦與上開桌曆記載情形相符。是由上開桌曆文
    字記載、證人郭金章、蔡美燕證述情節相互勾稽，足認郭金
    章上開證稱確有交付20萬元予被告劉馨正等語並非子虛，被
    告劉馨正收受郭金章所交付賄賂20萬元，堪以認定。
　⑷另證人郭金章雖於原審審理時稱此次係因已得標「用戶瓦斯
    裝置.新裝.改裝工程102年度（新竹市）（第二次採購）（
    施工費）乙式」標案（即附表一編號9）而交付賄賂等語（
    見原審卷五第38頁），而其交付賄款當時附表一編號9之標
    案尚未開標（102年9月24日），然對照上開桌曆已明載「（
    新裝第二次）」等文字且相關時點吻合，且由其證稱：「他
    很用心設計規劃，我們才有可以工作，我們很謝謝他，這是
    一點誠意、一點意思，這是第二次的標，整年年度的工程已
    經做完了」等語（見原審卷五第38頁），可知其真意應係對
    於斯時已得標及後續招標之工程表示感謝之意，以其對於得
    標工程時間之混淆，就承作新竹瓦斯公司多數採購工程之郭
    金章而言，並非不可想像，況郭金章並非對於特定個別標案
    而行賄（詳後述關於對價關係之闡述），自不能以其所陳標
    案係在其行賄後才開標而遽論其所證述不實，附此敘明。
　⒌被告劉馨正於102年10月25日某時在台灣高鐵南下車廂內收受
    10萬元部分：
　⑴被告郭金章於原審審理時證稱：（經提示辨認上芫公司2013
    年桌曆，102年5月6日欄位記載「10/25 10万」，10月25日
    欄位記載「#1 10万（竹北搶修.竹北重劃區）台中高鐵」後
    稱）這是又重新開標的，竹北的搶修，這是第二次開標標完
    的工程，我們已經標到，謝謝劉馨正；（經提示閱覽102偵1
    0419卷四第99頁第一問答後稱）我之前稱蔡美燕記載竹北搶
    修、竹北重劃區就是指102年10月間上芫公司有去投標「瓦
    斯管24小時零星搶修工程（竹北市及新埔鎮文山地區）（第
    二次採購）（施工費）乙式」標案，送10萬元給劉馨正是要
    謝謝他又重新設計，預算的錢已經用完，還有第二次的；10
    2年10月25日桌曆這一天有寫「10万（竹北搶修.竹北重劃區
    ）台中高鐵」等字表示給這10萬元對應的工程是竹北搶修、
    竹北重劃區工程；我印象所及這10萬元是在臺中高鐵車廂內
    送給劉馨正，他有收下，只有這一次在臺中高鐵，之後我們
    就坐計程車回來，這是公司給我的零用金等語（見原審卷五
    第38至40、86、196、197、198頁）。　
　⑵證人蔡美燕於原審審理時證稱：（提示辨認上芫公司2013年
    桌曆5月6日、10月25日欄位後稱）該等欄位記載「10/25  1
    0万」、「#1 10万（竹北搶修.竹北重劃區）台中高鐵」，
    應該是郭金章說要給劉馨正10萬元，地點在臺中高鐵站，「
    竹北搶修」是開口契約的一個工程，「竹北重劃區」是另外
    一個專案工程，至於實際上有無支出要對應我的帳，如果我
    手上的保存金夠，就有這個可能從保存金支出；我有印象有
    陪郭金章到臺中高鐵站過，臺中好像只有1次，所以印象比
    較清楚，郭金章跟劉馨正碰面好像是在高鐵車廂內；（經提
    示偵10419卷四第3頁最後一答後稱）我有看到郭金章確實有
    交一個紙袋給劉馨正，紙袋內到底是什麼，我不知道，我沒
    有問，郭金章也不會跟我講等語（見原審卷五第297至298、
    325頁）。
　⑶則由上述，證人郭金章與蔡美燕一致證稱有與被告劉馨正於1
    02年10月25日在台灣高鐵新竹站搭乘高鐵南下臺中的車廂內
    見面，並交付1個紙袋等情，而被告劉馨正於原審準備程序
    亦供陳：102年10月25日星期五下班回高雄，我搭高鐵在臺
    中站有下車等語（見原審卷二第205頁），是被告劉馨正於1
    02年10月25日確有搭乘高鐵前往臺中乙節，可堪認定。參酌
    上芫公司2013年桌曆102年5月6日欄位中確記載「10/25 10
    萬」、102年10月25日欄位中則記載「#1 10万（竹北搶修.
    竹北重劃區）臺中高鐵」，此有該桌曆影本各1紙附卷可參
    （見偵10419卷四第18、22頁），益徵郭金章當時確有與被
    告劉馨正相約，並因「竹北搶修.竹北重劃區」工程欲交付
    其10萬元賄賂之計畫；再斯時上芫公司所得標之如附表一編
    號4所示標案工程正在施作，且適於如附表一編號10所示標
    案於102年10月16日公告招標、附表一編號11所示標案於102
    年10月9日第2次流標後於102年10月22日公告公開取得報價
    單或企劃書，嗣分由上芫公司於102年10月31日、金北公司
    於102年10月29日得標等節，有附表一編號4所示工程決標公
    告、工程結算驗收證明書、驗收紀錄、用戶給氣新裝等工程
    部份發包統計結算表（見資料卷㈩第424至428頁、資料卷㈣第
    318至323頁）、附表一編號10所示工程招標、決標公告、附
    表一編號11所示標案工程歷次開標、廢標、決標紀錄附卷可
    查（見資料卷第664至667頁、資料卷第191至195頁、資料
    卷第7、168、329頁），與上開桌曆記載情形相符。是綜合
    上開事證及證人郭金章、蔡美燕證述情節相互勾稽，足認郭
    金章上開證稱確有交付10萬元予被告劉馨正等語並非子虛，
    堪以認定被告劉馨正確有收受郭金章所交付賄賂10萬元無訛
    。
　⑷另證人郭金章雖於原審審理時稱此次係因已得標「瓦斯管24
    小時零星搶修工程（竹北市及新埔鎮文山地區）（第二次採
    購）（施工費）乙式」（即附表一編號10）標案而交付賄賂
    等語（見原審卷五第39至40頁），然對照桌曆102年10月25
    日欄位記載「#1 10万（竹北搶修.竹北重劃區）台中高鐵」
    ，102年10月間已經得標且涉及竹北市搶修工程，應指名稱
    類似之「瓦斯管24小時零星搶修工程（竹北市及新埔鎮文山
    地區）（開口契約）（施工費）」（即附表一編號4），且
    證人郭金章復稱此次交付賄款是為了謝謝劉馨正「又重新設
    計」（見原審卷五第40頁），衡其真意，應係對於斯時已得
    標及後續招標之工程表示感謝及依開口契約性質冀求辦理規
    劃設計之意，況證人郭金章並非對於特定個別標案而行賄（
    詳後述關於對價關係之闡述），自不能以其所陳標案名稱有
    誤而遽論其所述不實，附此敘明。　　　
  ⒍被告劉馨正於102年11月27日某時在台灣高鐵新竹站收受10萬
    元部分：
　⑴證人郭金章於原審審理時證稱：（經提示辨認上芫公司2013
    年桌曆5月6日、11月27日欄位記載後稱）這是指11月份搶修
    的預算已經用完，那時離年底還有一段短時間，新竹瓦斯公
    司又重新設計一個標案讓我們去標，那是200多萬元的錢，
    這已經標完了，在102年11月27日我有跟劉馨正碰面，有交
    這10萬元給劉馨正，我記得有支出這10萬元，但來源忘記了
    ，帳目有登記、有寫的就是對的，（後稱）這10萬元的來源
    是我自己保留的現金，「#1」就是劉馨正，如果有給劉馨正
    錢，不是記在保存金就是記在支出總帳，桌曆上寫的可能有
    等語（見原審卷五第40至42、205頁）。
　⑵證人蔡美燕於原審審理時證稱：（經提示辨認扣押物編號06-
    22上芫公司2013年桌曆5月6日、11月27日欄位後稱）該欄位
    記載「11/27 10万 竹市搶修第二次」、「#1 10万.竹北搶
    修第二次」、預算金額是「0000000」，應該是竹北搶修那
    個案子的預算是「0000000」，郭金章準備要給劉馨正10萬
    元，至於有沒有支出要看帳，如果我的保存金的錢夠，就有
    可能是從保存金支出；我有陪郭金章去新竹高鐵站，但我忘
    記日期，有時桌曆寫的不太準；（經提示閱覽偵10419卷四
    第99頁反面第1問後稱）我對於郭金章稱102年11月27日當天
    我有陪他去台灣高鐵新竹站然後交10萬元給劉馨正沒有意見
    等語（見原審卷五第298至300頁）。　
　⑶則由上述，證人郭金章與蔡美燕一致證稱有與被告劉馨正於1
    02年11月27日在台灣高鐵新竹站見面，且被告劉馨正並不否
    認當日遇見蔡美燕向其表示感謝，並欲交付財物等節（見原
    審卷二第205頁、原審卷四第232頁）。參酌上芫公司2013年
    桌曆102年5月6日欄位中確記載「11/27 10万.竹市搶修第二
    次」、102年11月27日欄位中則記載「#1 10万.竹市搶修第
    二次預算0000000」，此有該桌曆影本各1紙附卷可參（見偵
    10419號卷四第18、25頁），表徵郭金章當時確有與被告劉
    馨正相約，並因「竹市搶修第二次」工程欲交付其10萬元賄
    賂之計畫；再斯時上芫公司所得標如附表一編號6所示工程
    正在施作，且適於「102年11月26日」有如附表一編號7所示
    標案工程正在公開招標、預算即為「0000000」 ，嗣由上芫
    公司得標等節，有各該工程之決標公告（見資料卷㈩第4至7
    頁、資料卷第4至7頁）、如附表一編號6所示工程結算驗收
    證明書、驗收紀錄、配氣管及用戶管線搶修工程部份發包統
    計結算表在卷可核（見資料卷㈥第144至149頁），亦與上開
    桌曆文字記載、證人郭金章證述相合，足認郭金章上開證稱
    嗣確有交付10萬元予被告劉馨正等語可採，被告劉馨正收受
    郭金章所交付賄賂10萬元之事實，可堪認定。　
　⑷另證人蔡美燕於原審審理時中固證稱該桌曆文字記載之工程
    係「竹北搶修第二次」等語，然對照桌曆上記載之「000000
    0」與附表一編號7招標工程採購金額相符，已如前述，是其
    誤會該桌曆記載之文字，尚不足以此些微瑕疵，即認其證述
    俱不可採。至證人郭金章於原審審理時雖稱此次係因「已得
    標」新竹瓦斯公司11月份重新設計的標案而交付賄賂等語（
    見原審卷五第40頁），然勾稽卷內事證，新竹瓦斯公司11月
    份招標之附表一編號7所示標案工程，係直至102年12月10日
    方開標而由上芫公司得標，則衡其真意，應係對於斯時已得
    標及後續招標之工程表示感謝及依開口契約性質冀求辦理規
    劃設計之意，況證人郭金章並非對於特定個別標案而行賄（
    詳後述關於對價關係之闡述），自不能以其上開陳述而遽論
    其所述俱屬不實，附此敘明。
  ⒎被告劉馨正於103年1月17日某時在台灣高鐵左營站停車場收
    受100萬元部分：
　⑴證人郭金章於原審審理時證稱：（經提示偵10419卷二第93頁
    、偵1332卷二第35頁、偵3635卷二第87頁閱覽後稱）我記得
    103年1月17日我有叫蔡美燕提領2筆各100萬元的款項，1筆
    是公司自己要用的，1筆是送給劉馨正的，上芫公司在同一
    天帳冊有支出1筆100萬元，科目是「材料」，摘要部分記載
    「瓦#1」，這100萬元就是剛才所說領的200萬元中的100萬
    元，當天我有送100萬元現金給劉馨正，過程是坐高鐵到高
    鐵站的汽車停車場，劉馨正開著一台好像是TOYOTA的車，在
    2樓或3樓的停車場我們等了一段時間，劉馨正才過來，他看
    到我們也很高興，我們很謝謝他，我就把100萬元用布的袋
    子裝著交給他，他有收下，我們就跟劉馨正說再見，然後我
    跟蔡美燕去吃日本料理，吃完才回新竹；我們要謝謝劉馨正
    ，包括新設工程要設計沒有瓦斯的，零星搶修工程讓我們可
    以配管線、埋管線，他用得很好，我拜託劉馨正規劃很多的
    工作，我們可以承作，我是針對103年的工程謝謝他，所以
    交付100萬元給被告劉馨正；印象中送過給劉馨正7次的錢當
    中，高雄這次金額最大100萬元，我們非常感謝劉馨正設計
    、追加很多工程，這些工程都已經標完很久，我們要謝謝他
    等語（見原審卷五第42至44、89至90、195、197、209頁）
    。
  ⑵證人蔡美燕於原審審理時證稱：（經提示閱覽偵10419卷二第
    93頁上芫公司新竹一信交易明細、偵1332卷一第195頁保存
    金102-14表中103年1月17日記載「材料、瓦#1、支付金額00
    00000」、蔡美燕信用卡刷卡紀錄後稱）當天郭金章叫我去
    領200萬元，其中100萬元要入公司保存金，因為那時公司會
    用比較多錢，另外100萬元郭金章要我記是要給「#1」劉馨
    正的，之後郭金章找我坐高鐵去高雄，到高雄高鐵站的停車
    場有遇到坐車子來的劉馨正，但幾樓我忘記了，他們在講話
    ，我在旁邊看高鐵車站的風景，我看到郭金章要去的時候有
    帶1包東西，（經提示閱覽偵10419卷四第4頁反面第1 答後
    稱）我之前在調查局說當天郭金章有交1個紙袋給劉馨正是
    實在的等語（見原審卷五第300、301、326、327頁）。
　⑶則由上述，證人郭金章與蔡美燕一致證稱有與被告劉馨正於1
    03年1月17日在台灣高鐵左營站停車場見面，並交付1包東西
    （袋子），而被告劉馨正於調詢、偵訊及準備程序供承當日
    確有接獲蔡美燕之聯繫，迫於無奈相約在台灣高鐵左營站停
    車場碰面後，蔡美燕、郭金章想拿類似百貨公司手袋給其表
    示謝謝等節（見偵3635卷二第73頁及反面、98頁反面至99頁
    反面、原審卷二第205頁），再當日搭載被告劉馨正抵達台
    灣高鐵左營站之證人即劉馨正友人賴香茹於調詢及偵訊中證
    稱：我記得有一次農曆過年前，劉馨正叫我開車載他到高鐵
    左營站，期間我是直接經由國道10號之閘道進入高鐵站4樓
    ，劉馨正到4樓下車後就自己去看他朋友，後來朋友送他上
    車，副駕駛座打開時我有看見他們之間有拉扯的動作，但是
    拉扯的原因我不清楚，之後我們就原路駛離高鐵等語（見偵
    3635卷二第136頁反面、第137、172頁），益證被告劉馨正
    與郭金章確有拉扯之舉，而證人賴香茹固證稱劉馨正上車時
    手上並沒有拿任何物品，或上車後將物品放在口袋或車後座
    等情，然其已證稱：我經常載他到高鐵站，我真的沒有辦法
    記得細節；上車前劉馨正是否有將物品放入口袋我不清楚等
    語（見偵3635卷二第137、172頁及反面），無法排除證人賴
    香茹因故未見被告劉馨正於上車前已將郭金章攜至之饋贈置
    於衣褲口袋內之可能。此外，復有證人蔡美燕所有之國泰世
    華銀行103年1月信用卡帳單、台灣高鐵104年4月13日台高法
    發字第1040000609號函附卡號前6碼000000與末四碼0000之
    信用卡103年1月17日購票紀錄各1份附卷可考（見偵3635卷
    一第196頁、偵3635號卷二第86至87頁），衡以證人賴香茹
    係專程搭載被告劉馨正前往台灣高鐵左營站內路旁停靠使被
    告劉馨正與郭金章會面後，旋即原路駛離，與一般友人相約
    會面佇足停留或於高鐵站內咖啡店敘舊聊天等情不符，可見
    郭金章與被告劉馨正係已相約，遂與蔡美燕專程購票搭乘高
    鐵南下至台灣高鐵左營站交付饋贈予被告劉馨正。再參酌上
    芫公司手寫帳冊中103年1月17日保存金帳冊有一科目記載「
    現金」、摘要記載「一信入」，收入金額記載「200萬元」
    ，復在下一科目記載「材料」、摘要記載「瓦#1」、支付金
    額記載「100萬元」，此有該帳冊附卷可參（見偵1332卷一
    第195頁、偵1332號卷二第35頁），佐以帳冊「科目」上所
    載「材料」即為郭金章自公司取款行賄新竹瓦斯公司人員之
    意思，業據證人蔡美燕、郭金章證述如前述【參前揭貳一(
    二)⒊⑶】，又依卷附上芫公司103年1月17日新竹一信帳戶明
    細、103年1月17日取款憑條、大額存提現金備查單（見偵10
    419卷二第93頁、偵3635卷一第198頁、偵3635卷二第110頁
    ）所示，上芫公司當日確實提領200萬元，並出帳其中100萬
    元予郭金章以交付賄賂予被告劉馨正，益證郭金章上開證述
    實在；考以當日已另行提領100萬元入保存金，倘被告劉馨
    正並未收受100萬元而退回，以該金額之鉅，較無可能未再
    入帳，卻未見上芫公司手寫帳冊關於103年1月間保存金帳冊
    、收入總帳㈡有所紀錄（見偵1332卷二第35至36頁、資料卷
    第347頁），是堪以認定被告劉馨正確有收受郭金章所交付
    賄賂100萬元無訛。
　⑷另證人郭金章於原審審理時雖證稱：此次支付劉馨正100萬元
    ，係針對103年整個設計、追加的工程謝謝他，這些工程都
    已經標完很久，這次金額比較多，是為了如附表一編號13至
    16所示工程，感謝劉馨正再追加第三次招標等語（見原審卷
    五第44、195頁），然郭金章於103年1月17日交付賄款之時
    ，上芫公司得標如附表一編號12所示標案工程正在施作，適
    於「103年1月15日」就上芫公司參與投標之「GL000-00-00 
    000年度用戶瓦斯裝置.新裝.改裝工程（新埔、關西地區）
    （開口契約）（施工費）乙式（第二次招標）」採購工程宣
    布廢標，並於「103年1月16日」有上芫公司欲投標之如附表
    一編號13、14、15所示工程正在公開招標，嗣包含於103年1
    月21日重新招標之「GL000-00-00 000年度用戶瓦斯裝置.新
    裝.改裝工程（新埔、關西地區）（開口契約）（施工費）
    乙式（第三次招標）」（即附表一編號16）各該採購工程均
    由上芫公司得標等情，有如附表一編號12所示工程結算驗收
    證明書、「GL000-00-00 000年度用戶瓦斯裝置.新裝.改裝
    工程（新埔、關西地區）（開口契約）（施工費）乙式（第
    二次招標）」廢標紀錄、附表一編號13至16所示工程公開招
    標公告、決標公告在卷可查（見資料卷㈦第36頁、資料卷第
    74、85至87頁、資料卷第422至430、200至208頁、資料卷
    第5至13、201至209頁），則衡其真意，應係對於斯時已得
    標及後續招標之工程表示感謝及依開口契約性質冀求辦理規
    劃設計之意，況證人郭金章並非單純對於特定個別標案而行
    賄（詳後述關於對價關係之闡述），自不能以其所陳標案係
    在其行賄後才開標而遽論其所述不實，附此敘明。
  ⒏被告劉馨正於103年5月12日某時在台灣高鐵新竹站收受20萬
    元部分：
　⑴證人郭金章於原審審理時證稱：（經提示閱覽偵10419卷二第
    95頁、偵1332卷二第40頁、偵10419卷三第167頁反面至第16
    8頁後稱）103年5月12日我有叫證人蔡美燕從上芫公司新竹
    一信的帳戶提領1筆50萬元，當天有送1筆20萬元給劉馨正，
    所以保存金帳目才會記載「5月12日」、「材料」、「瓦#1
    （50M追加）」、支付金額「20萬元」，這20萬元的來源就
    是同一天提領的50萬元，我心裡是知道劉馨正很誠意的幫忙
    ，工程上他幫我們設計規劃非常好，我們心裡非常謝謝他，
    給錢的過程就有如先前所稱是利用劉馨正下班要搭高鐵回臺
    北時，在新竹高鐵站把這20萬元給他等語（見原審卷五第44
    、45頁）。
　⑵證人蔡美燕於原審審理時證稱：（經提示閱覽偵1332卷二第4
    0頁保存金帳冊、辨認上芫公司2014年桌曆5月12日欄位後稱
    ）在保存金103-4的表中記載103年5月12日，科目是材料，
    摘要是「瓦#1（50M追加）」，支付金額是20萬元，是指103
    年5月12日當天上芫公司有從保存金當中支付1筆20萬元款項
    要給劉馨正，而「瓦#1」是劉馨正，「50M追加」是50公尺
    以上零星搶修的追加工程，從時間點核對，103年5間，上芫
    公司投標的「瓦斯管24小時零星搶修工程（50公尺以上）（
    第二次）（施工費）乙式」標案，就是我所記載的「50M追
    加」；綜合上芫公司新竹一信帳戶交易明細、桌曆、保存金
    帳冊記載，103年5月12日當天郭金章有先請我去新竹一信領
    了50萬元入公司保存金，從50萬元裡面有支出20萬元去高鐵
    交給劉馨正等語（見原審卷五第301、302、303、304頁）。
　⑶則由上述，證人郭金章與蔡美燕一致證稱當日上芫公司帳戶
    有提領50萬元，並從中支出20萬元交給郭金章前往高鐵站交
    給被告劉馨正，對照上芫公司手寫帳冊中103年5月12日保存
    金帳冊，有一科目記載「現金」、摘要記載「一信入」、收
    入金額「50萬」、又在下列科目記載「材料」、摘要記載「
    瓦#1（50M追加）」、支出金額「20萬元」，有該手寫帳冊1
    紙附卷可參（見偵1332卷二第40頁），並依當日上芫公司新
    竹一信帳戶交易明細顯示，上芫公司當日確有提領50萬元，
    此有該帳戶交易明細、當日之大額存提現金備查單影本各1
    在卷可佐（見偵10419卷二第95頁、偵3635號二第103頁），
    再參以帳冊「科目」上所載「材料」即為郭金章自公司取款
    行賄新竹瓦斯公司人員之意思，業據證人蔡美燕、郭金章證
    述如前述【參前揭貳一(二)⒊⑶】，足見上芫公司當日有提領
    50萬元入保存金帳冊，其中並出帳20萬元予郭金章以交付賄
    賂予被告劉馨正之事實，足以佐證郭金章證述可信，堪認被
    告劉馨正確有收受該賄賂20萬元無訛。
　⑷另證人蔡美燕於原審審理時對於檢察官詢問其記載之「50M 
    追加」，是否指上芫公司於103年5月間所投標「瓦斯管24小
    時零星緊急搶修工程（50公尺以上）（第二次）（施工費）
    乙式」標案（即起訴書事實欄二⑺所示標案）而支出款項20
    萬元，固經其肯認（見原審卷五第302頁），然勾稽卷內事
    證，斯時上芫公司得標如附表一編號14所示標案工程之年度
    預算尚未用罄，此觀卷附「51GL103-0A1瓦斯管24小時零星
    緊急搶修工程（50公尺以上）（第二次）（施工費）乙式」
    公開招標公告，係於103年9月24日始辦理公開招標自明（見
    原審卷五第124至126頁），是究此保存金帳冊記載之真意，
    郭金章應係冀求斯時上芫公司已經得標正在施作之如附表一
    編號14所示標案工程多辦理規劃設計以俾嗣後追加工程之意
    ，況證人郭金章非針對單一特定標案而行賄（詳後述關於對
    價關係之闡述），自不因證人蔡美燕之證述，而認郭金章仍
    係針對同一採購工程而為行賄，附此敘明。
　⒐被告劉馨正及辯護人固以郭金章、蔡美燕均提及桌曆不準，
    應以手寫帳冊為準，然101年10月16日、102年9月13日、102
    年10月25日、102年11月27日所交付之賄賂，均未載明於手
    寫帳冊中，縱使有記錄，亦無法佐證郭金章確實有交付賄款
    給被告劉馨正一事，此同質性累積證據，不得作為郭金章證
    言之補強證據云云（見本院卷四第414至415、481至485、49
    7至498頁）。惟證人郭金章對於各次確有交付賄款予被告劉
    馨正情形證述不移，並與證人蔡美燕證述陪同郭金章前去與
    被告劉馨正會面等節大致相符，業如前述，而證人蔡美燕於
    原審審理中亦證稱：上芫公司跟金北公司只有標案會分開，
    公司的內帳是一起的；上芫公司手寫帳冊中，我的保存金是
    指我手上掌管的現金部分，保存金等於是我的零用金一樣，
    所謂支出總表或收入總表是指沒有經過現金，比如銀行匯款
    或轉帳等等；如果公司要支出1筆款項，我的保存金可以支
    付，我就從保存金支付，就登記在保存金的表中，如果要支
    出的款項，我的保存金不足以支付，該金額如果很多，直接
    匯款的話就不會記在我的保存金，如果我今天只需要3萬元
    ，但我手上的保存金不夠，我就會先去新竹一信領一筆整數
    回來，然後登入保存金帳冊，記載「入保存金」，然後支出
    總表會有每個月月結的一段區間彙整保存金；我的保存金習
    慣會領30萬元，如果我的錢夠就會從保存金支出，從保存金
    出的部分，我就直接現金給郭金章等語（見原審卷五第286
    、290至291、297、298、299、319頁），是各該支出款項若
    係直接以保存金支付，即不會額外就該筆支出再登載於支出
    總表之中至為明確，考諸上開各筆交付賄賂之金額未逾30萬
    元，尚與其於原審審理中關於保存金水位之證稱：我印象中
    保存金不一定通常維持多少錢，30萬元到100萬元都有可能
    等語（見原審卷五第342頁）相符，準此，扣案上芫公司手
    寫帳冊固無101年10月16日、102年9月13日、102年10月25日
    、102年11月27日與證人郭金章所證述與賄賂數額相應之支
    出記載，然此與證人蔡美燕因現有保存金已得支應證人郭金
    章之需求故不另外列載支出有關，尚難逕以扣案上芫公司手
    寫帳冊之其餘帳冊未登載上開內容，即遽認未有該等款項支
    出，是被告劉馨正及辯護人上開辯解，尚難執為有利被告劉
    馨正之認定。
　⒑辯護人復以證人蔡美燕對於有無看見郭金章行賄一事，前後
    證述不一云云（見本院卷四第413、501頁、原審卷五第318
    、324、328、329頁）。惟考諸檢察官於原審審理中乃逐一
    提示各該事證與證人蔡美燕確認後，其仍為前揭證述，且其
    所述又與事證相符，均經說明如上，辯護人雖一再質疑證人
    蔡美燕、郭金章關於交付賄賂細節之證述並不一致，然人之
    記憶有限，本難期待各人對於每一細節都能詳憶，加以作證
    時或恐因緊張而未能清楚表明，遑論郭金章交付賄賂予被告
    劉馨正之次數繁多，不無混淆各次情形之虞，是倘若證人間
    彼此證述之主要內容均蓋然相符，又與事證不悖，即難以該
    瑕疵遽指證人之證述不可採信。況且，倘被告劉馨正未收下
    郭金章之賄賂，或加以嚴詞拒絕，衡情郭金章應會與陪同之
    蔡美燕討論後續處理方式或就該筆遭拒收之賄款要由誰保管
    、或是否回存公司帳戶等事宜，證人蔡美燕應當會有所印象
    ，惟證人蔡美燕歷次所為之證述均未言及於此，復佐以如有
    退款或未交付予行賄對象會有於如收入總帳或相關帳冊記錄
    「退回」或以螢光筆標註之情形，此據證人郭金章證述明確
    （見原審卷五第162頁），並有如收入總帳㈡103年3月25日之
    記載內容（見資料卷第332頁）可資參考，而郭金章交付予
    被告劉馨正賄款之相關帳冊、桌曆或存摺等紀錄均查無類此
    之記載或標註，益徵並無拒收或未為交付賄賂之情事；又若
    郭金章已遭被告劉馨正拒絕1、2次後，被告劉馨正應當加以
    嚴防己之行蹤、避免私下接觸，在雙方並無深交，且無公事
    洽談相約之情形下，就算郭金章有如此強烈行賄之意圖，豈
    有可能輕易在不同地點之高鐵站，甚至於高鐵車廂內見到被
    告劉馨正數回？再證人蔡美燕僅為上芫公司、金北公司之會
    計，無須刻意捏造不實情節以構陷被告劉馨正，益徵證人蔡
    美燕所證述其陪同郭金章前去交付賄賂予被告劉馨正等基本
    情節，應屬實在，應堪採信，辯護人前開所指，尚難憑採。
    　
(三)郭金章所交付之財物與被告劉馨正職務上行為有對價關係：
　⒈按貪污治罪條例第5條第1項第3款對於職務上之行為收受賄賂
    或不正利益罪，祇須所收受之金錢、財物或不正利益與其職
    務有相當對價關係，即已成立，且包括假借餽贈、酬謝、聯
    誼等各種名義之變相給付在內。而是否具有相當對價關係，
    應就職務行為之內容、交付者與收受者之關係、賄賂之種類
    、價額、贈與之時間等客觀情形綜合加以審酌，不可僅以當
    事人所供述形式上授受金錢或其他利益之原因為餽贈、酬謝
    、聯誼等，即謂與職務無關而無對價關係。且職務上行為之
    行賄者，支付此等相對給付，祇須就某一特定職務行為概括
    地確定，在大體上可認定其間具有對價關係之程度，即為已
    足，並不以對職務上行為之種類與內容具體而詳細地加以確
    定為必要。再所謂對價關係，僅需行賄、受賄雙方主觀上有
    為職務上之行為及交付財物或不正利益之認識即可，不以客
    觀上受賄人可使行賄人取得優惠之待遇為必要，其數額亦不
    以與行賄人所期待獲得之利益成一定比例為限（最高法院99
    年度台上字第4369號、105年度台上字第1872號判決意旨參
    照）。又貪污治罪條例第5條第1項第3款之對於職務上行為
    收受賄賂（不正利益）罪，主要犯罪事實係有職務上行為及
    收受賄賂（不正利益），而彼此有無對價關係，通常事涉行
    賄、收賄者之主觀認知及一般社會通念，並非客觀存在之明
    確事實（最高法院103年度台上字第2943號判決意旨參照）
    。是否具有相當「對價關係」，應從實質上就公務員職務行
    為之內容、交付者與收受者之關係、雙方授受金錢、財物或
    利益之種類、價額、交付之時間與真正原因等客觀情形綜合
    審酌，不能僅憑當事人供述形式上授受金錢或其他利益之原
    因，或授受之時間係在公務員所為職務上行為之前或之後，
    作為判斷是否具有對價關係之依據。故公務員所收受之金錢
    、財物或其他利益，若與職務上應為之特定行為之間具有原
    因與目的之對應關係者，縱係假藉上開各種名義之變相給付
    ，亦難謂與其職務無關而無對價關係，且究係事前抑或事後
    給付，所交付賄賂或不正利益之價值，與該他人因公務員職
    務上之行為所獲得之利益之價值是否相當，俱非所問（最高
    法院104年度台上字第76號、107年度台上字第4009號、107
    年度台上字第4000號號判決意旨參照）。
　⒉證人郭金章於104年2月3日偵訊時證稱：劉馨正經營一個公司
    ，我們禮貌上就要給他拜訪；他是總經理，我們靠他吃飯，
    如果沒有瓦斯，他會幫忙設計，例如說興隆路沒有瓦斯，他
    會說那邊沒有瓦斯不行，讓此路段可以有瓦斯可以使用，因
    為我們有標到開口合約，他有設計，我們就可以去施作，我
    會想到要拿錢給劉馨正，就是拜託他多設計一點，我們才有
    工作，我會送錢給新竹瓦斯公司的人，並不是隨便都送，而
    是選擇跟我們工程過程，例如設計、驗收、請款、監工，有
    相關的人送錢等語（見偵10419卷三第242至244頁）、於104
    年2月16日偵訊中證稱：我交付劉馨正的金額30萬元（指101
    年10月16日該次），是拿個意思，我是跟他說請他多設計一
    些工作，他會叫規劃設計的人趕快規劃設計，例如搶修合約
    是1年，1年之中，如果預算有500萬元，如果預算沒有用完
    ，就繳回國家，我會跟他講，請他在預算範圍內，趕快設計
    規劃等語（見偵10419卷四第190頁）、於104年10月23日偵
    訊時證稱：新竹瓦斯依政府採購法辦理招標的公共工程，劉
    馨正雖不能決定讓我得標，但因很少人會標這個工程，是因
    為我們標到，有時候一點誠意感謝他；因為我們合約都是年
    度不是專案，瓦斯公司有規劃設計我們才有工作做，後面才
    有款項進來等語（見偵10419卷二第244頁反面）；再於原審
    審理時證稱：我原本不認識被告劉馨正，在他101年3月5日
    到任新竹瓦斯公司擔任總經理後，經過一段很長時間，我們
    沒有去拜訪他，不好意思，就來見一下新竹瓦斯公司的經營
    人；（問：你要送錢給劉馨正，都是在何時會想到應該要送
    給劉馨正？）因為我們要拜託劉馨正多做一些設計，有時年
    度的很早，包括換管、舊管、沒管線的，都要提前，合約是
    一年度，都要拜託他，他很誠意；一般而言都是投標後，謝
    謝他多規劃，有的是還沒設計以前，拜託他多多設計；（10
    1年10月16日）這次送劉馨正30萬元，是要請劉馨正再規劃
    其他的，本來他不收，我們很謝謝他，他有收了；（102年5
    月6日）這次給劉馨正50萬元，可能是工程施工完成或是要
    設計的，拜託他趕快規劃，都是有關工程的；（102年9月13
    日）這次是因劉馨正很用心設計規劃，我們才有工作可以做
    ，我們很謝謝他，這是一點誠意、一點意思，所以才拿20萬
    元給劉馨正；（102年10月25日）這次送10萬元給劉馨正，
    是很謝謝他規劃得很好，我們很感謝他，第2次又招標了，
    我們才有一點工作，謝謝他又重新設計，預算的錢已經用完
    ，很多舊管線整理的錢馬上要用完，他人很好，會規畫設計
    ，不然瓦斯爆炸起火、漏的瓦斯非常多；（102年11月27日
    ）11月搶修預算已經用完，離年底還有一段短時間，他重新
    支出預算的錢，重新開標標完。那是200多萬的錢，我們是
    零零星星要搶修的，瓦斯公司已經沒有錢，萬一搶修哪裡著
    火爆炸要錢，沒有預算的錢支出，不能馬上標，要重新設計
    一個標；（103年1月17日）這次給劉馨正100萬元，我們很
    謝謝他，包括新設工程要設計沒瓦斯的，他用得很好，我們
    要謝謝他，（問：這100萬元有無針對哪個特定的工程去謝
    謝劉馨正，還是也沒有，就是針對很多的工程去謝謝劉馨正
    ？）對，就是很多工程，我們主要是謝謝劉馨正而已，這10
    0萬元我是整個工程很謝謝他，我是針對103年的工程；（10
    3年5月12日）這次將20萬元給劉馨正，我心裡是知道他很誠
    意的幫忙，工程上他幫我們設計規劃非常好，我們心裡非常
    謝謝他，給20萬元跟工程都有關，有的是已經標完或有的是
    鼓勵劉馨正，謝謝劉馨正的等語（見原審卷五第29、30、32
    至35、38、40、43至45頁）。則由證人郭金章所述，其並不
    以被告劉馨正是否現正辦理特定個別標案為限，而係對於上
    芫公司、金北公司已得標工程希望施作順利，或預期後續開
    新標案可供其投標施作而行賄，再由上芫公司、金北公司長
    年投標、得標、承作新竹瓦斯公司公共工程標案，有新竹瓦
    斯公司105年3月9日瓦正字第0000000448號函檢附100年至10
    4年辦理公開招標標案名稱明細表附卷可稽（見原審卷一第1
    46至148頁），且其亦證稱：上芫公司投標及得標的大部分
    都是開口契約的標案，24小時搶修、新建、追加類型的標案
    都有，特別鎖定開口契約的標案去投標，是因為瓦斯容易氣
    爆著火，都很危險，漸漸很多人都不要做，公司有很多師傅
    ，沒工作做也是困難，所以我要想辦法找一些工作給他們做
    ，而爆炸起火很可怕，所以瓦斯都沒有人做等語（見原審卷
    五第19至20頁），顯見證人郭金章因上芫公司、金北公司歷
    年承作較少人願意施作之瓦斯相關工程，而與新竹瓦斯公司
    有長期合作關係，希望透過行賄被告劉馨正方式而獲得其配
    合協助，而持續有工程可以承作甚明。又衡以證人郭金章於
    偵訊時曾證稱：「（問：新竹瓦斯公司的職員很多？你如何
    篩選要送錢給何人？）師傅有工作我們就很安心。因為這些
    人有些人監工、設計，至於范翊堯他動不動就要錢，因為郭
    銘仁（郭金章之子）很老實，我們有時沒有錢，還去借錢給
    范翊堯。……（問：你後來是否請人讓范翊堯調職？）對。我
    們這樣做也是為了生存。」等語（見偵10419卷三第240、24
    1頁），由此可見，證人郭金章行賄新竹瓦斯公司內部人員
    之目的係為求打點好關係，讓雙方業務往來配合順利，並可
    藉由與主管層級之人員來往而得以影響人員調動、或減少阻
    礙及刁難，以利工程進行之順暢。是以，被告劉馨正身為新
    竹瓦斯公司總經理就每個個案工程雖不會直接由其本人實際
    至現場監工、督導、驗收後再予簽核，惟其就公司整體業務
    之進行、推動及人事管理均屬其權限職掌（關於工程部分詳
    如後述），證人郭金章自有因為謀求與新竹瓦斯公司最高層
    經營管理人之被告劉馨正建立良好關係以便利上芫公司、金
    北公司順立完成工程施作獲取營收，而交付賄賂予被告劉馨
    正之動機甚明。
　⒊而被告劉馨正斯時擔任新竹瓦斯公司之總經理，於辦理檢修
    工程之勘測調查設計及編制工程預算書、檢修工程竣工結算
    及決算、竣工驗收等履約管理、驗收相關事宜均有核定之權
    ，已如上述，參以證人即同案被告吳炳煌於調詢、偵訊供(
    證)稱：維修部為2業務，分別是零星搶修工程及汰換長度50
    米以上之舊管線，每年7、8月間維修部會依據各服務中心、
    服務站所提出管線汰換需求，彙整審核後依實際需求及人力
    狀況，呈請總經理核可後，始編列預算，因工務部每年均會
    依政府採購法發包開口合約，前述維修部編列之預算係由該
    開口合約執行，維修部負責找開口合約之廠商施工，竣工後
    依實際施作數量金額結算，會同工務部進行驗收，會計室兼
    辦，工務部驗收報告合格後，辦理付款手續，款項則由通知
    廠商開立發票至維修部依規辦理，承辦人將廠商之相關憑證
    簽核予我，我再呈請總經理核可，辦理付款，前揭編列預算
    ，係由維修部各組依實際需要簽公文並附上需求照片及文件
    ，經逐層核章並上呈總經理核可；至於每個案子施工前，係
    由維修組組長及承辦員負責施工前之前置作業，包含申請路
    權等、施工完竣後監工人員會到場丈量實際施作數量，繪製
    竣工圖，之後編制結算書簽工務部派員驗收，會計部兼辦，
    再上簽予組長、我及總經理核可，總經理核可後，再由工務
    部派員實際驗收及辦理後續付款（見偵3635卷一第58頁及反
    面）；50公尺以上之汰換工程要先簽准，才會設計再施工，
    設計的人也可以監工，但監工也不一定要原設計人；搶修工
    程，譬如有馬路瓦斯管線被挖到，我們檢查要開挖修理，就
    請包商去，這是1個月結算1次，我們會派監工確認他們的施
    工內容；汰換工程基本上在維修過程當中，現有管線老舊有
    安全疑慮，就由組長簽呈逐層到總經理決行，接著由設計人
    員設計層核到總經理，廠商施工結束後，依實作丈量結算等
    語（見偵3635號卷一第64頁反面）；一年的開口合約有兩種
    ，一種是零星搶修，一種是50米以上，我們會根據地區組長
    簽上來的文件再設計、施工，決行位階有到總經理等語（見
    偵3635卷二第92頁反面）、證人即同案被告范翊堯於調詢中
    供稱：維修部在辦理舊有瓦斯管線汰換、更新與管線搶修等
    工程時，都必須到現場實際勘查、繪製圖表，以了解實際狀
    況，並著手進行預算編列，依序送給維修部組長、維修部經
    理審核，通過後再送給會計、管理、副總經理、總經理等相
    關主管簽核，簽核通過後，依照他們核定的預算，交給年度
    開口合約的廠商進行施工，廠商施工後，維修部必須負責監
    督、驗收及辦理決算等語（見偵1332卷一第15頁反面至第16
    頁）、證人即同案被告謝佳琪於調詢中亦供稱：新竹瓦斯公
    司辦理用戶瓦斯裝置、新裝、改裝、搶修、配管管工程案，
    係依年度合約，分區域來自行發包，若遇一定金額以上，則
    要另外發包，我再辦理上開工程時規劃設計業務，我會先拿
    到用戶瓦斯裝置、新裝、改裝、搶修及配氣管工程資料，內
    容包含申請書、平面圖及立面圖（一般用戶不用檢附平面圖
    及立面圖），我再依前述資料至現場與代辦業者、水電業者
    進行會勘，之後我再進行該等的規劃設計、估算及編列運算
    ，上開書面資料均有簽核長官核示等語（見10419卷一第20
    頁及反面），並有自被告劉馨正到任新竹瓦斯公司總經理後
    ，上芫公司、金北公司得標如附表一編號1至15所示各該採
    購工程之結算驗收證明書、營繕工程結算明細表末均有總經
    理之核章，如附表一編號16所示簽呈、施工預算書末亦有總
    經理之核章（參附表一編號1至16所示證據卷頁），足認被
    告劉馨正因時任新竹瓦斯公司總經理，對於該公司對外採購
    之各該工程勘測調查設計及編制工程預算書、工程竣工結算
    及決算、驗收竣工等履約管理、驗收事項均有核定之權，縱
    係搶修工程，被告劉馨正除年度編列預算有核定之權外，於
    各該結算、竣工驗收事項，亦有核定權限，則郭金章前述為
    酬謝或期請被告劉馨正辦理規劃設計而交付賄賂等語，應非
    虛妄。被告劉馨正及辯護人主張被告劉馨正未有規劃設計權
    限云云，顯然係刻意忽略被告劉馨正上開核定之權限，當難
    認可採。 
　⒋綜上所述，被告劉馨正於上開時間擔任新竹瓦斯公司總經理
    ，對於上芫公司、金北公司承攬新竹瓦斯公司相關新裝、改
    裝、搶修工程等情難諉為不知；而被告劉馨正受有郭金章所
    交付款項，業經本院認定如前，依一般社會通常觀念，被告
    劉馨正自可認識該不合常規之現金，與郭金章所營之上芫公
    司、金北公司承攬新竹瓦斯公司相關新裝、改裝、搶修工程
    履約、驗收及結算相關，然依證人郭金章之證述，被告劉馨
    正於收受其所給付現金之時及收受後，均未曾明確向郭金章
    詢問、質疑為何要交付現金，抑或退還，足認被告劉馨正就
    郭金章所交付之現金係為冀求、感謝其在職務範圍內從寬審
    查、核定上芫公司、金北公司相關承攬工程標案，未予刻意
    刁難，並配合辦理規劃設計，使被告郭金章所營上芫公司、
    金北公司有更多參與投標、承攬工程之機會等情，已存有默
    契或共識，更可認定被告劉馨正對於前開之不違背職務行為
    ，已有允諾踐履之默示表示，使社會一般人對公務員執行職
    務公正之信賴產生疑慮，則被告劉馨正前述各次收受郭金章
    交付之賄賂（現金）與被告劉馨正任職新竹瓦斯公司總經理
    期間對上芫公司、金北公司負責承攬各項工程標案之審核均
    未予刻意刁難、配合辦理規劃設計之不違背職務行為間，自
    具有對價關係，不因賄款交付之時間在附表一編號1至16所
    示工程標案之頭開標、履約或驗收、結算時間之前或後，而
    影響對價關係之認定。
(四)綜上所述，被告劉馨正上開所辯，均不足採。被告劉馨正收
    受郭金章賄賂共240萬元事證明確，其不違背職務收受賄賂
    犯行，堪以認定。
二、被告吳炳煌部分
　　訊據被告吳炳煌固坦承郭金章有至其住處欲行賄之事實，惟
    矢口否認有何不違背職務收受賄賂之犯行，辯稱：郭金章於
    當日晚上6、7點到我家，說有事拜託我，他沒有具體說是什
    麼事情，我當時回答可以的範圍內我會幫忙，但不可以的，
    我沒有辦法，他有拿1個牛皮紙袋，我不曉得裡面裝什麼東
    西，但我直覺是現金，所以我拒絕收受；103年3月份郭金章
    送我20萬元，我拒收，當然更不會收郭金章9月份行賄的45
    萬元，如果我有收賄，在11月份工程決算時就不會扣錢云云
    （見原審卷二第172頁、原審卷六第346頁、本院卷一第508
    頁、本院卷四第421頁）。辯護人則為被告吳炳煌辯護稱：⑴
    吳炳煌非從事於公共事務，具有法定職務權限之公務員（見
    本院卷四第421頁）；⑵上芫公司手寫帳冊之保存金帳冊固於
    103年9月1日記載「材料 君50 炳45 懋8 萍1 堯1」、支付
    金額105萬元，惟與上芫公司新竹一信帳戶至同年月2日始有
    提領105萬之紀錄不符，手寫帳冊是否可信，非無疑慮，況
    帳冊係事先記載，只能證明郭金章有跟蔡美燕拿錢，至於拿
    錢之後做何用途，有無交付，蔡美燕無查核權，自無從作為
    郭金章確有交付款項之補強證據（見原審卷六第382頁、本
    院卷四第422、423頁）；⑶郭金章對於45萬元財物內容、交
    付目的之供詞前後歧異且混亂，且郭金章自陳腦幹曾嚴重受
    傷，記憶會有不清楚或錯誤的問題，因此其證詞不可信（見
    原審卷六第382、383頁、本院卷四第423、424、427、428頁
    ）；⑷郭銘仁雖有載郭金章到吳炳煌住處，然其因去停車而
    未進門，對於郭金章因何目的前往不明，又郭銘仁先前因工
    程結算驗收經吳炳煌審核後依規定扣減，對其即有不滿，又
    對郭金章行賄情節無具體證述，是郭銘仁所言不足以補強郭
    金章有交付賄款給吳炳煌之事實（見原審卷六第384、385頁
    、本院卷四第425、426頁）。經查：　　
(一)被告吳炳煌為刑法第10條第2項第1款後段所指授權公務員：
　⒈被告吳炳煌自103年3月1日起至103年12月17日時止，擔任新
    竹瓦斯公司維修部代理經理，綜理維修部事務（供氣設備之
    維護管理，汰換工程及檢測等事項），負有審核檢修工程之
    勘測調查設計及編制工程預算書、檢修工程竣工結算及決算
    之責，有新竹瓦斯公司105年3月9日瓦政字第0000000448號
    函暨檢附員工工作異動說明、107年4月20日瓦政字第107000
    0810號函、新竹瓦斯公司維修部單位職務清冊、分層明細負
    責表在卷可稽（見原審卷一第146、147、150頁、本院卷二
    第347頁、資料卷第385、386頁）。又新竹瓦斯公司維修部
    會先依據各服務中心、服務站提出之管線汰換需求彙整審核
    後，呈請總經理核可始編列預算，負責提供有需要發包之工
    程標案，逐層經被告吳炳煌及總經理同意後，由工務部每年
    依政府採購法辦理招標採購作業，發包開口契約後，再由維
    修部負責找開口契約之廠商施工，竣工後監工人員會到場丈
    量實際施作數量，繪製竣工圖，編製結算書，會簽工務部派
    員進行驗收，會計部兼辦，再上簽予組長、被告吳炳煌及總
    經理核可，由工務部派員實際驗收合格後，維修部通知廠商
    開立發票至維修部申請款項，承辦人再將廠商提出之相關憑
    證簽核給被告吳炳煌，再呈予總經理核可後付款；新竹瓦斯
    公司辦理政府採購法之案件，從提出工程需求、監督、驗收
    、付款所有過程均須由被告吳炳煌核章同意，而被告吳炳煌
    甚會指定驗收人且在審核監工所呈結算結果時，會實際審核
    ，甚有因數量不符有退回要求重算之情形，業據被告吳炳煌
    於調詢、偵訊、原審準備程序、同案被告范翊堯於偵訊時供
    述明確（見偵3635卷一第58至59、65頁、原審卷二第172頁
    、偵1332卷一第105頁），並有新竹瓦斯公司105年8月12日
    瓦政字第1050001776號函暨函附裝置工程施工管理程序（含
    流程圖）、管線工程設計程序（含流程圖）、管線工程施工
    管理程序（含流程圖）、105年8月22日瓦政字第1050001847
    號函暨函附新竹瓦斯股份有限公司搶修管理程序（含流程圖
    ）各1份在卷可參（見原審卷四第105至108、151至154頁）
    。則被告吳炳煌擔任維修部代理經理，依新竹瓦斯公司分工
    規定及實際業務運作過程，其確有審核檢修工程之勘測調查
    設計及編制工程預算書、檢修工程竣工結算及決算之責。
　⒉惟如附表一編號12至15所示「51GL000-000 000年度瓦斯管24
    小時零星搶修工程（新埔、關西地區）（開口契約）（第二
    次招標）」、「51GL000-000 000年度瓦斯管24小時零星搶
    修工程（竹北市及新埔鎮文山地區）（開口契約）（施工費
    ）乙式（第三次招標）」、「51GL000-000 000年度瓦斯管2
    4小時零星緊急搶修工程（50公尺以上）（開口契約）（施
    工費）乙式（第三次招標）」、「51GL000-000 000年度瓦
    斯管24小時零星搶修工程（新竹市）（開口契約）（施工費
    ）乙式（第三次招標）」4項採購案，係新竹瓦斯公司依政
    府採購法辦理公開招標之採購案，且均係在被告吳炳煌於10
    3年3月1日擔任維修部代理經理前即已招標完成，然此4項工
    程均屬開口契約採購，因履約期間數量不確定，由新竹瓦斯
    公司依實際需要隨時通知廠商履約之採購，以契約中所列履
    約標的項目及單價，依完成履約實際供應之項目及數量給付
    契約價金（政府採購法施行細則第64條之1參照），是以，
    此4項開口契約工程，縱使被告吳炳煌未及負責招標前審核
    勘測調查設計及編製工程預算書乙項，然上芫公司得標此4
    項工程後，新竹瓦斯公司維修部可根據實際需要，隨時要求
    上芫公司進行瓦斯管零星搶修工程，而竣工後之驗收、結算
    ，亦均在被告吳炳煌到任維修部代理經理之後，並均據被告
    吳炳煌審核後蓋章確認無訛，有招標公告、工程結算驗收證
    明書、驗收紀錄、輸配氣管及用戶管線搶修工程部份發包統
    計結算表附卷可憑（詳如附表一編號12至15證據卷頁欄所示
    ），堪認被告吳炳煌對於如附表一編號12至15所示新竹瓦斯
    公司依政府採購法所辦理採購案等公共事務，實質上具有審
    核工程結算及決算等履約管理的權限，而足以影響上芫公司
    就得標工程施作、結算、請款順利與否。從而，被告吳炳煌
    擔任新竹瓦斯公司維修部代理經理，其到任後對於上芫公司
    得標如附表一編號12至15所示標案工程後續履約程序之職務
    上行為，擁有審核權，具有法定職務權限，且該採購行為所
    繫本身之事務，亦屬攸關國計民生之事項【關於新竹瓦斯公
    司係依法令成立之公營事業，依政府採購法辦理採購業務之
    說明，詳參前揭理由欄貳一(一)⒈⒉劉馨正部分】，是被告吳
    炳煌於新竹瓦斯公司依據政府採購法辦理採購工程時，不僅
    為參與發包、招標之採購相關人員，完成採購後亦負責履約
    管理、驗收之執行及決策人員，所從事之工作內容及性質，
    涉及天然氣使用安全公共事務之公共利益，自屬辦理政府採
    購法所規定事項而具有法定職務權限之人員，核屬刑法第10
    條第2項第1款後段所指授權公務員。被告吳炳煌及辯護人辯
    稱：被告吳炳煌並非刑法第10條第2項第1款後段所指授權公
    務員云云，尚無足採。
(二)被告吳炳煌於103年9月2日至同年9月8日間之某日，在新竹
    市國光街住處收受45萬元部分：
　⒈郭金章曾於103年9月2日至同年9月8日間某日，單獨至被告吳
    炳煌位在新竹市西大路之住處，稱有事拜託被告吳炳煌，並
    欲交付一牛皮紙袋予被告吳炳煌等情，業據被告吳炳煌供承
    在卷（見偵3635卷一第65頁、原審卷二第172頁、本院卷二
    第527、541頁、本院卷三第108頁）；而郭金章於上述日期
    前往被告吳炳煌住處，係為期請並酬謝被告吳炳煌就上開上
    芫公司得標之各該工程辦理規劃設計、使工程之施作、請款
    順利，欲以當年度承作前揭維修工程當時所領得工程款之一
    定比例計算行賄金額交付現金45萬予被告吳炳煌乙節，業據
    證人郭金章於偵訊、原審審理中證述明確（見偵10419號卷
    三第242頁、原審卷五第21、63至65、95、96、151、152、1
    65頁），核與證人蔡美燕於偵訊及原審審理中證述郭金章在
    103年9月2日有向其取款並公司帳冊有記載支付吳炳煌45萬
    元（見偵10419卷四第92至93頁、原審卷五第285至291、306
    至307頁）、證人即郭金章之子、上芫公司登記負責人郭銘
    仁於偵訊及原審審理中證述郭金章有提及行賄吳炳煌及其有
    載郭金章送錢去給吳炳煌（見偵1332卷二第174頁、原審卷
    五第228、230、239至240頁、原審卷卷六第36頁）等情節大
    致相符，且有上芫公司103年9月1日保存金帳冊、手寫底稿
    、上芫公司新竹一信帳戶103年9月2日交易明細表各1份存卷
    可考（見偵1332卷二第45頁、資料卷第199頁、偵10419卷
    二第97頁），是此部分事實，堪以認定。
　⒉證人郭金章於原審審理時證稱：（經提示閱覽偵1332卷二第4
    5頁、第58頁後稱）保存金103-9表中跟扣案物6-53新竹市舊
    社自辦農村重劃區配氣管新設工程開工報告中記載「9/1 」
    、「君50」、「炳45」、「懋8」等字，其中「炳45」，是
    指我有在9月1日送45萬元給吳炳煌，地點我記得在國光街，
    當時沒有其他人在場，我是要謝謝他們幫忙零星搶修的工程
    ，規劃很多工程出來，謝謝他們讓我們這麼多員工有工作，
    這45萬元是因為我看他的職位很大，我就很誠意的給他一點
    意思，靠近中秋的一個誠意，都是投標完的一個誠意，這是
    我自己決定的，45萬元是上芫公司的錢；103年9月2日這次
    給錢，我是針對103年9月以前當年度承包的這些工程來計算
    等語（見原審卷五第63至65、95、96、151、152、163至165
    頁）。觀諸卷附上芫公司之保存金帳冊，其中103年9月1日
    之科目記載「現金」、摘要記載「一信入」、收入金額「00
    00000」、下一欄科目記載「材料」、摘要記載「君50 炳 4
    5 懋8 萍1 堯1」、支出金額「0000000」，手寫底稿在「9/
    1」項下，亦有「一信入100万」、「君50 炳45 懋8 萍1」
    記載，此有上開保存金帳冊、手寫底稿各1紙附卷可佐（見
    偵1332卷二第45、58頁、資料卷第313頁），對照卷附上芫
    公司新竹一信帳戶交易明細（見偵10419卷二第97頁），可
    見103年9月2日確有提領出100萬元，再佐以同案被告范光懋
    確有收取價額8萬元之東方美人茶、同案被告范翊堯亦獲有1
    萬元現金賄賂等情，業據范光懋、范翊堯坦認在卷（見原審
    卷六第322、324頁），且經原審判決確定，則該等收支情形
    均得以相互勾稽而相符。佐以證人蔡美燕證稱郭金章取走之
    款項也會以科目「材料」記載（見原審卷五第291頁）、證
    人郭金章於原審審理時證稱「材料」就是給新竹瓦斯公司的
    人的錢，用「材料」的科目來代替等語（見原審卷五第94頁
    ），則保存金帳冊「科目」上所載「材料」即為郭金章自公
    司取款行賄新竹瓦斯公司人員之意思；再觀諸相關上芫公司
    103年9月保存金帳冊、109年9月份收入總帳㈡上，並無退回
    款項之相關記載，亦有各該帳冊1份存卷可查（見資料卷第
    313至314、333頁），足見上芫公司確有記載支出45萬元予
    郭金章以行賄被告吳炳煌，是郭金章上開證述應非虛妄，堪
    以採信；辯護人以蔡美燕不知悉郭金章取款後用途，上開帳
    冊不足作為郭金章行賄被告吳炳煌之補強證據云云，自無可
    採。至辯護人固以上開保存金帳冊記載日期（103年9月1日
    ）與新竹一信帳戶提領日期（103年9月2日）不符，帳冊可
    信度有疑云云，惟證人蔡美燕於原審審理時已證稱：上芫公
    司實際支出105萬元的日期是103年9月2日，要看一信的交易
    明細才準，我有先記帳109年9月1日支付105萬元，103年9月
    2日自一信領錢，郭金章才跟我取款，我這樣做帳是圖自己
    方便，只要總金額是對的就好，日期可能會差幾天等語（見
    原審卷五第307頁），證人郭金章於原審審理時亦證稱：我
    叫蔡美燕先寫，隔天（103年9月2日）小姐才去提錢，再加
    上公司零用金拿取5萬元，然後我去送錢等語（見原審卷五
    第144、164頁）；參以證人蔡美燕亦言明該帳冊僅郭金章為
    主要閱覽者（見原審卷五第287頁），較諸日期正確與否，
    毋寧更重視收支數額記載之確實與否，尤以數額較大者應尚
    無容許錯誤之餘地，是其等證述說明帳冊記載日期與實際支
    領日期有時差1日之原因，實屬合理，則證人蔡美燕於103年
    9月2日確實有自新竹一信提領100萬元，並將之交付郭金章
    等情無訛，上開保存金帳冊記載日期僅其為圖方便而事先記
    載，既有上芫公司新竹一信帳戶交易明細可以核實公司款項
    之支領，自難以前述日期紀錄之時差，執為認定該保存金帳
    冊所記載之內容及數額俱屬不實。
　⒊又證人郭銘仁於原審審理中證稱：我只有1次載我父親一起去
    送錢給吳炳煌，何時去的我忘記了，是在吳炳煌家，我父親
    交錢給吳炳煌的時候，我沒有在場看到，我在停車，我在調
    查局時講過我們有行賄吳炳煌，可能是逢年過節等語（見原
    審卷五第239至241頁），且其於偵訊及原審審理時均證稱：
    我知道郭金章有交付款項給新竹瓦斯公司像李孝君、吳炳煌
    這類經理等級的，更高的就是前總經理劉馨正等語（見偵13
    32卷二第174頁），酌以郭銘仁為上芫公司登記負責人，多
    負責現場工地管理，而郭金章又有意將上芫、金北公司交棒
    予其子即郭銘仁，業經證人郭銘仁證述在卷（見原審卷五第
    227、230頁），是倘郭金章行賄被告吳炳煌確實失敗，豈有
    對欲交棒承繼公司之接班人郭銘仁刻意隱瞞失敗結果之理，
    是由郭銘仁有載送郭金章至被告吳炳煌住處之行為及曾經聽
    聞郭金章提及行賄被告吳炳煌此事，益證被告吳炳煌確有收
    受上開賄賂，辯護人以郭銘仁未一同進入被告吳炳煌住家，
    所述憑信性不足，洵無可採。至辯護人稱郭銘仁因對被告吳
    炳煌扣減工程驗收結算款項不滿，其所言不足以補強郭金章
    有交付賄款給被告吳炳煌之事實云云，然此等工作上不愉快
    得否成為郭銘仁甘冒偽證罪責誣指他人貪污之動機尚非無疑
    ，倘其確有意誣陷被告吳炳煌，何以選擇如此曖昧不明之指
    摘方式，並有可能因前開證述情節使自己涉有與郭金章共同
    行賄之風險，是辯護人上開主張，難認有據，應無可採。
　⒋辯護人另以郭金章對於45萬元財物內容、交付目的之供詞前
    後歧異且混亂，且其腦幹曾嚴重受傷，記憶會有不清楚或錯
    誤的問題，因此其證詞不可信云云；被告吳炳煌另辯稱倘其
    收賄，就不會扣減上芫公司工程款云云。惟查：⑴郭金章於
    原審證述時，就其係交付禮卷或現金給被告吳炳煌一事，雖
    於檢察官訊問時先後證稱：「給吳炳煌的包含現金及禮卷」
    、「我也忘記了」等語（見偵10419卷三第242頁、偵10419
    卷二第245頁），然原審審判長於審理時已當庭跟證人郭金
    章確認給付被告吳炳煌是現金45萬元無訛（見原審卷五第15
    2、164頁），且證人郭金章於本案作證時精神上受有莫大壓
    力，並非不能想像，惟其對於確有給付價值45萬元賄款重要
    事項前後供述尚屬一致，又與保存金帳冊記載之事證相合，
    輔以證人蔡美燕提款及證人郭銘仁載送行為，自不能以證人
    郭金章前開陳述瑕疵遽指其不可信。⑵再證人郭金章雖於原
    審準備程序證稱其想不起來交錢給被告吳炳煌之目的（見原
    審卷一第257頁），然證人郭金章於原審審理時經由檢察官
    交互詰問後證稱：「（問：是吳炳煌在做哪一個工作之後，
    你才開始有送錢給他？） 搶修的經理。」、「（問：為何
    吳炳煌擔任搶修的經理之後，你就要開始送錢給他？）我謝
    謝他們，有時派很多的工作給我們做，有規劃很多的工作，
    我們是很誠意的謝謝而已。」、「（問：你為何會在9月1日
    去吳炳煌的住處？當天有無特別的事情，例如上芫公司有無
    報竣工，而特別選這一天去？）……謝謝他們的幫忙，一點誠
    意。 」、「（問：你還記得為何要給這45萬元嗎？）謝謝
    他們幫忙，謝謝他們讓我們這麼多員工有工作。」、「（問
    ：你要謝謝吳炳煌幫忙哪個工程？）零星搶修的工程。」等
    語明確（見原審卷五第62、64頁），是其已然說明給付45萬
    元以行賄被告吳炳煌之目的。⑶被告吳炳煌固提出103年12月
    2日工程結算驗收證明書、驗收紀錄、營繕工程結算明細表
    、竣工圖資料等（見原審卷三第183至189頁），佐證其審查
    時有依規定扣減上芫公司承包工程結算驗收款云云（見本院
    卷一第256頁），然其提出之上開資料標案名稱為「51GL103
    -202竹北市中華路2巷配氣管改善工程」，非與其本案收賄
    相關標案，且依照上開營繕工程結算明細表所列出之算減金
    額，是依照上芫公司「實際施作結算結果」與「預算或合約
    估價」兩相比較而來，此乃開口契約性質使然，並非被告吳
    炳煌審查扣減結果，況郭金章行賄之目的係在於希冀上芫公
    司所得標承作之工程施作、結算及請款順利，並非請求被告
    吳炳煌於審核時違反規定，已如前述，自不能以此反證認定
    被告吳炳煌於103年9月2日並無收賄，因此忠實核刪工程款
    之事實。是以，被告吳炳煌與辯護人上開辯解，均無可採。
(三)郭金章所交付之財物與被告吳炳煌職務上行為有對價關係：
　　本案被告吳炳煌案發斯時為新竹瓦斯公司維修部代理經理，
    對於上芫公司得標如附表一編號12至15所示標案工程之施作
    、驗收、撥款等履約管理事項具審核權，業如前述，此參諸
    上開上芫公司所得標工程施作後之工程結算驗收證明書、輸
    配氣管及用戶管線搶修工程部份發包統計結算表等資料（參
    附表一編號12至15所示證據卷頁），經層層審核，均由被告
    吳炳煌以維修部經理蓋章審核通過即明，上開行為均屬被告
    吳炳煌關於如附表一編號12至15所示標案之職務行為甚明。
    而依證人郭金章所述，其所交付之賄款係針對103年9月以前
    當年度承包的零星搶修的工程表達感謝（見原審卷五第64、
    346頁），勾稽比對卷內事證，當係指被告吳炳煌當時經手
    上芫公司得標之如附表一編號12至15所示各該採購工程，則
    依證人郭金章上開證述，對照事件進行時序與時間之密接性
    觀察，證人郭金章於上芫公司得標之後，支付賄款予被告吳
    炳煌，係本於對收受者行賄意思交付財物，被告吳炳煌於調
    詢、偵訊及原審準備程序亦供稱：郭金章持一牛皮紙袋遞交
    給我，表示工程上需要我的幫忙，我直覺是現金等語（見偵
    3635卷一第60、65頁、原審卷二第172頁），衡以證人郭金
    章交付被告吳炳煌之賄賂係屬現金，且金額非微，又無特殊
    緣由，依一般社會通常觀念，被告吳炳煌身為新竹瓦斯公司
    維修部代理經理，且時值附表一編號12至15所示工程履約、
    驗收等階段，則被告吳炳煌自無不知郭金章該次交付之牛皮
    紙袋內金錢係與上芫公司所得標工程相關之理，亦知悉郭金
    章所交付金錢之目的在於希冀其從寬審核結算，被告吳炳煌
    仍予收受，其主觀上有受賄之意思，且有允諾之意思表示，
    應可認定。則被告吳炳煌收受郭金章交付之45萬元，與被告
    吳炳煌以維修部代理經理身分而依政府採購法從事本採購案
    之上開職務上行為，顯具有對價關係。
(四)綜上所述，被告吳炳煌上開所辯，均不足採。被告吳炳煌收
    受郭金章給付45萬元賄賂，事證明確，其所犯不違背職務收
    受賄賂犯行，堪以認定。
三、被告李孝君部分
    訊據被告李孝君固坦承於郭金章、蔡美燕有於104年1月19日
    至其家中探望之事實，惟矢口否認有何不違背職務收受賄賂
    之犯行，辯稱：103年9月1日我擔任新竹瓦斯公司新竹市搶
    修組（應為維修組）的組長，當年度承作新竹市搶修工程開
    口合約的廠商據我所知是上芫公司，郭金章沒有給我50萬元
    ，上芫公司施作維修工程也沒有交付任何款項給我，103年
    度郭金章及其員工也沒有向我反應結算工程有延遲的情形；
    104年1月間我因為心臟問題開刀，蔡美燕曾陪郭金章於104
    年1月19日來我住處找我，要我保重，還有聊退休生涯，因
    為我103年12月間退休就已經簽准，他們有帶高山茶、東方
    美人茶來看我，但沒有交付現金給我云云（見原審卷二第16
    1至162頁）。辯護人則為被告李孝君辯護稱：⑴被告李孝君
    無涉入工程案件招標、審標或決標程序，僅參與驗收程序之
    私經濟行為，非從事於公共事務，具有法定職務權限之公務
    員（見本院卷四第548至552頁）；⑵郭金章對於交付50萬元
    給被告李孝君之時間及地點陳述矛盾，對於是否有交付此筆
    款項也宣稱不復記憶，係因其閱覽手寫帳冊後才臆測有交付
    之事，然該手寫帳冊係蔡美燕依郭金章指示預先記載用途，
    存在有錯誤記載或退回未更正之可能，未具準確性，且無從
    看出蔡美燕於103年9月2日自上芫公司新竹一信帳戶提領100
    萬元交付給郭金章之用途，並不足以認定被告李孝君有收受
    50萬元現金，復未有證據證明郭金章有要求被告李孝君踐履
    特定行為，亦難認有何對價關係（見本院卷四第274、429至
    430、554至560、574至577頁）；⑶104年1月19日被告李孝君
    已經申請退休，郭金章既已聽聞被告李孝君說要退休，因無
    對價關係，依經驗法則，其即無行賄被告李孝君之動機與目
    的，況郭金章所稱104年1月17日、18日前往十六尖山辦公室
    找被告李孝君，才談及87萬元之事，然此2日為休假日，十
    八尖山辦公室並不開放，被告李孝君亦無值班紀錄，郭金章
    供述顯與事實不符，遑論郭金章始終稱87萬元乃借款，及標
    案51GL103-0A6此工程款項僅188萬元，難以想像郭金章卻會
    給付87萬元賄款，復未有證據證明郭金章有要求被告李孝君
    踐履特定行為，亦難認有何對價關係（見本院卷四第430至4
    31、587、582至588頁）；⑷郭金章為本案共同被告，其指證
    被告李孝君犯罪，可獲減刑之寬典，而蔡美燕、郭銘仁均未
    親見郭金章交付賄款，其等之自白或證言均不足證明郭金章
    曾行賄被告李孝君之事實（見本院卷四第431、554、571至5
    72、580至582頁）等語。惟查：
(一)被告李孝君為刑法第10條第2項第1款後段所指授權公務員：
    　
　　被告李孝君自101年7月1日起至103年12月16日止，為新竹瓦
    斯公司維修部維修一組組長兼任新竹服務所工務組組長，執
    掌新竹市供氣區域工程及維修事宜，嗣自103年12月17日起
    至104年3月16日退休時止，擔任新竹瓦斯公司維修部維修一
    組組長，執掌新竹市供氣區域維修事宜，負有審核檢修工程
    勘測調查設計及編制工程預算書、工程竣工結算及決算之責
    ，有新竹瓦斯公司105年3月9日瓦政字第0000000448號函暨
    檢附員工工作異動說明、新竹瓦斯公司維修部單位職務清冊
    、分層明細負責表在卷可稽（見原審卷一第146、147、151
    頁、資料卷第385、386頁）。又依上述新竹瓦斯公司依據
    政府採購法辦理之採購流程【關於新竹瓦斯公司係依法令成
    立之公營事業，依政府採購法辦理採購業務之說明，詳參前
    揭理由欄貳一(一)⒈⒉劉馨正部分】，及卷附簽呈及施工預算
    書、工程結算驗收證明書、輸配氣管及用戶管線搶修工程部
    份發包統計結算表等相關資料（見附表一編號14、15、17所
    示證據卷頁），可知被告李孝君對於附表一編號14所示標案
    工程，從維修部提出工程需求簽請工務部招標開始，即有參
    與審核施工預算書，對於附表一編號14、15、17所示標案工
    程，在得標廠商嗣施工後驗收、付款過程，亦有參與實際審
    核，且被告李孝君於原審準備程序供稱：在我擔任維修組長
    期間，承辦人員會針對各個工程填寫施工單，每月都會有結
    算表，施工單、結算表上我要蓋章，因為我要審核照片，看
    修理結果，如果不是如修螺絲之類的簡易修繕，就會核可蓋
    章，之後再陳報經理、會計，再進行驗收等語（見原審卷二
    第161至162頁），堪認被告李孝君對於如附表一編號14、15
    、17所示新竹瓦斯公司依政府採購法所辦理採購案等公共事
    務，實質上具有審核檢修工程勘測調查設計及編制工程預算
    書、工程結算及決算等履約管理的權限，而足以影響上芫公
    司就得標工程施作、結算、請款順利與否。從而，被告李孝
    君擔任新竹瓦斯公司維修部維修一組組長，其到任後對於上
    芫公司得標如附表一編號14、15、17所示標案工程招標或後
    續履約程序之職務上行為，擁有審核權，具有法定職務權限
    ，且該採購行為所繫本身之事務，所從事之工作內容及性質
    ，涉及天然氣使用安全公共事務之公共利益，自屬辦理政府
    採購法所規定事項而具有法定職務權限之人員，核屬刑法第
    10條第2項第1款後段所指授權公務員。被告李孝君及辯護人
    辯稱：被告李孝君僅參與驗收程序，所從事者相當於私經濟
    行為，並非刑法第10條第2項第1款後段所指授權公務員云云
    ，尚無足採。
(二)被告李孝君於103年9月2日至9月8日間某日收受郭金章交付
    而與其職務上行為具有對價關係之50萬元賄賂部分：
  ⒈證人郭金章於偵訊中證稱：李孝君是新竹市全區的搶修組組
    長，是我主動贈送牛排禮券50萬元給李孝君，是點誠意，但
    其實我送的是錢，驗收完有開驗收完的合約，金額是總工程
    款百分之0.05、百分之1至3不等，這個比例是我的誠意，他
    沒有講，但我知道規矩，可以不給，但他設計上就會比較少
    給我們公司做，我交付如此大的金額他有收下，我交付現金
    李孝君、吳炳煌、范光懋等人，有時候知道他們在家，我會
    去他們家找他們，有時候在外面，例如十八尖山儲氣槽外面
    ，還有1次去李孝君的家等語（見偵10419卷三第241至242頁
    ）、於原審審理中證稱：（經提示閱覽偵1332卷二第45、58
    頁後稱）保存金103-9表中以及扣案物6-53即新竹市舊社自
    辦農村重劃區配氣管新設工程開工報告中記載「9/1」、「
    君50」、「炳45」、「懋8」等字，其中「君50」代表給李
    孝君50萬元，給李孝君的時間地點我忘記了，如何拿出來的
    我也忘記了，因為李孝君是組長，他很幫忙，他有設計規劃
    ；送50萬元不一定是結算某個工程款的百分之0.5至百分之3
    ，因我看李孝君有時很辛苦，我們是謝謝他，比例不一定，
    但是很謝謝他幫忙，他有設計規劃我們才有工作等語（見原
    審卷五第54至55、101頁）。細繹被告郭金章上開證述內容
    ，其尚得憑藉記憶就給付之內容及緣由說明，佐以卷附上芫
    公司保存金帳冊，其中103年9月1日科目記載「現金」、摘
    要記載「一信入」、收入金額「0000000」、下一欄科目記
    載「材料」、摘要記載「君50 炳45 懋8 萍1 堯1」、支出
    金額「0000000」，手寫底稿在「9/1」項下，亦有「一信入
    100万」、「君50 炳45 懋8 萍1」記載，此有上開保存金帳
    冊、手寫底稿各1紙附卷可佐（見偵1332卷二第45、58頁、
    資料卷第313頁），再對照上芫公司新竹一信帳戶交易明細
    （見偵10419卷二第97頁），在103年9月2日確有提領100萬
    元，及同案被告范光懋確有收取價額8萬元之東方美人茶、
    同案被告范翊堯亦獲有1萬元現金賄賂等情，並據據范光懋
    、范翊堯坦認在卷（見原審卷六第322、324頁），且經原審
    判決確定，則該等收支情形均得以相互勾稽而相符；參以證
    人蔡美燕於原審審理時證稱：郭金章取走之款項也會以科目
    「材料」之記載等語（見原審卷五第291頁）、證人郭金章
    於原審審理時證稱：「材料」就是給新竹瓦斯公司的人的錢
    等語（見原審卷五第94頁），則保存金帳冊「科目」上所載
    「材料」即為郭金章自公司取款行賄新竹瓦斯公司人員之意
    思，復於相關上芫公司103年9月保存金帳冊、收入總帳㈡上
    ，未見退回之記載，此有各該帳冊存卷可佐（見資料卷第3
    13至314、333頁），足見上芫公司確實有支出50萬元由郭金
    章交付給被告李孝君，郭金章上開證述實非虛妄，而堪採信
    ，堪認郭金章確有於103年9月2日領款後之中秋期間交付50
    萬元賄款予被告李孝君之事實，是辯護人質疑上開手寫帳冊
    之準確性，稱無從看出提領後之用途云云，均無可採。至於
    證人郭金章對於給付李孝君50萬元賄款是依照何種標準計算
    出？由其上開陳述，可知郭金章心裡雖以其施作工程款的比
    例計算欲行賄金額，但此種比例是浮動的，會視對方的貢獻
    而調整，因此並無明確且固定之計算依據，端視其誠意而定
    ，自難以郭金章所述比例所得數額與交付之賄款數額不盡一
    致，而遽認郭金章所述俱不實在。
　⒉辯護人雖以郭金章對行賄時間、地點陳述矛盾，甚至已不復
    記憶此次行賄過程，其閱覽帳冊明細後才認為有行賄係推測
    之詞云云，為被告李孝君辯護。然證人郭金章固曾於偵訊及
    原審106年6月8日審理時證述已遺忘本次行賄過程等語（見
    偵10419卷二第245頁、原審卷五第54頁），惟其同日審理經
    辯護人交互詰問時證稱：支出總帳與保存金的記載都是正確
    的，如交付給新竹瓦斯公司某人的款項記載在保存金內，有
    時候會再記載在支出總帳，有時候不會，但是支出總帳有，
    保存金不一定有，保存金有，支出總帳不一定有等語（見原
    審卷五第102頁），且其雖忘記此次行賄之時間及地點，但
    閱覽上開保存金帳冊及收入總帳㈡明細後，仍可以明確說出
    「君50」代表給李孝君50萬元之事實，再參照帳冊記載時間
    103年9月1日、蔡美燕自新竹一信帳戶實際提領款項時間103
    年9月2日，及證人郭金章於原審審理時證稱：「（問：103
    年9月1日這筆錢你之所以記在一起，你本來打算是一起送，
    是否如此？）是。」、「（問：吳炳煌的45萬元部分，是投
    標完一個誠意的表現，還是你準備要去投標？）靠近中秋，
    一個誠意。」、「（問：你去送茶葉〈給范光懋〉時，是否在
    中秋節附近？）是。」 等語（見原審卷五第152、165頁）
    ，顯見郭金章係藉近中秋節而欲行賄新竹瓦斯公司多人，才
    要求蔡美燕在帳冊記載「君50 炳45 懋8 萍1 堯1」，且中
    秋節確實為吾人工作、往來致贈禮金、獎金、禮品之重大節
    慶，則證人郭金章行賄被告李孝君之時間應自103年9月2日
    蔡美燕由新竹一信帳戶提款後至103年9月8日中秋節間之某
    日甚明。另證人郭金章於偵訊時已證稱：行賄被告李孝君之
    地點有在「十八尖山儲氣槽外面」，還有1次去「李孝君的
    家」等語（見偵10419卷三第242頁），且於原審審理時亦證
    稱：104年1月19日是前往被告李孝君住處交付87萬元等語（
    見原審卷五第190頁），則本次鄰近中秋節前行賄地點，可
    以確認是在新竹瓦斯公司十八尖山供氣站辦公室無誤。是辯
    護人上開辯解，並無所據。
　⒊本案被告李孝君案發斯時為新竹瓦斯公司維修部一組組長，
    於新竹瓦斯公司依政府採購法規定對外辦理如附表一編號14
    、15所示標案工程時，負責審核工程勘測調查設計及編制工
    程預算書、工程竣工結算及決算事項等履約管理相關事宜，
    已如前述，此參諸如附表一編號14所示標案工程招標前呈核
    之簽呈及施工預算書、如附表一編號15所示工程結算驗收證
    明書、輸配氣管及用戶管線搶修工程部份發包統計結算表等
    資料，均有被告李孝君蓋章審核通過（見附表一編號14、15
    證據卷頁欄所示) 即明，上開行為均屬被告李孝君關於如附
    表一編號14、15所示標案工程之職務行為甚明。而依證人郭
    金章所述，其所交付的賄款金額與驗收完的工程款相關（見
    偵10419卷三第241頁），茲勾稽比對卷內事證，當係指被告
    李孝君經手上芫公司得標之如附表一編號14、15所示各該標
    案工程；衡以郭金章交付被告李孝君之賄賂係屬現金，且金
    額非微，又無特殊緣由，則被告李孝君應知郭金章此次交付
    之金錢與上芫公司所得標標案相關、冀求自己辦理上開採購
    工程時職務上行為能從寬審核、結算，其主觀上亦有受賄之
    意思，應可認定。則被告李孝君收受郭金章交付之50萬元，
    與被告李孝君以維修部維修一組組長身分而依政府採購法從
    事本採購案之上開職務上行為，顯具有對價關係。
　⒋從而，被告李孝君收受郭金章交付50萬元賄賂之犯行，應堪
    認定。　
(三)被告李孝君於104年1月19日收受郭金章交付而其職務上行為
    具有對價關係之87萬元賄賂部分：　　
　⒈證人郭金章於原審審理中證稱：（經提示閱覽偵10419卷三第
    163頁反面第一答後稱）104年1月17日至18日左右，我去新
    竹瓦斯公司十八尖山辦公室找李孝君聊天，我們說搶修的事
    ，他說他在處理，我看他那時候很難過，身體不舒服，李孝
    君有跟我說要開刀的事，聊天說心臟怎麼樣，我本人也問他
    說要多少資金，他還有說他女兒幫人家養狗還是養什麼，經
    營這個虧損負債累累，很困難，我有承諾說沒關係，我能夠
    幫忙的就幫忙，後來在104年1月19日，我有和蔡美燕去他民
    生路住處，他住在7樓大廈的5樓，我在李孝君家的客廳看到
    他，由蔡美燕陪我去，我跟李孝君見面，李孝君有泡茶給我
    們喝，我跟李孝君講話，蔡美燕去後面廁所那邊，我有交給
    李孝君87萬元，錢裝在布袋裡面給他，他說他女兒也要錢，
    他開心臟也要錢，87萬元的數字我忘記是誰算出來，他算是
    跟我借款，我說沒關係，等他有錢再還，救了孩子、救了女
    兒是最重要，不是錢的問題，我看他這樣，我非常不忍心，
    但李孝君沒有給我借據，只有用嘴巴承諾，到現在都還沒還
    ，我也不會採取任何請求他們還款的動作；我給這87萬元跟
    李孝君向來有很幫忙上芫公司的工作有關，該幫忙的東西他
    會幫忙，不該幫忙的不會幫忙，就這樣子，我沒有想到什麼
    結果，我之前確實有跟檢察官講李孝君跟我要，我也不敢說
    不要等語（見原審卷五第56至60、101至102、188至193頁）
    。
  ⒉證人蔡美燕於原審審理中證稱：（經提示閱覽偵1332卷二第2
    9頁支出總帳、偵6682卷一第42頁取款憑條、第43頁大額存
    提現金備查單後稱）在支出總帳103-2的表中記載104年1月1
    9日、「材料」、「瓦君」，支付金額是87萬元，就是指上
    芫公司在104年1月19日有支出1筆87萬元款項給李孝君，我
    帳這樣記就是有，錢是給郭金章，87萬的科目要記成「材料
    」是郭金章講的，該筆帳冊中87萬元，就是郭佩芬（郭金章
    之女）到新竹一信提領的87萬元，領回來是交給我，87萬元
    現金是用銀行的袋子裝，我再交給郭金章，之後我有陪郭金
    章去看李孝君；郭金章有跟我說要請1筆87萬元，要給郭金
    章，但沒有說這是李孝君要借的，之後要回帳給公司，也沒
    有說87萬元要如何使用等語（見原審卷五第308至310、346
    至347頁）。
  ⒊觀諸卷附上芫公司手寫帳冊中104年1月19日支出總帳、手寫
    底稿，分別記載科目「材料」、摘要記載「瓦君」、支出金
    額「870000」、「1/19 君材 87万」乙節，此有該等手寫帳
    冊、手寫底稿各1紙附卷可稽（見偵1332卷二第29頁、偵104
    19卷三第235頁），再證人即郭金章之女郭佩芬確實該日有
    至新竹一信將該款項提領後交予蔡美燕，業經其於原審審理
    程序中證述明確（見原審卷五第354至356頁），且有上芫公
    司新竹一信帳戶104年1月19日之交易明細、同日之大額存提
    現金備查單、取款憑條各1份存卷可考（見偵10419卷二101
    頁、偵3635卷二第104、105頁）。復參以證人郭銘仁前揭有
    聽聞郭金章告知其有交付賄賂予被告李孝君之證述（見偵13
    32卷二第174頁），且其於原審審理時就郭金章部分更進一
    步證稱：「（問：據你現在的印象，郭金章有無跟你說他要
    去行賄李孝君跟吳炳煌的原因為何？）李孝君的話，是因為
    他身體不好，急需要一筆錢。」等語（見原審卷五第230 頁
    ），而被告李孝君於調詢時亦自陳：我有高血壓、糖尿病及
    心導管疾病等，曾於104年1月20日開刀裝置心臟支架2支，
    預計4至5月間還要再裝置心臟支架；我開刀前郭金章及蔡美
    燕有到我家探視我等情（見偵3635卷一第93頁反面、第95頁
    反面），復衡以上揭款項並非整數，顯與一般交際饋贈常以
    整數或5的倍數等情形不同，足見該款項應係由被告李孝君
    當時因健康醫療、家庭狀況之資金缺口計算而來，是證人郭
    金章所證述應被告李孝君要求而交付87萬元予被告李孝君等
    情，信而有徵，應屬實在。綜合上開各情，郭佩芬有於104
    年1月19日至新竹一信提領87萬元現金後交予蔡美燕，旋由
    蔡美燕陪同郭金章前往被告李孝君住處，郭金章並交付該87
    萬元予被告李孝君收受之事實，應堪認定。是被告李孝君及
    其辯護人否認有收受郭金章交付款項，或以蔡美燕、郭銘仁
    未親見郭金章交付款項予被告李孝君，不足佐證被告李孝君
    收賄之事實，然由證人蔡美燕、郭銘仁所證述關於領款、與
    郭金章同赴被告李孝君住處及動機緣由等各節，均與卷內相
    關事證互核相符，而無失出，又無誇大、渲染之情節，難認
    其等所證述情節核屬不實，足堪補強並採為認定被告李孝君
    收受款項事實之依據，是被告李孝君及辯護人上開所指，顯
    係卸責之詞，不足採信。
　⒋至郭金章交付87萬元之緣由為何，除亦提及被告李孝君因心
    臟開刀要借錢乙節外，其亦曾證稱：李孝君開心臟，他怕他
    死掉，拿錢可以家人使用，他這樣跟我要，我也不敢跟他要
    回，說是借款，但他會還，還是不會還，我就不知道；因為
    李孝君身體馬上要開刀需要資金，而他的小孩也跟他拿錢，
    他的女兒開店沒錢，我不過問，他要週轉，我不知道他何時
    退休等語明確（見偵10419卷三第241頁、偵10419卷二第245
    頁），加以該筆款項支出科目登載為「君材」，同為其交付
    賄賂予新竹瓦斯公司人員之代號、郭金章未向被告李孝君要
    求簽立借據、亦未有追索債權請求還款之動作或打算，則此
    87萬元應非如郭金章所述純基於私人情誼之借貸。
  ⒌又被告李孝君雖確於103年12月18日即上簽申請於104年3月16
    日退休，至104年1月7日始獲現任新竹瓦斯公司總經理楊文
    科之批准，此有同日簽呈1紙在卷可考（見資料卷第19頁）
    ，然此是否為郭金章所知悉，觀諸其於偵查及原審審理程序
    中相扞格之證述內容（見偵10419卷二第245頁、原審卷五第
    191頁），已非無疑義，況郭金章交付財物之際，即104年1
    月19日，被告李孝君尚未退休，仍負責辦理審核如附表一編
    號17所示「51GL103-0A6 瓦斯管24小時零星緊急搶修工程（
    新竹市）（開口契約）（第二次）」工程結算業務，此觀卷
    附如附表一編號17所示之輸配氣管及用戶管線搶修工程部份
    發包統計結算表，被告李孝君仍有在其上組長位置審核用印
    自明（見資料卷㈤第153頁反面）。再者，衡以其等之身分，
    縱有私交，被告李孝君之醫藥費用或其女業務經營之虧損，
    均與上芫公司無涉，郭金章仍使用上芫公司行賄之項目支出
    ，佐以該金額並非小額，一般縱係親屬亦難毫無保留地贈與
    ，遑論具有龐大資金壓力之上芫公司，此觀諸證人郭銘仁證
    稱：80幾萬元這筆支出對我們公司來說很大等語（見原審卷
    五第272頁）、證人郭金章證稱：每個月的資金壓力很大，
    薪水要發到200多萬，而且都要現金，資金的壓力很重等語
    （見原審卷五第176頁）自明，則該等財物之交付，應仍係
    基於被告李孝君承辦該等採購工程之業務，而被告李孝君既
    以不相干之事由要求給付該等不尋常之金額，依其智識及斯
    時擔任新竹瓦斯公司職員多年，對於該等賄賂交付之緣由，
    非僅基於私人情誼，仍係冀求自己辦理上開職務上行為得以
    從寬審核、結算，當難諉為不知，是辯護人執證人郭金章始
    終稱87萬元為借款云云，然郭金章卻未曾向被告李孝君索還
    ，或有免除該等債務之意思表示，足見郭金章之真意應屬饋
    贈，自無從據以執為有利於被告李孝君之認定。是以，依社
    會一般通念已足認定郭金章與被告李孝君雙方主觀上已有達
    成該等不違背職務行為為對價關係之默示合致，而具有對價
    關係至明。
　⒍辯護人另指摘郭金章前揭所稱104年1月17日、18日前往十六
    尖山辦公室找被告李孝君，談及開刀之事與事實不符（見原
    審卷五第56至57頁）；「51GL103-0A6 瓦斯管24小時零星緊
    急搶修工程（新竹市）（開口契約）（第二次）」之工程款
    僅188萬元，與郭金章交付之賄款不成比例，難認有對價關
    係云云。惟查：
　⑴依新竹瓦斯公司107年4月20日函及所附員工輪值表、被告李
    孝君差勤紀錄資料（見本院卷二第347至351頁），104年1月
    17日、18日此2日為週六、日，固非上班日，然該十六尖山
    辦公室既有他人輪值，即非禁止進入狀態，僅對外不開放，
    衡情，被告李孝君並非不可能與郭金章相約假日見面，以避
    開他人談論賄賂之事，況104年1月19日郭金章在蔡美燕陪同
    下，確實有前往被告李孝君住處交付賄款87萬元，又如被告
    李孝君所陳其於104年1月20日至醫院進行心導管手術安裝支
    架，郭金章既已於104年1月17日或18日與被告李孝君見面因
    此知悉被告李孝君既定之手術行程，衡諸一般常情當場已會
    表達問候關心之意，或表示視術後康復情形再擇日探病，倘
    非已約定要為饋贈之數額，兩人又非密切聯繫、關心之至親
    好友，郭金章何須在104年1月19日即被告李孝君入院前一日
    理應忙於做術前準備時，再至其住處叨擾問候、表達關心，
    益徵雙方主觀上有對於行賄及收賄之意思表示合致，並有郭
    金章交付賄賂予被告李孝君收受之客觀行為甚明。是辯護人
    上開所指，並無解於被告李孝君收賄之事實。
　⑵公務員受賄罪之對價關係，僅需行賄、受賄雙方主觀上有為
    職務上之行為及交付財物之認識即可，不以客觀上受賄人可
    使行賄人取得優惠之待遇為必要，其數額亦不以與行賄所期
    待獲得之利益成一定比例為限。公務員所收受之金錢、財物
    或其他利益，若與職務上應為之特定行為之間具有原因與目
    的之對應關係者，縱係假藉各種名義之變相給付，亦難謂與
    其職務無關而無對價關係，且究係事前抑或事後給付，所交
    付賄賂或不正利益之價值，與該他人因公務員職務上之行為
    所獲得之利益之價值是否相當，俱非所問（最高法院104年
    度台上字第76號、107年度台上字第4009號判決意旨參照）
    。本案被告李孝君既明知郭金章為求上芫公司得標之工程施
    作、請款順利，不會拒絕其以開刀借款為藉口之要求，仍向
    郭金章要求87萬元，嗣收受後並為上開特定之職務上行為，
    以協助郭金章之上芫公司施工後請求工程款順利，該87萬元
    之對價，亦難遽認與被告李孝君提供之前揭職務上作為有何
    不相當，而賄賂金額是否占本案獲利之一定比例，尚不影響
    被告李孝君收受87萬元之事實，是辯護人上開辯解，亦不足
    為有利被告李孝君之證明。　
　⒎從而，被告李孝君收受郭金章交付87萬元賄賂之犯行，亦堪
    認定。
(四)綜上所述，被告李孝君上開所辯，俱不足採。被告李孝君分
    別於103年9月2日至同年9月8日間某日收受郭金章交付50萬
    元及104年1月19日收受郭金章交付87萬元之賄賂，事證明確
    ，被告李孝君上開2次不違背職務收受賄賂犯行，均堪認定
    。　　　　
四、被告黃鴻盛部分
    訊據被告黃鴻盛固坦承其曾任自來水公司第三區管理處新竹
    服務所102年度工程之監工，並負責辦理該等工程之結算等
    履約管理相關事宜之事實，惟矢口否認有何不違背職務收受
    賄賂之犯行，辯稱：103年1月21日我有發生車禍，車禍地點
    在郭金章公司附近，車禍的和解是國泰產物保險公司人員幫
    忙辦的，和解金405,000元的來源是友人的借貸或還款，我
    於103年3月13日、28日沒有收受郭金章交付的10萬元、30萬
    元，我也沒有跟他碰面云云（見原審卷一第313、314頁）。
    辯護人則為被告黃鴻盛辯護稱：⑴附表一編號18所示工程訂
    約後之履約、驗收屬於私經濟行為，被告黃鴻盛不具刑法上
    公務員身分（見原審卷三第7頁、原審卷六第396頁）；⑵被
    告黃鴻盛於103年3月10日已接獲調派竹南頭份營運所之派令
    ，同年4月1日到新職任職，郭金章沒必要在其調職前交付40
    萬元，且其實際在103年3月10日就調換職務到試壓工程人員
    ，原工作則由沈特鈿接任，故被告黃鴻盛於3月份已非附表
    一編號18所示新裝工程的監工，後續監工、結算事宜，並非
    被告黃鴻盛職務範圍內所應為或得為之行為，對新裝工程沒
    有實質上影響力，不具對價關係（見原審卷三第7頁、本院
    卷一第511頁、本院卷四第161頁）；⑶被告黃鴻盛於103年3
    月間有辦理上芫公司承作之1月1日至2月28日該工程之初驗
    結算，惟因驗收未通過，故股長沈特鈿於103年4月25日復行
    製作結算書辦理驗收，是該工程結算、驗收部分，並非被告
    黃鴻盛職務上應為，後因沈特鈿請假到4月30日，5月份由證
    人張華堂接手，因找不到沈特鈿當監工來蓋章，才找被告黃
    鴻盛蓋章，不能因此認為被告黃鴻盛為監工，即應負結算履
    約之責，證人張華堂此部分證述不實在（見原審卷六第398
    至399頁、本院卷四第434、164至165頁）；⑷政府採購法施
    行細則第92條明文規定，竣工後至少30日辦理初驗，故附表
    一編號18所示工程第四批次工程於103年2月28日竣工，被告
    黃鴻盛隨即於103年3月17日完成初驗，並無故意延遲之情，
    則其既已完成初驗，郭金章更無於103年3月28日交付30萬元
    之必要（見本院卷四第166、435頁）；⑸上芫公司保存金帳
    冊記載「水、黃」、「材料10萬元」、「借支30萬元」，均
    為郭金章叫蔡美燕填寫，而郭銘仁也是聽聞郭金章與蔡美燕
    講被告黃鴻盛借錢之事，其2人均未親自見聞，所為證言不
    具補強性（見本院卷四第432至433、158至159頁）；⑹金北
    公司新竹一信存摺在103年3月28日雖有30萬元出帳，但亦無
    法證明郭金章有將款項交付被告黃鴻盛，無從推論有交付賄
    款之事實（見本院卷四第433頁）；⑺被告黃鴻盛縱然有交付
    40萬元，依郭金章、郭銘仁、蔡美燕所為陳述，亦屬因車禍
    和解而需要之借款，況被告黃鴻盛已提出車禍和解金來源，
    有收據影本及票號可據，並於103年3月21日交付被害人，其
    何須再於同年月28日因車禍向郭金章借款30萬元，況其與蔡
    美燕對於被告黃鴻盛前來公司借錢一事，說法矛盾，足見郭
    金章所言非事實（見原審卷六第397頁、本院卷四第160至16
    1頁）云云。經查：　　
(一)被告黃鴻盛為刑法第10條第2項第1款後段所指授權公務員：
　⒈查自來水公司係依據自來水法、公司法及國營事業管理法等
    法律所成立之國營事業機構，其中依國營事業管理法第1條
    規定，國營事業以發展國家資本，促進經濟建設，便利人民
    生活為目的，其內部組織則係依據經濟部發布之「臺灣省自
    來水股份有限公司暫行組織規程」、「臺灣省自來水股份有
    限公司各區管理處暫行組織規程」、「臺灣省自來水股份有
    限公司各區工程處暫行組織規程」設置，並據此劃分各區管
    理處掌理事項，包括水庫集水區與水源保護區保育工作之規
    劃及執行事項；統合運用水源及有效調配水量，平衡區間水
    量水壓供給之業務事項等業務。參諸自來水法第1條明定立
    法宗旨為：「供應充裕而合於衛生之用水，改善國民生活環
    境，促進工商業發達」，則自來水公司之設立，乃依法令從
    事於公共事務為主，並非單純以營利為目的之事業，係屬依
    法令成立之公用事業（最高法院109年度台上字第2323號判
    決意旨參照）。另為策進自來水事業之合理發展，加強其營
    運之有效管理，以供應充裕而合於衛生之用水，改善國民生
    活環境，促進工商業發達，特制定自來水法；自來水設備，
    包括取水、貯水、導水、淨水、送水、及配水等設備；自來
    水事業之工程設施標準，分別由中央及直轄市主管機關訂定
    之；自來水管承裝商許可之資格、條件、申請程序及其分類
    、施工計畫與所屬技術員工之聘用、資格及其他應遵行事項
    ，其管理辦法，由中央主管機關定之，自來水法第1條、第2
    0條、第42條第1項、第93條之6分別定有明文，參諸本案如
    附表一編號18所示自來水公司辦理採購之「CH-00-0000-00 
    新竹服務所102年度新（改）裝工程」，既與自來水公司提
    供之用水目的、品質有涉，與民眾是否能獲得充足與安全之
    用水供應服務相關，則自來水管線之敷設與維護，顯與民眾
    之生存、照顧、依賴等公共福祉權益相關，並非僅意在牟取
    公司經營盈虧之私利，核已屬攸關國計民生之公共福祉事務
    。
　⒉被告黃鴻盛自79年7月10日至103年4月1日止，為自來水公司
    第三區管理處新竹服務所技術士，執掌該所用戶外線新改裝
    工程監工業務，且自83年7月1日擔任該公司機電類技術士，
    工作內容為辦理有關管網設備之檢測維修，用戶新裝試壓、
    水表拆裝、維修及校驗等其他相關事項，有自來水公司第三
    區管理處105年7月22日台三水政字第1050051849號函檢附被
    告黃鴻盛歷年調任單位及工作職掌、派令、105年3月3日台
    水三人字第10500023150號函附卷可稽（見原審卷四第13至1
    8頁、原審卷一第145頁）。又依卷附自來水公司第三區管理
    處發包工程竣工計價單、工程結算驗收證明書、驗收紀錄、
    修正竣工結算資料簽呈、新裝工程合約執行管制表、工程初
    驗報告、初驗紀錄、竣工報告、開工報告等相關文件（見附
    表一編號18所示證據卷頁），可知被告黃鴻盛對於附表一編
    號18所示標案工程，擔任監造人員並負責辦理工程結算等履
    約管理事宜，且被告黃鴻盛於原審準備程序供稱：我的工作
    是派工，派上芫公司的員工，用戶申請進來後，我就指派他
    們施工，施工期間看他們施工情形，施工結束，我負責結算
    製表，工程款的請領要先經過我結算製表後往上簽呈，合格
    才付款等語（見原審卷一第313頁）。是被告黃鴻盛上開任
    職期間對於上芫公司得標如附表一編號18所示標案工程後續
    履約程序之職務上行為，擁有監管、結算權，具有法定職務
    權限，且該採購行為所繫本身之事務，亦屬攸關國計民生之
    事項，是被告黃鴻盛依政府採購法辦理本案採購事務，核屬
    刑法第10條第2項第1款後段所指授權公務員。被告黃鴻盛及
    其辯護人辯稱：被告黃鴻盛僅為私經濟行為，並非刑法第10
    條第2項第1款後段所指授權公務員云云，尚無足採。
(二)被告黃鴻盛於103年3月13日、同年3月28日接續收受10萬元
    、30萬元部分：
  ⒈證人郭金章於偵訊中證稱：我知道黃鴻盛在自來水公司擔任
    何種職位，在我承作工程是擔任監工人員，看我們有無按圖
    施工等語（見偵10419卷二第244頁反面、245頁）、於原審
    審理先證稱：101年至103年間我有為了讓上芫公司、金北公
    司業務能夠順利推行，然後有送錢給新竹瓦斯公司、或自來
    水公司的職員，那個是有拜託他們多設計，我們有工作；因
    為我做自來水公司的工程，黃鴻盛在那裡做監工，很長一段
    時間就熟悉了，跟他私下的交情不錯、很好；我到最後才知
    道黃鴻盛103年4月1日至103年6月12日之間有短暫被調到自
    來水公司的竹南投份營運所；（經提示閱覽偵1332卷二第38
    頁、偵10419卷二第28頁後稱）保存金103-2表中，內載「材
    料」、「水黃」、支付金額「100000」、支出總帳103-1表
    中記載3月28日，科目是「借支」，摘要也是「水黃」，支
    付金額是30萬元，是代表我在103年3月13日、3月28日有給
    黃鴻盛10萬元、30萬元，這是車禍和解的事情，是黃鴻盛開
    口跟我說要和解那個女孩子的車禍來借錢，我們沒有簽借據
    ，或其他書面文件，這40萬元迄今黃鴻盛沒有還；（經提閱
    覽原審卷一105年4月7日準備程序筆錄第15至16頁後稱）黃
    鴻盛有一段有監工，有一段沒有監工，我有時忘記了，我對
    於我之前跟受命法官說，因為黃鴻盛是監工，我才給他這40
    萬元沒有意見，我的意見只要這個女孩子有平安就好等語（
    見原審卷五第24、29、75至77頁）；再於辯護人詰問時證稱
    ：我平常跟黃鴻盛都很好，他有時當監工，有時沒當監工，
    大概103年、102年左右就沒有當監工了，沒有當監工是調到
    竹南，因為那時我們做水的新裝，要蓋章，我一看就知道；
    103年3月11日交付10萬元、3月28日交付30萬給黃鴻盛當時
    ，我確定黃鴻盛當時不是我們的監工，這兩筆錢是因為黃鴻
    盛出車禍要賠償對方，分2次跟我借，3月11日是在我們公司
    裡面借，我確實忘記是否隔好幾天以後我才交付10萬元給他
    ，錢是在公司裡面拿，從公司零用金出，3月28日那一天是
    在公司當天交付的，也是公司的零用金，我基於車禍被害人
    很可憐，希望她能夠平安，所以借錢給黃鴻盛，沒有因為他
    是我們的監工，而在他監工期間，對於我們公司的工程，他
    沒有去刁難或阻礙過我們，或故意延誤請款，我們不需要行
    賄他對我們工程好好處理云云（見原審卷五第109至117頁）
    ；復於原審職權訊問時證稱：黃鴻盛車禍是在我公司倉庫門
    口發生，都是我們公司蔡小姐處理的，40萬元先借10萬元，
    再借30萬元是蔡小姐跟我說的，我說沒關係，人平安就好，
    這40萬元是作為黃鴻盛車禍和解金使用；我忘記3月13日被
    告黃鴻盛有沒有在做監工，如果有做監工，可能是過年時給
    個紅包，13日是剛好車禍要錢，我心裡當作他跟我借這些錢
    ，不會還我們，我當作錢拿去不會還了，這個是和解的30萬
    元；這10萬元跟30萬元都是要給黃鴻盛車禍和解金的沒有錯
    ，至於一個記材料、一個記借支，那是記錯了，我本來是當
    作黃鴻盛不會還錢，才會這樣記；之前準備程序中，受命法
    官問過我，黃鴻盛的錢我沒有去討的原因，我說因為他是監
    工，如果我有這樣講，就算這樣沒有錯等語（見原審卷五第
    170至184頁）。細繹證人郭金章上開證述情節，姑不論其說
    明交付原因究竟為何，其始終均證稱其有於103年3月13日、
    3月28日在公司內交付10萬元、30萬元共40萬元予被告黃鴻
    盛乙節不移。
  ⒉證人蔡美燕於原審審理中證稱：（經提示閱覽偵1332卷二第3
    8頁、偵第1332卷二第28頁後稱）在保存金103-2中有記載科
    目是「材料」，摘要是「水黃」，支付金額是10萬元，是郭
    金章叫我這樣寫，我交給郭金章10萬元，郭金章叫我這樣寫
    的意思是要給自來水公司的黃鴻盛10萬元，支出總帳103-1
    表中有記載3月28日，科目是「借支」，摘要是「水黃」支
    付金額是30萬元，也是給黃鴻盛30萬元，科目會是「借支」
    是郭金章叫我這樣寫的，我有聽過郭金章說過黃鴻盛是因為
    車禍才要來借錢，到目前為止，我這邊沒有收到黃鴻盛回帳
    的10萬元或30萬元款項，但如果給郭金章我就不知道了等語
    （見原審卷五第313至315頁）。
  ⒊證人郭銘仁於原審審理時亦證稱：我之前曾經聽到郭金章跟
    蔡美燕在談黃鴻盛說要借錢的事情，是因為在上芫公司門口
    附近發生的車禍，黃鴻盛因為這個車禍總共借了多少錢我不
    清楚，有聽到過有一筆是黃鴻盛要借30萬元，郭金章有借這
    筆30萬元等語（見原審卷五第232至233頁）。
  ⒋觀諸卷附上芫公司手寫帳冊中103年3月13日保存金帳冊，其
    上確實記載科目「材料」、摘要記載「水黃」、支付金額記
    載「100000」，而103年3月28日支出總帳科目記載「借支」
    、摘要記載「水黃」、支付金額記載「300000」，此有各該
    帳冊各1份附卷憑參（見偵1332卷二第38、28頁、資料卷第
    298、322頁），勾稽比對金北公司103年3月28日新竹一信帳
    戶之存摺內頁，亦載有當日提領現金30萬元，復以手寫記載
    「水鴻」，亦有該存摺內頁1紙可佐（見資料卷第129頁）
    ，益徵郭金章、蔡美燕所證述上開情節並非子虛，而堪採信
    ，是郭金章確有於103年3月13日、28日各以公司零用金10萬
    元及由蔡美燕自新竹一信所提領30萬元交付予被告黃鴻盛等
    情，應堪認定。被告黃鴻盛及其辯護人空言否認收受郭金章
    所交付之款項、或以證人蔡美燕、郭銘仁並未親見郭金章交
    付款項予被告黃鴻盛，不足佐證被告黃鴻盛收賄之事實，然
    由證人蔡美燕、郭銘仁所證述公司借支款項予因車禍有資金
    需求之被告黃鴻盛乙節，業如前述，均有相關卷內事證可資
    佐證，難認其等所證述情節不實，足堪補強並採為認定被告
    黃鴻盛收受上開款項事實之依據，是被告黃鴻盛及辯護人上
    開所指，顯係卸責之詞，不足採信。至證人郭金章與蔡美燕
    對於究係誰先處理被告黃鴻盛借錢一事，說法固有不同，然
    其等對於被告黃鴻盛係因車禍和解金而借錢之說法，並無二
    致，辯護人以此指摘證人郭金章所言不實云云，尚非可採。
  ⒌被告黃鴻盛及其辯護人固提出玉山銀行102年8月5日存款金額
    90萬元存款憑條影本、簽收人黃鴻盛103年2月8日金額25萬
    元收據影本、票號TH521334號（金額15萬元）本票影本、10
    3年3月21日簽具之和解書（甲方：黃鴻盛，乙方：邱麗珊）
    影本各1份（見原審卷一第325、326、327、原審卷三第150
    頁），主張該等和解金為其自主籌措云云，然姑不論上開資
    金收支是否與卷附扣案之被告黃鴻盛存摺內頁記載相符，縱
    其和解金確實另有來源，亦與其是否確實收受該等款項無涉
    ，自難捨前揭事證就此為有利於被告黃鴻盛之認定。
(三)郭金章所交付之財物與被告黃鴻盛職務上行為有對價關係：
     
　⒈被告黃鴻盛於103年3月10日接獲調派令，於103年4月1日調往
    竹南頭份營運所擔任裝修類技術士，且自103年3月10日後，
    即為其直屬上司即工務股長沈特鈿由裝修類調到試壓工程，
    不再負責新裝工程事宜，而由沈特鈿暫時兼結算工作，嗣沈
    特鈿因病請假，由張華堂自103年5月2日接手等情，業據證
    人沈特鈿於本院審理時證述明確（見本院卷四第135、136頁
    ），並有自來水公司103年3月10日台水三字第10300031130
    號令、黃鴻盛歷年調任單位及工作職掌在可憑（見原審卷四
    第14、18頁）。惟被告黃鴻盛職務內容變更前，仍係自來水
    公司第三管理處依政府採購法對外採購「CH-00-0000-00新
    竹服務所102年度新（改）裝工程」（即附表一編號18）之
    監工人員，且負責監造上芫公司施作之「新竹服務所102年
    度新（改）裝工程--第四批次0000000元」工程（103年1月1
    日開工至103年2月28日竣工）、「新竹服務所102年度新（
    改）裝工程--第五批次0000000元」工程（103年3月1日開工
    至103年3月31日竣工），此有自來水公司第三區管理處102
    年7月12日新竹服務所102年用戶外線新（改）裝工程（二）
    決標公告、各該工程發包工程竣工計價單、驗收證明書、驗
    收記錄附卷可佐（見原審卷三第220至223頁、原審卷四第56
    至63頁），且據證人張華堂於原審審理中證稱：我是於103
    年5月2日從服務股調到工務股來接黃鴻盛的業務，他之前所
    有的業務資料都是我一手幫他做的，因為5月2日之前，他的
    業務很多已經施工完畢，還沒有辦一些結算手續，上開工程
    發包工程竣工計價單、驗收證明書、驗收記錄都是我做的；
    新裝工程的監工有初驗跟驗收，在我做這份資料之前，黃鴻
    盛每一件的初驗都已經完成，只是沒有辦理結算付款廠商，
    每一件監工完畢視同初驗，這部分黃鴻盛都已經處理完成，
    我是初驗之後辦理驗收的；上開文件雖然是我做的，也實際
    接手黃鴻盛的工作，但是因為這是黃鴻盛監工的，當然他要
    負責，所以我們會請他回來確認，或送資料給他確認；上開
    文件依照自來水公司標準，應該要由監造人員製作完畢，並
    且自己蓋章後，再往上送審，本案監造人員即黃鴻盛不先蓋
    章、簽章，上面的人絕對不會蓋章，監造人員是第一個章，
    我當初有跟主管報告，我來幫黃鴻盛整理無所謂，但監造不
    是我的部分，就要由黃鴻盛自己負責，上開文件因為不是我
    監造，我打死也不會蓋，如果上開文件監造人員黃鴻盛不蓋
    章，之後相關流程也不會有人蓋章，所以黃鴻盛如果不蓋章
    ，廠商就領不到款等語（見原審卷五第379至381、392至395
    頁）、證人沈特鈿於本院審理時亦證稱：在有關竣工計價單
    、驗收證明單上面的監工人員、監造人員的簽名蓋章，是由
    實際參與監造的人員蓋章，若無實際參與監造的人員，普通
    是不會要求他在竣工計價單、驗收證明單上蓋章；黃鴻盛10
    3年3月10日後內部職務調動，由我暫時兼一些結算的工作，
    不算是監造，我只是審核而已，因為我們初驗、驗收手續只
    要結算資料，送出以後我們就上呈送；原來是黃鴻盛交案的
    就還是請他在承辦單位主管及人員簽章欄蓋章等語（見本院
    卷四第144、136至138頁）；參以被告黃鴻盛供承：我是102
    年度該工程的監工，施工期間我要看上芫公司施工情形，施
    工結束後我負責結算製表，工程款請領要先經我結算製表才
    往上簽呈等語（見原審卷一第313頁），對照「新竹服務所1
    02年度新（改）裝工程--第四批次0000000元」工程（103年
    1月1日開工至103年2月28日竣工）竣工之時，被告黃鴻盛職
    務仍未異動，則其自為監造人員與結算製表人，而「新竹服
    務所102年度新（改）裝工程--第五批次0000000元」工程（
    103年3月1日開工至103年3月31日竣工）開始施工時，被告
    黃鴻盛仍擔任前10日之監工應可確定，則被告黃鴻盛在監造
    人員欄蓋印，亦非違誤。是被告黃鴻盛於103年3月10日調動
    職務前，確仍係上開工程之監工人員，並應負責辦理結算等
    履約管理事項至為明確，辯護人辯稱被告黃鴻盛於斯時已非
    上開新裝工程之監工，監工、結算均非其職務範圍云云，顯
    有誤會。
　⒉辯護人以被告黃鴻盛辦理之「新竹服務所102年度新（改）裝
    工程--第四批次0000000元」工程（103年1月1日開工至103
    年2月28日竣工）初驗結算未通過，嗣由工務股長沈特鈿另
    行製作結算書辦理驗收，故該工程結算、驗收非被告黃鴻盛
    職務，且被告黃鴻盛已於103年3月17日完成初驗，郭金章於
    103年3月28日自無交付賄款之必要云云。惟依上開說明，此
    第四批次工程既然在被告黃鴻盛調職前（不論內部調動或外
    部調動）竣工，理應由其負責結算製表，且依卷附工程初驗
    報告、初驗記錄均記載被告黃鴻盛於103年3月17日完成初驗
    （見原審卷五第424、425頁），辯護人亦具狀肯認此工程之
    初驗係由被告黃鴻盛完成（見本院卷四第164頁），足見被
    告黃鴻盛經沈特鈿調整職務後，對其經手且竣工之工程，業
    務上並非全然交接而不再聞問，則證人沈特鈿於本院審理時
    證稱：「（問：是否從3月10日開始，被告黃鴻盛是否就無
    負責新裝工程的事宜？）對，他就盡量就沒有負責」等語（
    見本院卷四第136頁），並不包含被告黃鴻盛對已經手且竣
    工工程進行後續程序。再依證人張華堂於原審審理時證稱：
    「（問：……你在103年5月2日也實際接手黃鴻盛的工作，為
    何驗收紀錄欄跟監造人員欄還是要黃鴻盛蓋章？）因為這是
    黃鴻盛監工，他當然要負責，所以我們會請他回來確認，或
    送資料給他確認，我們驗收時會告知他哪一天要驗收，如果
    他有事，監工不到場，我們會請他確認這些資料，那一天驗
    收黃鴻盛沒有到場，是我們政風在驗收」、「（問：驗收時
    ，黃鴻盛沒有到場，為何在驗收紀錄的記錄欄，黃鴻盛有蓋
    章？）驗收是我們針對案子抽驗，抽驗之後如果有出入，就
    是扣廠商的錢，但不管有無扣款，抽驗相符之後，資料就會
    給原來的監工蓋印章，他要表示負責」等語（見原審卷五第
    381頁），則被告黃鴻盛擔任上開第四批次工程監工，初驗
    是由監工負責，倘嗣後進行驗收之抽驗結果與初驗結果相符
    ，即會依照被告黃鴻盛初驗結果結算工程款，此觀上開第四
    批次工程結算驗收證明書、工程驗收報告、工程保固切結書
    （由上芫公司出具）記載實際於103年5月5日驗收，且由技
    術士張翠蘭驗收並填寫驗收意見「經抽驗0000-0000-0000-0
    000-0000等。驗收相關問題詳如附件說明。經抽驗相符，除
    隱蔽部分由監工人員負責外，准予驗收」等語（見原審卷五
    第415、416、418頁），益證證人張華堂所言抽驗與初驗相
    符，應由進行初驗之監工黃鴻盛負責等情不虛。是辯護人以
    上開第四批次工程結算、驗收非被告黃鴻盛職務、且被告黃
    鴻盛已然完成初驗，郭金章無交付賄款必要云云，尚屬無據
    。至辯護人於本院具狀稱證人張華堂103年5月接手時，上開
    第四批次工程業於103年4月25日辦理驗收結算完畢云云（見
    本院卷四第164頁），恐有誤會，附此敘明。
　⒊又證人郭金章於本案前後雖曾供稱本案係因憐憫該車禍案件
    之被害人，始同意先後借款10萬元、30萬元予被告黃鴻盛，
    或證人蔡美燕、郭銘仁證述該財物為「借款」云云。然觀諸
    上開上芫公司手寫帳冊之各該記載，其一為「材料」，核屬
    上芫公司贈送新竹瓦斯公司或自來水公司人員賄賂之代號，
    則其等「借款」之證述已非無疑；再者，證人郭金章於原審
    準備程序及審理中均提及該等款項並無意向被告黃鴻盛討回
    ，業如前述，姑不論證人郭金章經營公司多年，與他人借款
    卻未簽立借據或書面文件，兩人又非至親好友，此顯與常情
    相違，貸與他人款項卻無意討回，則該等款項形同於贈與，
    而就該車禍案件實際受害者為被害人，縱對之心生憐憫，或
    者基於私人情誼，亦無須平添如此高額利益予被告黃鴻盛，
    則該等款項之授與當非借貸至明。另證人郭金章於原審審理
    中一再證稱被告黃鴻盛於收受款項之際，並非其承作工程之
    監工云云（見原審卷五第110、136至137頁），然被告黃鴻
    盛實際上確係擔任附表一編號18所示上芫公司承作「新竹服
    務所102年度新（改）裝工程--第四批次0000000元」、「新
    竹服務所102年度新（改）裝工程--第五批次0000000元」之
    監工人員，前者業於103年2月28日竣工，乃其監工且須負責
    結算製表，後者103年3月31日竣工，職務上仍須有其配合辦
    理結算等履約管理相關事宜，業如前述，而事後回憶或有可
    能混淆被告黃鴻盛之身分，然時值給付款項之際，佐以被告
    黃鴻盛向為其承作新（改）裝工程之監工，於103年3月13日
    、3月28日豈有可能混淆被告黃鴻盛之身分，遑論證人郭金
    章明白證稱係至承作工程時見及核章人員改變始知調職（見
    原審卷五第110、136頁），則於本案中至少應於103年5月22
    日上開第五批次工程驗收之後（見原審卷五第469頁驗收記
    錄），由其他監工蓋章才會知悉，是證人郭金章前揭之詞均
    屬刻意迴護被告黃鴻盛之詞，難認可採，實際上依證人郭金
    章當時之認知與後續所為，應以其證稱係因被告黃鴻盛為承
    作工程之監工人員而交付款項等語較為可信。
　⒋再依被告黃鴻盛自承其車子除強制險外，另有加保其他項目
    ，且於103年3月21日已與車禍被害人達成和解付訖款項等情
    （見原審卷五第171至172、178頁），並有103年3月21日簽
    立之和解書影本在卷可憑（見原審卷三第150頁），是縱使
    發生車禍之地點是在為上芫公司載送雞隻而於上芫公司門口
    所發生，然被告黃鴻盛明知車禍之發生係個人駕駛行為所致
    ，實與證人郭金章無涉，其卻以借貸為由令郭金章於提供資
    金而於103年3月13日及已和解後之同年3月28日收受郭金章
    交付之10萬元、30萬元，又未曾出具借據或擔保品承諾還款
    之意思，況且亦可委請保險公司代為處理車禍賠償事宜，顯
    然係基於自己斯時之職務身分之關係方得為之，而郭金章明
    知自己亦無車禍責任，卻仍願意交付供被告黃鴻盛賠償，甚
    至無要求返還之意思或表示，衡以該款項非微，之於上芫公
    司亦難謂僅為零頭小額，則郭金章應係藉由此筆名為借款應
    急實為饋贈而希冀雙方關係良好，使被告黃鴻盛職務上辦理
    與上芫公司有關工程之驗收、結算等相關履約管理業務均能
    順利進行。是以，依社會通念，亦足認受、授雙方主觀上已
    有達成該等不違背職務行為為對價關係之默示合致，而具有
    對價關係至明。
(四)綜上所述，被告黃鴻盛上開所辯，均不足採。被告黃鴻盛於
    103年3月13日、同年3月28日收受郭金章交付10萬元、30萬
    元賄賂，事證明確，其所犯上開不違背職務收受賄賂犯行，
    堪以認定。
參、論罪：
一、核被告劉馨正就事實欄二所為、被告吳炳煌就事實欄三所為
    、被告李孝君就事實欄四(一)、(二)所為、被告黃鴻盛就事
    實欄五所為，均係犯貪污治罪條例第5條第1項第3款之不違
    背職務收受賄賂罪。
二、罪數：
(一)按貪污治罪條例規定對於違背職務之行為或對於職務上之行
    為，要求（行求）、期約、收受（交付）賄賂或其他不正利
    益之犯罪，如行為人基於單一犯意，以實現同一個犯罪目的
    （違背職務上之行為或職務上之行為），先後數次要求（行
    求）、期約或收受（交付）賄賂或不正利益之行為，均係侵
    害同一國家法益，在刑法評價上，其先後數次舉動僅為全部
    犯罪行為之一部，應依接續犯理論，合為包括的一罪予以評
    價，較為合理（最高法院86年度台上字第3699號、97年度台
    上字第4079號判決意旨參照）。
(二)被告劉馨正先後7次收受郭金章交付現金之賄賂，其自始即
    知郭金章為順利取得上芫公司、金北公司歷年所承攬工程能
    夠順利通過驗收及結算、核撥工程款、配合規劃設計之同一
    動機、相同目的而行賄，被告劉馨正基於遂行其前開不違背
    職務行為之接續犯意，而為數個收受賄賂之舉動，且侵害法
    益亦屬相同，其各行為間之獨立性至為薄弱，依一般社會觀
    念，難以強行分開，在刑法評價上，以視為數個舉動之接續
    施行，合為包括之一行為予以評價，較為合理，應論以接續
    犯。
(三)被告黃鴻盛以同一車禍籌措賠償款項為藉口，對附表一編號
    18所示「CH-00-0000-00新竹服務所102年度新（改）裝工程
    」採購工程，於相近之時間接續收受賄賂10萬元、30萬元，
    顯然係基於同一不違背職務收受賄賂之目的，各行為之獨立
    性極為薄弱，應論以接續犯一罪。
(四)被告李孝君前後2次收受賄絡之行為，前次係郭金章適逢中
    秋節前，為酬謝並期使被告李孝君經手之如附表一編號14、
    15所示標案工程之施作、結算、請款順利而主動行賄，後次
    是被告李孝君先以身體健康與家庭經濟因素為由向郭金章借
    款，郭金章方為上芫公司斯時施作如附表一編號17所示標案
    工程之施作、結算、請款順利而趁機行賄，被告李孝君於前
    次103年中秋節前收賄時，無從得悉郭金章將會於翌（104）
    年行賄，故難認係基於收受賄絡之概括犯意為之。其所犯2
    罪，犯意各別，應予分論併罰。
三、不另為無罪諭知部分（即被告吳炳煌被訴103年3月17日收受
    賄賂20萬元）：
(一)公訴意旨略以：被告吳炳煌於103年3月間擔任新竹瓦斯公司
    維修部代理經理（起訴書誤載為維修部經理），郭金章所承
    作工程及款項撥付等事宜，皆須經被告吳炳煌審核，郭金章
    因被告吳炳煌任此職務，於103年3月18日（起訴書原記載17
    日，業經檢察官更正為18日），在被告吳炳煌新竹市西大路
    住處，交付20萬元予被告吳炳煌收受。因認被告吳炳煌此部
    分亦涉犯貪污治罪條例第5條第1項第3款不違背職務收受賄
    賂罪等語。
(二)按犯罪事實應依證據認定之，無證據不得認定犯罪事實；又
    不能證明被告犯罪，應諭知無罪之判決，刑事訴訟法第154
    條第2項及第301條第1項前段分別定有明文。又所謂認定犯
    罪事實之證據，係指足以認定被告確有犯罪行為之積極證據
    而言，該項證據自須適合於被告犯罪事實之認定，始得採為
    斷罪之資料；且如未能發現相當確實證據，或證據不足以證
    明，自不能以推測或擬制之方法，以為裁判之基礎；而認定
    犯罪事實所憑之證據，雖不以直接證據為限，間接證據亦包
    括在內，然而無論直接證據或間接證據，其為訴訟上之證明
    ，須於通常一般人均不致有所懷疑，而得確信其為真實之程
    度者，始得據為有罪之認定，倘其證明尚未達到此一程度，
    而有合理之懷疑存在時，即難遽採為不利被告之認定（最高
    法院76年度台上字第4986號判決意旨參照）。另刑事訴訟法
    第161條第1項規定：檢察官就被告犯罪事實，應負舉證責任
    ，並指出證明之方法。因此，檢察官對於起訴之犯罪事實，
    應負提出證據及說服之實質舉證責任。倘其所提出之證據，
    不足為被告有罪之積極證明，或其指出證明之方法，無從說
    服法院以形成被告有罪之心證，基於無罪推定之原則，自不
    能為被告有罪之判決（最高法院92年台上字第128號判決先
    例意旨參照）。
(三)檢察官認被告吳炳煌此部分涉犯不違背職務收受賄賂罪嫌，
    無非係以被告吳炳煌於調詢及偵查中不利於己之供述、證人
    郭金章於調詢及偵訊時之供(證)述、證人郭銘仁於調詢及偵
    訊時之證述、證人蔡美燕於調詢及偵訊時有關扣案帳冊記載
    所為之證述、扣案之上芫公司新竹一信存摺、手寫帳冊、新
    竹瓦斯公司各該工程結算驗收證明書、新竹一信104年3月19
    日新一信社字第182號函暨所附上元企業帳戶交易明細等為
    其主要論據。訊據被告吳炳煌堅詞否認於上開時地有何不違
    背職務收受賄賂之犯行，辯稱：我不知道郭金章拿的是不是
    錢，這個情形就和9月1日一樣，郭金章拿1個袋子來，我沒
    有收，我也不知道裡面是多少錢、什麼東西等語（見原審卷
    六第345頁）。辯護人則為被告吳炳煌辯稱：上芫公司手寫
    帳冊之支出總帳於103年3月17日之記載概與事實不符，當難
    以據為被告吳炳煌有收受20萬元賄賂之證據，且該手寫帳冊
    之收入總帳㈡於103年3月25日記載「退回 志50 雄12 炳20」
    、收入金額82萬等字樣，而前一日上芫公司新竹一信帳戶確
    有存入82萬元，郭金章於原審審理中亦證稱被告吳炳煌不收
    ，所以錢沒有送出去等語，足證被告吳炳煌未收受證人郭金
    章所交付之20萬元等語（見原審卷六第381至382頁、本院卷
    一第510頁）。
(四)經查：
  ⒈證人郭金章於106年6月8日、同年6月9日原審審理中先證稱：
    （經提示閱覽上芫公司手寫帳冊之103年3月17日支出總帳後
    稱）103年3月17日上芫公司有支出2筆各20萬元之款項，其
    中一筆20萬元是記載「瓦」是瓦斯公司，「炳」是吳炳煌，
    「20」是20萬元，就是給瓦斯公司的吳炳煌20萬元，這筆他
    有收下；（經提示閱覽上芫公司手寫帳冊之103年3月25日收
    入總帳㈡後稱）103年3月25日有寫「材料」、「退回」、「
    志50」、「雄12」、「炳20」、收入金額「82萬」，寫的「
    材料」是買材料，「退回」、「炳20」是沒有拿給人，是指
    這一次要送的錢沒有送出去，「退回」是我們自己收入，這
    跟3月17日那一筆有關係，那時錢還在我身上，沒有送出去
    ，3 月25日上芫公司確實有收回這82萬元，103年3月24日上
    芫公司新竹一信存入的82萬元，就是帳冊上3月25日的82萬
    元；（經提示閱覽金北公司新竹一信存摺內頁後稱）該存摺
    內頁3月18日有1筆40萬元提現的款項，後面有鉛筆註記「炳
    堤」，這是蔡美燕的字，這是表示提這40萬元款項是要送陳
    能禔跟吳炳煌的，我送錢給陳能禔、吳炳煌是在103年3月18
    日之後，而上開103年3月25日收入總帳㈡之這條記載是指錢
    沒有出去，我這1筆有畫綠色螢光筆，我才知道這一條沒有
    拿出去，這筆對照上芫公司新竹一信交易明細，應該是我先
    給蔡美燕，其在3月24日拿去存在公司帳戶內，但她在3月25
    日才登記在帳冊等語（見原審卷五第62至63、93至95、161
    至163頁），嗣於106年6月23日原審職權訊問時，更明白供
    稱：103年3月17日、3月25日的「炳20」是同1筆；本次是3
    月18日蔡美燕從上芫公司的帳戶領錢給我，我拿去送吳炳煌
    ，因為對方不收退還我，我在3月24日又交給蔡美燕放回帳
    戶內等語（見原審卷六第344頁），是其於原審審理中經提
    示相關書證後，已改證（供）述其係於103年3月18日始自金
    北公司新竹一信帳戶內提款40萬元，而其中20萬元嗣未能交
    付予被告吳炳煌收受，遂在同年月24日將該款項交還蔡美燕
    存入上芫公司新竹一信帳戶，並於翌（25）日始登帳。
  ⒉勾稽上述相關帳冊、存摺內容，上芫公司手寫帳冊中103年3
    月17日支出總帳記載科目「材料」、摘要「『瓦』、『炳20』、
    『堤20→退』、支付金額「400000」乙節，有該帳冊附卷可佐
    （見偵1332卷二第28頁），而金北公司新竹一信帳戶存摺內
    頁於103年3月18日支出現金40萬元金額後方有記載「炳」、
    「堤」2字，此亦有存摺內頁1紙附卷可參（見偵10419卷三
    第109頁），衡以各該項款項實際收支與登帳之時間十分相
    近，且摘要內容代號相符，金額又全然一致，則上開上芫公
    司手寫帳冊中支出總帳103年3月17日登載內容，實際上應係
    發生同年月18日至明。再103年3月25日收入總帳㈡記載科目
    「材料」、摘要「退回 志50 雄12 炳堤20」、收入金額「8
    20000」，有該手寫帳冊1紙存卷可佐（見偵1332卷一第224
    頁），惟上芫公司新竹一信帳戶係於103年3月24日即有存入
    82萬元之紀錄，亦有上芫公司新竹一信帳戶交易明細附卷足
    憑（見偵10419卷二第94頁），考量該實際收支與登帳時間
    相近、金額相符外，且證人蔡美燕於原審審理中更肯認該10
    3年3月25日登帳確係記載103年3月24日存入上芫公司新竹一
    信82萬元之情形，並證稱：因為退回來有收入，82萬元現金
    應該是郭金章交給我存入一信的等語（見原審卷五第331至3
    32頁），是上開上芫公司手寫帳冊中收入總帳㈡103年3月25
    日登載之內容，實際上應係發生同年月24日等節，亦堪認定
    。
  ⒊考諸上開上芫公司手寫帳冊中103年3月17日支出總帳之「炳2
    0」，與103年3月25日收入總帳㈡之「炳20」，各該記載摘要
    相符，且實際收支相隔不過7天，在別無特殊事由之狀況下
    ，衡情較無可能郭金章先交付20萬元予被告吳炳煌收受後，
    旋於7日內再交付1筆同額款項予被告吳炳煌另遭退回，佐以
    證人郭金章於原審審理中證稱：「（審判長問：你從蔡美燕
    那邊拿到現金後，你就會立刻送出去嗎？）不會。……」、「
    （審判長問：有無你曾送錢出去，對方隔沒多久又退回來的
    情形？）答：有。」等語（見原審卷五第160頁），及被告
    吳炳煌於原審審理中對此供稱：「（審判長問：剛才就郭金
    章稱，此部分應該是3月18日有拿現金20萬元給你，之後經
    你退回，他於3月24日由蔡美燕回存上芫公司一信帳戶，有
    何意見？）沒有意見，因為我不曉得他拿的是不是錢，這個
    情形就跟9月1日一樣，他拿一個袋子來，我沒有收，我也不
    曉得裡面是多少錢、什麼東西。」等語（見原審卷六第345
    頁），足見實際情形應如郭金章嗣改稱之詞，即郭金章欲交
    付被告吳炳煌之款項20萬元，確係103年3月17日登帳之該筆
    「炳20」，惟至同年3月18日始提領，嗣於期間內某日因遭
    被告吳炳煌拒絕收受，而於同年3月24日先存入上芫公司新
    竹一信帳戶內，至同年25日始再登帳「炳20」之退回無訛。
  ⒋至證人郭金章於原審審理時雖證稱：該103年3月25日收入總
    帳㈡記載退回之「炳20」，可能係103年3月17日支出總帳之
    「堤20→退」誤載等語（見原審卷第134頁），或證人蔡美燕
    於原審審理中證稱：「檢察官問（經提示閱覽104偵1332卷
    一第181頁及反面並告以要旨）：支出總帳103年3月17日的
    這筆帳與收入總帳二103-1表中所載的3月25日，科目是『材
    料』，摘要是『退回 志50 雄12 炳20』，請問103年3月17日這
    筆帳與103年3月25日這筆帳有無關聯？）答：（閱覽後答）
    獨立的，不一樣。陳能禔那一筆是獨立的，另外三個人的部
    分也是獨立的，都沒有收就退回來，郭金章把錢交給我，我
    才會登在收入總帳。」等語（見原審卷五第310至311頁），
    然前者不僅與其後來改稱之詞相悖，亦與記載之文義不合，
    而後者應僅單純在說明會計收入、支出係獨立作帳而已，不
    論何者均不能據為不利於被告吳炳煌之認定。
(五)從而，依檢察官所舉之證據固然可證郭金章於上開時、地有
    向被告吳炳煌行求賄賂之事實，惟依事證該賄賂既有退回之
    情，本院自無從形成被告吳炳煌此部分有罪之確信，又該部
    分倘成立犯罪，因起訴意旨認為此部分與被告吳炳煌前揭有
    罪部分，有接續犯之實質上一罪之關係，是爰不另為無罪之
    諭知，附此敘明。　　
肆、撤銷改判之理由（被告劉馨正部分）：
一、原審審理後，認被告劉馨正不違背職務收受賄賂犯行明確，
    予以論罪科刑，固非無見。惟查：被告劉馨正雖有先後7次
    收受賄賂之行為，然均係為單一犯罪決意下之數個舉動接續
    為之，其各行為獨立性薄弱，應論以接續犯之一罪，原審論
    以數罪，尚有未洽。被告劉馨正仍執前詞否認犯罪提起上訴
    ，並無理由，業經原審及本院逐一指駁及說明如上，是被告
    劉馨正提起上訴，並無理由。然原判決既有前揭可議之處，
    仍屬無可維持，應由本院就被告劉馨正部分（含定應執行刑
    ）予以撤銷改判。
二、爰審酌被告劉馨正擔任新竹瓦斯公司總經理，為依政府採購
    法從事於公共事務而具有法定職務權限之公務員，本應奉公
    守法、廉潔自持，善盡職責，卻收受廠商現金賄賂，減損公
    眾對公務員品操、素質之信賴，所為顯屬非是；兼衡被告劉
    馨正之犯罪手段、犯罪所得賄款金額、犯罪後否認犯行之態
    度，及其研究所畢業之智識程度、素行、已婚、退休之生活
    狀況（見本院卷三第433頁）等一切情狀，量處如主文第2項
    所示之刑，並依法諭知褫奪公權及其期間，以資懲儆。
三、沒收說明：
(一)被告劉馨正行為後，刑法關於沒收之規定，業於104年12月3
    0日修正公布，並自105年7月1日起施行，其中第2條第2項修
    正為：「『沒收』、非拘束人身自由之保安處分適用裁判時之
    法律。」，考其立法理由略謂：「本次沒收修正經參考外國
    立法例，以切合沒收之法律本質，認沒收為本法所定刑罰及
    保安處分以外之法律效果，具有獨立性，而非刑罰（從刑）
    ，為明確規範修法後有關沒收之法律適用，爰明定適用裁判
    時法……」等旨，故關於沒收之法律適用，尚無新舊法比較之
    問題，於新法施行後，應一律適用新法之相關規定。
(二)因本次刑法修正將沒收列為專章，具有獨立之法律效果，為
    使其他法律有關沒收原則上仍適用刑法沒收規定，故刑法第
    11條修正為「本法總則於其他法律有刑罰、保安處分或『沒
    收』之規定者，亦適用之。但其他法律有特別規定者，不在
    此限。」，亦即有關本次刑法修正後與其他法律間之適用關
    係，依此次增訂中華民國刑法施行法第10條之3第2項「施行
    日前制定之其他法律關於沒收、追徵、追繳、抵償之規定，
    不再適用。」規定，就沒收適用之法律競合，明白揭示「後
    法優於前法」之原則，優先適用刑法，至於沒收施行後其他
    法律另有特別規定者，仍維持「特別法優於普通法」之原則
    （本條之修正立法理由參照）。
(三)為因應上開中華民國刑法施行法第10條之3第2項規定，相關
    特別法將於中華民國刑法沒收章施行之日（即105年7月1日
    ）失效，故貪污治罪條例第10條關於沒收之規定，亦於105
    年6月22日修正公布，並自105年7月1日起施行；原第10條規
    定：「犯第4條至第6條之罪者，其所得財物，應予追繳，並
    依其情節分別沒收或發還被害人。犯第4條至第6條之罪者，
    本人及其配偶、未成年子女自犯罪時及其後3年內取得之來
    源可疑財物，經檢察官或法院於偵查、審判程序中命本人證
    明來源合法而未能證明者，視為其所得財物。前2項財物之
    全部或一部無法追繳時，應追徵其價額，或以其財產抵償之
    。為保全前三項財物之追繳、價額之追徵或財產之抵償，必
    要時得酌量扣押其財產。」修正後為：「犯第4條至第6條之
    罪，本人及其配偶、未成年子女自犯罪時及其後3年內取得
    之來源可疑財產，經檢察官或法院於偵查、審判程序中命本
    人證明來源合法而未能證明者，視為其犯罪所得。」，因中
    華民國刑法沒收章已無追繳及抵償之規定，而追徵為全部或
    一部不能沒收之執行方式，為避免司法實務對如何執行追繳
    、抵償之困擾，刪除原條文第1項及第3項，回歸刑法沒收章
    之規定；及配合刑事訴訟法關於扣押之修正，刪除原條文第
    4項，回歸刑事訴訟法關於保全扣押之規定。
(四)前述刑法及貪污治罪條例第10條規定之修正，關於犯罪所得
    依修正後刑法第38條之1第1項、第3項規定，宣告沒收犯罪
    行為人或非善意第三人所有之部分，並於全部或一部不能沒
    收或不宜執行沒收時，追徵其價額。
(五)被告劉馨正接續自郭金章處所收取之30萬元、50萬元、20萬
    元、10萬元、10萬元、100萬元、20萬元，共計240萬元，為
    其犯貪污治罪條例第5條第1項第3款之職務上行為收受賄賂
    罪之本案犯罪所得，雖未扣案，然如宣告沒收，查無過苛調
    節條款之適用，是應依修正後刑法第38條之1第1項前段規定
    ，在被告劉馨正所為犯行項下宣告沒收，並依同條第3項規
    定諭知於全部或一部不能沒收或不宜執行沒收時，追徵其價
    額。　　
伍、駁回上訴之理由（被告吳炳煌、李孝君、黃鴻盛部分）：　
一、原審以被告吳炳煌、李孝君、黃鴻盛上開不違背職務收受賄
    絡犯行事證明確，適用貪污治罪條例第2條、第5條第1項第3
    款、第17條、刑法第2條第2項、第11條、第51條第5款、第3
    7條、第38條之1第1項規定，並以行為人責任為基礎，審酌
    被告吳炳煌、李孝君、黃鴻盛斯時均分別任職新竹瓦斯公司
    或自來水公司，於各該採購工程辦理履約管理、驗收事宜，
    均核屬刑法上之授權公務員，詎其等對自己職務竟未能審慎
    以對，無視採購人員應廉潔自持之分際，反均依此收受賄賂
    或不正利益，其等行為當殊無任何可取處，均應嚴正予以非
    難，而其中被告吳炳煌時任維修部代理經理，被告李孝君時
    任新竹市全區維修組組長，責任較諸他人為重，卻不為表率
    ，反均依其職務向郭金章收取賄賂；再者，被告黃鴻盛時任
    自來水公司，經辦之採購工程亦關係民生利益，卻為一己之
    私，佯以車禍需要資金向郭金章索取款項，其主觀上惡性非
    微，再衡被告吳炳煌、李孝君、黃鴻盛猶否認犯罪及客觀事
    實，均難認其犯後態度良好；此外，兼衡被告吳炳煌、李孝
    君、黃鴻盛之犯罪情節、犯後態度及自述之家庭經濟狀況、
    教育程度等一切情狀，分別就被告吳炳煌、李孝君、黃鴻盛
    各量處如附表二至四「原判決主文」欄所示之刑，並就被告
    李孝君所犯2罪，定應執行有期徒刑8年6月；另依貪污治罪
    條例第17條、刑法第37條第2項規定，併予宣告被告吳炳煌
    、李孝君、黃鴻盛褫奪公權如附表二至四「原判決主文」欄
    所示之期間。復說明被告吳炳煌、李孝君、黃鴻盛各為事實
    欄三、四（一）、(二）、五之不違背職務收受賄賂犯行所
    收受現金45萬元、50萬元、87萬元、40萬元，均為其等犯罪
    所得，復核無刑法第38條之2所定得不予宣告沒收之情形，
    自不論有無扣案，均應依刑法第38條之1第1項規定於被告吳
    炳煌、李孝君、黃鴻盛主文項下宣告沒收。經核原審認事用
    法尚無不合，量刑亦稱妥適。　　
二、被告上訴意旨：
(一)被告吳炳煌上訴意旨略以：原審判決認定扣案之上芫公司手
    寫帳冊、底稿及影本、桌曆及影本均有證據能力，有違反證
    據法則之違誤；證人郭金章證詞前後矛盾，以之認定被告吳
    炳煌犯罪，亦有違誤；原審判決無視證人郭銘仁證詞明顯不
    符常理，且對被告吳炳煌有心懷不滿之動機，仍率爾採信其
    證詞，將舉證責任之不利益倒置於被告吳炳煌，認事用法難
    認妥適。爰請求撤銷原判決，諭知被告吳炳煌無罪云云。
(二)被告李孝君上訴意旨略以：原審判決認定被告李孝君於103
    年9月2日至8日間收受郭金章交付之50萬元現金、於104年1
    月19日收受郭金章交付之87萬元現金，有認定事實不依證據
    之錯誤及理由矛盾之不當，縱認被告李孝君曾收受50萬元、
    87萬元現金，亦不具備對價關係云云，爰請求撤銷原判決云
    云。
(三)被告黃鴻盛上訴意旨略以：原審判決認定被告黃鴻盛被訴收
    受郭金章交付之共40萬元款項事實，除同案被告郭金章證詞
    外，僅有蔡美燕、郭銘仁聽聞郭金章告知，及蔡美燕依郭金
    章指示記載之扣案帳冊摘要，後二者均無從補強證據證人郭
    金章證詞；且縱認郭金章有交付被告黃鴻盛40萬元，亦與被
    告黃鴻盛職務上行為不具對價關係。爰請求撤銷原判決，諭
    知被告黃鴻盛無罪云云。
三、按證據之取捨及證據證明力如何，均屬事實審法院得自由裁
    量、判斷之職權，苟其此項裁量、判斷，並不悖乎通常一般
    之人日常生活經驗之定則或論理法則，且於判決內論敘其何
    以作此判斷之心證理由者，即不得任意指摘其為違法（最高
    法院91年度台上字第2395號判決意旨參照）。原審參酌全案
    證據相互勾稽，而為綜合判斷、取捨，分別認定被告吳炳煌
    、李孝君、黃鴻盛犯行已臻明確，並於理由欄內詳為說明判
    斷依據與心證，復經本院補充說明如前，且原審所為推理論
    斷，衡諸經驗及論理等證據法則皆無違背，自難指為違法。
    是被告吳炳煌、李孝君、黃鴻盛提起上訴否認犯罪，指摘原
    審判決不當云云，無非係對原判決已說明事項及屬原審採證
    認事職權之適法行使，持憑己見而為不同之評價，重為爭執
    ，尚非可採。被告吳炳煌、李孝君、黃鴻盛上訴均無理由，
    應予駁回。
據上論斷，應依刑事訴訟法第368條、第369條第1項前段、第364
條、第299條第1項前段，貪污治罪條例第2條、第5條第1項第3款
、第17條，刑法第11條、第37條、第38條之1第1項、第3項，判
決如主文。
本案經檢察官鄒茂瑜提起公訴，檢察官謝宗甫到庭執行職務。　
中　　華　　民　　國　　111 　年　　7 　　月　　19　　日
　              　刑事第十八庭  審判長法　官  何俏美
                                      法　官  黃紹紘
                                      法　官  陳海寧
以上正本證明與原本無異。
如不服本判決，應於收受送達後20日內向本院提出上訴書狀，其
未敘述上訴之理由者並得於提起上訴後20日內向本院補提理由書
（均須按他造當事人之人數附繕本）「切勿逕送上級法院」。
                                      書記官  謝文傑
中　　華　　民　　國　　111 　年　　7 　　月　　19　　日
附錄本案論罪科刑法條全文
貪污治罪條例第5條
有下列行為之一者，處7年以上有期徒刑，得併科新臺幣6千萬元
以下罰金：
一、意圖得利，擅提或截留公款或違背法令收募稅捐或公債者。
二、利用職務上之機會，以詐術使人將本人之物或第三人之物交
    付者。
三、對於職務上之行為，要求、期約或收受賄賂或其他不正利益
    者。
前項第1款及第2款之未遂犯罰之。
　　　　　　
附表一：
編號 標案案號及名稱 決標公告日期/決標金額(新臺幣) 履約起訖日期 得標廠商 證據卷頁 1 51GL101-001瓦斯管24小時零星搶修工程（50公尺以上）（施工費）乙式 101年2月1日 /1,370萬元 實際履約日期101年10月3日至101年10月29日、101年9月3日至10年10月2日、101年2月1日至101年8月23日、101年7月16日至101年8月9日 金北公司 工程結算驗收證明書、驗收紀錄、營繕工程結算明細表（見資料卷㈧第186至199頁、資料卷㈨第153至155頁） *參本院卷二第528至537頁所列不爭執事項 2 51GL101-00A瓦斯管24小時零星緊急搶修工程（50公尺以上）（第二次採購）（施工費）乙式 101年11月16日 /470萬元 招標履約日期101年11月1日至101年12月31日 上芫公司 ①招標文件（見資料卷㈩   第614至833頁、資料卷第3至217頁） ②工程結算驗收證明書、   驗收紀錄、營繕工程結算明細表（見資料卷㈧第162至171頁） 3 51GL102-001瓦斯管24小時零星緊急搶修工程（50公尺以上）（開口契約）（施工費）乙式 101年12月28日 /2,610萬元  招標履約日期102年1月1日至102年12月31日 金北公司 ①招標文件（見資料卷㈩第200至422頁、資料卷第218至434頁） ②工程結算驗收證明書、驗收紀錄、輸配氣管及用戶管線搶修工程部份發包統計結算表（見資料卷㈧第112至116、127至136頁） 4 51GL102-002瓦斯管24小時零星搶修工程（竹北市及新埔鎮文山地區）（開口契約）（施工費）乙式 101年12月28日 /752萬元 招標履約日期102年1月1日至102年12月31日 上芫公司 ①招標文件（見資料卷㈩第423至613頁、資料卷第435至622頁） ②工程結算驗收證明書、驗收紀錄、輸配氣管及用戶管線搶修工程部份發包統計結算表（資料卷㈣第226至332頁）。 5 51GL102-003瓦斯管24小時零星搶修工程（新埔、關西地區）（開口契約）（施工費）乙式 102年3月14日 /2,349,000元 招標履約日期102年3月12日至102年12月31日 上芫公司 ①招標文件（見資料卷第237至425頁、資料卷第2至370頁） ②工程結算驗收證明書、驗收紀錄、輸配氣管及用戶管線搶修工程部份發包統計結算表（見資料卷㈦第92至131頁）　 6 51GL102-006瓦斯管24小時零星搶修工程（新竹市）（開口契約）（施工費）乙式 101年12月28日 /21,225,000元 招標履約日期102年1月1日至102年12月31日 上芫公司 ①招標文件（見資料卷㈩第3至198頁、資料卷第2至190頁） ②工程結算驗收證明書、驗收紀錄、配氣管及用戶管線搶修工程部份發包統計結算表（見資料卷㈤第407至471頁、資料卷㈥第2至149頁） 7 51GL102-A06瓦斯管24小時零星搶修工程（新竹市）（第一次追加）（施工費）乙式 102年12月17日 /281萬元 招標履約日期102年12月16日至102年12月31日 上芫公司 ①招標文件（見資料卷   第3至198頁、資料卷第387至392頁） ②工程結算驗收證明書、驗收紀錄、輸配氣管及用戶管線搶修工程部份發包統計結算表（資料卷㈤第379至406頁） 8 GL000-00-00用戶瓦斯裝置.新裝.改裝工程102年度（新竹市）（開口契約）（施工費）乙式 102年1月3日 /655萬元 招標履約日期102年1月1日至102年12月31日 上芫公司 ①招標文件（見資料卷第2至235頁） ②工程結算驗收證明書、驗收紀錄、用戶給氣新裝等工程部份發包統計結算表（見資料卷第29至43、55至69頁） 9 GL000-00-0A用戶瓦斯裝置.新裝.改裝工程102年度（新竹市）（第二次採購）（施工費）乙式 102年9月30日 /782萬元 招標履約日期102年10月9日至102年12月31日 上芫公司 ①招標文件（見資料卷第426至662頁） ②工程結算驗收證明書、驗收紀錄、用戶給氣新裝等工程部份發包統計結算表（見資料卷第2至28頁） 10 51GL102-A02瓦斯管24小時零星搶修工程（竹北市及新埔鎮文山地區）（第二次採購）（施工費）乙式 102年11月8日 /160萬元 招標履約期間102年11月13日至102年12月31日，後延至103年1月30日。 上芫公司 ①招標文件（見資料卷第663至857頁、資料卷第191至195頁） ②工程結算驗收證明書、驗收紀錄、輸配氣管及用戶管線搶修工程部份發包統計結算表（見資料卷㈣第66至86頁） 11 GC000-00-00竹北市博愛街西側新闢道路配氣管工程（施工費）乙式（第三次招標） （原判決誤載為GC-102-05）  102年11月4日 /42萬元 招標履約日期102年12月16日至103年3月7日 金北公司 ①招標文件（見資料卷  第3、327頁至第487頁） ②工程費決算書（見資料卷第5頁） ③公開取得報價單或企劃書公告、歷次廢標記錄（見資料卷第5至326頁） 12 51GL000-000 000年度瓦斯管24小時零星搶修工程（新埔、關西地區）（開口契約）（第二次招標） 103年1月15日 /292萬元 招標履約日期103年1月20日至103年12月31日 上芫公司 ①招標文件（見資料卷第618至811頁、資料卷第416至605頁、資料卷第2至192頁） ②工程結算驗收證明書、驗收紀錄、輸配氣管及用戶管線搶修工程部份發包統計結算表（見資料卷㈦第36至91頁） 13 51GL000-000 000年度瓦斯管24小時零星搶修工程（竹北市及新埔鎮文山地區）（開口契約）（施工費）乙式（第三次招標） 103年1月29日 /678萬元 招標履約日期103年1月29日至103年12月31日 上芫公司 ①招標文件（見資料卷第421至617頁、資料卷第219至415頁） ②工程結算驗收證明書、驗收紀錄、輸配氣管及用戶管線搶修工程部份發包統計結算表（見資料卷㈣第136至225頁）　 14 51GL000-000 000年度瓦斯管24小時零星緊急搶修工程（50公尺以上）（開口契約）（施工費）乙式（第三次招標） 103年1月29日 /2,760萬元 招標履約日期103年1月29日至103年12月31日 上芫公司 ①招標文件（見資料卷第199至420頁、資料卷第2至218頁） ②新竹瓦斯股份有限公司107年8月29日回函及檢送之標案相關資料（含102年11月26日維修部簽呈、施工預算書）（見本院卷二第522-1頁及外放資料、同本院卷三第293至356頁） ③工程結算驗收證明書、驗收紀錄、營繕工程估算明細表、營繕工程結算明細表（見資料卷㈨第49至102頁） 15 51GL000-000 000年度瓦斯管24小時零星搶修工程（新竹市）（開口契約）（施工費）乙式（第三次招標） 103年1月29日 /2,222萬元 招標履約日期103年1月29日至103年12月31日 上芫公司 ①招標文件（見資料卷第4至199頁、資料卷第384至574頁） ②工程結算驗收證明書、驗收紀錄、輸配氣管及用戶管線搶修工程部份發包統計結算表（見資料卷㈤第177至378頁） 16 GL000-00-00 000年度用戶瓦斯裝置.新裝.改裝工程（新埔、關西地區）（開口契約）（施工費）乙式（第三次招標） 103年2月10日 /233萬元 招標履約日期103年1月29日至103年12月31日 上芫公司 ①招標文件（見資料卷第200至419頁） ②簽呈、簽稿會核單、施工預算書（見資料卷第56至58頁） 17 51GL103-0A6 瓦斯管24小時零星緊急搶修工程（新竹市）（開口契約）（第二次）  103年12月12日 /628萬元 實際履約日期104年1月10日至104年1月31日 上芫公司 工程結算驗收證明書、驗收紀錄、輸配氣管及用戶管線搶修工程部份發包統計結算表（見資料卷㈤第131至153頁反面） 18 CH-00-0000-00 新竹服務所102年度新（改）裝工程  （原判決誤載為CH-00-0000-00） 102年7月12日 /9,625萬元 招標履約日期102年7月23日至103年10月31日 上芫公司 ①決標公告（見原審卷三第220至223頁）。 ②自來水公司第三區管理處竣工、結算、驗收（含簽呈）等相關文件紀錄（含發包工程竣工計價單、工程結算驗收證明書、工程驗收報告、驗收紀錄、簽呈、新裝工程合約執行管制表、工程初驗報告、初驗紀錄、竣工報告、開工報告等）（見原審卷四第44至63頁、原審卷五第414至496頁） 

附表二（被告吳炳煌）
編號 犯罪事實 原判決主文 1 事實欄三所載 吳炳煌犯貪污治罪條例之不違背職務收受賄賂罪，處有期徒刑柒年陸月，褫奪公權肆年。 未扣案之犯罪所得新臺幣肆拾伍萬元沒收。 

附表三（被告李孝君）
編號 犯罪事實 原判決主文 1 事實欄四(一)所載 李孝君犯貪污治罪條例之不違背職務收受賄賂罪，處有期徒刑柒年陸月，褫奪公權肆年。 未扣案之犯罪所得新臺幣伍拾萬元沒收。 2 事實欄四(二)所載 李孝君犯貪污治罪條例之不違背職務收受賄賂罪，處有期徒刑柒年拾月，褫奪公權伍年。 未扣案之犯罪所得新臺幣捌拾柒萬元沒收。 

附表四（被告黃鴻盛）
編號 犯罪事實 原判決主文 1 事實欄五所載 黃鴻盛犯貪污治罪條例之不違背職務收受賄賂罪，處有期徒刑柒年陸月，褫奪公權肆年。 未扣案之犯罪所得新臺幣肆拾萬元沒收。